[
{
	"uri": "/organization/charter/",
	"title": "Cryptoassets Governance Task Force Charter",
	"tags": [],
	"description": "",
	"content": " Overview / Abst 暗号資産・仮想通貨 (Cryptoassets / Virtual Currency) の認知が急速に拡大している一方、大規模なセキュリティインシデントが発生するなど、利用者保護が喫緊の課題とされている。 仮想通貨交換業関係者に留まらずセキュリティ専門家を含む多様な立場から、情報セキュリティのための知見の集約を通じて、基準等の策定に資する技術情報を提供することにより、仮想通貨交換業のセキュリティの底上げを図り、 利用者保護に寄与する。\nStructure 本タスクフォースの意思決定は、Board of Trustees(BoT)の合議による。 個別テーマについては、Working Groupを設置する。 Working GroupはTFメンバーがCharterとChair候補を提案し、BoTが承認する。 最終成果物は全てタスクフォース文書として公開する。\nBoard of Trustees members (Aiueo-order)  岩下直行 教授 (京都大学) (任期: 2018年1月-2020年12月) 上原哲太郎 教授 (立命館大学) (任期: 2018年1月-2020年12月) 松尾真一郎 教授 (ジョージタウン大学) (任期: 2018年1月-2020年12月)  General Policy  Neutrality / 中立性 仮想通貨交換事業者にとどまらず、学術・セキュリティ専門家など、多面的な視点から本問題について取り組む Transparency / 透明性 本TFで策定する文書、議事録などを広く一般に提供することにより、透明性が担保されたTF運営を目指す Effectivity / 実効性 本TFの成果について、標準化機関等での国内外の専門家による知見の反映を通じ、実務に資するドキュメントの作成を目指す。  Scope  仮想通貨に関する中立的組織として安全対策に資する情報の提供  Out of Scope (重要)  制度および自主規制の施行に関わる事項  Goals Phase, and Milestones 当面は2018年7月までに下記文書を作成する。 - 仮想通貨交換業者の安全対策における基本的な考え方(仮)（2018年7月） - IETFへのInternet Draftのsubmission - ISO TC307へのTechnical Reportのsubmission\n"
},
{
	"uri": "/organization/members/",
	"title": "メンバー",
	"tags": [],
	"description": "",
	"content": " Board of Trustee  岩下直行 (京都大学) 上原哲太郎 (立命館大学) 松尾真一郎 (ジョージタウン大学)  Working Groups Security Working Group  Chairs  楠正憲 (Japan Digital Design株式会社) 松本泰 (セコム株式会社 IS研究所) 崎村夏彦 (株式会社野村総合研究所)  Editors  佐藤雅史 (セコム株式会社 IS研究所) 島岡政基 (セコム株式会社 IS研究所)  Members  川畑雄補 (株式会社アプルーシッド) 小宮山峰史 (株式会社bitFlyer) 志茂博 (コンセンサス・ベイス株式会社) 須賀祐治 (株式会社インターネットイニシアティブ) 杉井靖典 (カレンシーポート株式会社) 中島博敬 (株式会社メルカリ) 林達也 (株式会社レピダム) 樋田桂一 (一般社団法人 日本ブロックチェーン協会)   Acknowledgement Task Forceの運営に貢献された方を載せております。(順不同)\n 上原哲太郎 小宮山峰史 楠正憲 中島博敬 崎村夏彦 岩下直行 小川晃平 肥後彰秀 杉井靖典 須賀祐治 松本泰 佐藤雅史 島岡政基 丸山満彦 荻生泰之 林達也 志茂博 Paya Do 岡本ゆかり  "
},
{
	"uri": "/",
	"title": "",
	"tags": [],
	"description": "",
	"content": " Cryptoassets Governance Task Force (CGTF) Cryptoassets Governance Task Force (CGTF, 旧Virtual Currency Governance Task Force: VCGTF)は、 正式な金融当局または自主規制団体による検討に先立ち、セキュリティ専門家と仮想通貨交換業者の関係者で、 利用者・消費者保護のリスク管理のための安全対策基準の策定を目的として設立された研究会です。\n目的 正式な金融当局または自主規制団体による検討に先立ち、セキュリティ専門家と仮想通貨交換業者の関係者で、 利用者・消費者保護のリスク管理のための安全対策基準の策定に資する先行的な取り組み、関連する規制、 国際標準、ベストプラクティスなどを整理することを通じ、実効性を有する安全対策基準の策定に資する技術情報の提供を目的とします。\n概要 Board of Trusteeを最終意思決定機関とし、個別テーマについて議論をするWorking Groupにより構成されています。\n運営方針 以下の3つの方針に基づき、運営しています。\n Neutrality / 中立性 Transparency / 透明性 Effectivity / 実効性  運営方針やBoTメンバーについては、CGTF Charter Documentをご覧ください。\nWorking Groups 2018年4月現在、以下のWorking Groupが設立されています。\n Security Working Group  お知らせ  General Security Considerations for Cryptoassets Custodiansを更新しました   本活動の名称変更について   「仮想通貨交換所のセキュリティ対策についての考え方」について、パブリックコメントを開始しました   Webサイトを公開しました   "
},
{
	"uri": "/organization/privacynotice/",
	"title": "Privacy Notice",
	"tags": [],
	"description": "",
	"content": " Cryptoassets Governance Task Force Privacy Notice Cryptoassets Governance Task Force (以下我々) は、以下のポリシーで個人に関する情報を取り扱います。\n目的 情報を取得する目的は、当サイト利用者の傾向把握です。これは我々の活動がどのような方々に貢献出来ているのかを確認することが意図であり、それ以外の目的には使用しません。\n方針 一般的に許容されうる最低限の情報の取得に限定します。取得しなければしないほどより好ましいと我々は考えています。 広告は表示しません。また、取得したデータについても広告を含むすべての目的外利用には使用しません。\n実際に使用している仕組みとその設定 / Google Analyticsについて Google Analytics という Google 社のサービスを利用します。 利用者(あなた)の当サイトへのアクセスは Google Analytics を通じて収集され、その行動履歴が解析され統計情報として集計されます。 この Google Analytics はクッキーを使用して当サイトの利用者(あなた)をトラッキングしますが、我々は Google Analytics の利用において、アクセス履歴のGoogle社との共有を可能な限り制限しており、設定上は「共有しない」としています。 また、当サイトの管理者および Google 社は、この処理の過程で個々のアクセスからその利用者を特定することもありません。\nオプトアウト手段 それでもなお、これをプライバシー侵害と感じる人は、\u0026rdquo;Googleアナリティクスオプトアウトアドオン\u0026rdquo; ( https://tools.google.com/dlpage/gaoptout/ )を利用することで、それを防止することが出来ます。\n"
},
{
	"uri": "/contacts/",
	"title": "問い合わせ",
	"tags": [],
	"description": "",
	"content": "Loading... "
},
{
	"uri": "/minutes/37_20190125/",
	"title": "第37回議事録",
	"tags": [],
	"description": "",
	"content": " 概要  2019/01/25 8:00-9:30 参加者：林、荻生、中島、小渕、岡本、岩下、須賀、上原、楠、菅原、松尾、川畑  agenda  Agenda Bashing, Note Taker Tasks \u0026amp; Issues Status update Security WG Item Inventory Discussion time Tasks and To-Dos AOB / Housekeeping  議事サマリ agenda1 Agenda Bashing, Note Taker  アジェンダ確認。議事録担当確認。  agenda2 Tasks \u0026amp; Issues  なし  agenda3 Status update  BoT  報告なし  リエゾン、関連団体進捗  報告なし   agenda4 SecWG BOTの先生方よりCGTFの2018年の活動及び作成したドキュメントについて称賛のコメント受領。\n本会の活動は金融庁にも認識いただけるようになってきており、暗号通貨セキュリティ基準に関しては、本会で作成したドキュメント程整備されているものは見受けられず、今後作成されるであろう公的文書のベースとなり得る。\n但し、文書の権利関係の問題には留意して進めるべきであり、直近ではJVCEAとの会合を持ち、JVCEAとCGTFの役割分担を決める。 CGTFの認知度向上のため、CGTFに関する説明資料は必要に応じて各種機関に積極的に提示していく。 BOTの先生方が関係省庁や国際的な会合でお話される際にもご利用いただけるようCGTFメンバーで文書を整備する。\n課題としては、CGTFが認知され、成果を出すに伴い、CGTFの作業量が多くなって来ておりリソース確保の問題が生じる可能性あり。 財源の確保、手を動かすことのできるエキスパートの確保が急務\nagenda5 Inventories  本会の財源を公的に確保するために、任意団体の役員を早々に決定する必要あり。本会の代表である上原先生主導にてメンバーをアサインする。適宜Slackでやり取りして決める。  agenda6 Discussion time  なし  agenda7 Next Meeting  2月8日 2月22日 3月8日 3月22日  "
},
{
	"uri": "/minutes/36_20190111/",
	"title": "第36回議事録",
	"tags": [],
	"description": "",
	"content": " 概要  2019/01/11 8:00-9:30 参加者：楠、荻生、鈴木、中島、栗田、小渕、林、須賀、佐藤、菅原、岡本、松尾、川畑  agenda  Agenda Bashing, Note Taker Tasks \u0026amp; Issues Status update Security WG Item Inventory New WG Creation Discussion time Tasks and To-Dos AOB / Housekeeping  議事サマリ agenda1 Agenda Bashing, Note Taker  意見なし  agenda2 Tasks \u0026amp; Issues  2018年11月から12月までの議事録確認完了。Web公開OK  agenda3 Status update  BoT  報告なし  リエゾン、関連団体進捗  金融庁  アップデート無し  JVCEA  1月15日　技術委員会でCGTFよりリファレンスアーキテクチャ、基本モデル図、鍵のライフサイクルの話をする    agenda4 SecWG セキュリティに関する文書の英訳作業を2018年末までに実施。\nインターネットドラフト版をIETFからポスト済み。 ISOについては少し期限を延ばしてもらい1月2週目を目処に作業予定\nagenda5 Inventories  立命館大学の事務局への以降は引き続き調整中 CGTFのドキュメントの量が大きくなったため、GoogleDriveからチームドライブに移行中。今後、立命館大学にCGTFの成果物を移管する際にも作業がやりやすくなるというメリットがある  agenda6 New WG Creation  管理会計に関する検討は今年も引き続き進めて行く 本会への有識者募集は引き続き実施  agenda6 Discussion time  本会の永続性、JVCEAへの移管方法については引き続き検討  agenda7 Next Meeting  1月25日  二重橋ビル   "
},
{
	"uri": "/news/20181231/",
	"title": "General Security Considerations for Cryptoassets Custodiansを更新しました",
	"tags": [],
	"description": "",
	"content": "Security Working Groupにて検討してきました、 「仮想通貨交換所のセキュリティ対策についての考え方」についてのインターネットドラフト(インターネットに関する標準化団体であるIETFにおける標準化提案文書)の第3版(draft-vcgtf-crypto-assets-security-considerations-03)を投稿いたしました。\n本ドキュメントはIETFウェブサイトでご確認いただけます。\n"
},
{
	"uri": "/news/20181228/",
	"title": "本活動の名称変更について",
	"tags": [],
	"description": "",
	"content": "Virtual Currency Governance Task Force(VCGTF)はCryptoassets Governance Task Force(CGTF)と名称を変更いたしました。\n"
},
{
	"uri": "/minutes/35_20181228/",
	"title": "第35回議事録",
	"tags": [],
	"description": "",
	"content": " 概要  2018/12/28 8:00-9:30 参加者：楠、佐藤、荻生、鈴木、中島、栗田、岡本、菅原、松尾、須賀、林  agenda  Agenda Bashing, Note Taker Tasks \u0026amp; Issues Status update Security WG Item Tax-Pre WG 事務局移行とファインディングスキーム Inventory New WG Creation Discussion time Tasks and To-Dos AOB / Housekeeping  議事サマリ agenda1 Agenda Bashing, Note Taker  意見なし  agenda2 Tasks \u0026amp; Issues  議事録: #31, #32, #33 議事録サマリーレビュー完了  agenda3 Status update  BoT  報告なし  リエゾン、関連団体進捗  金融庁  アップデート無し  JVCEA  技術委員会があり委員長にBitFlyer小宮山様が就任。基本的にはCGTFで作成した文書を元に安全管理措置のドキュメントを作る方向。必要に応じてCGTFとしても関わりを持っていく。  警察庁  不正アドレスの共有について情報交換    agenda4 SecWG 日本語版のドキュメントは完成しつつある状況\nインターネットドラフト版については英訳を進めている。年内に概ね完成させ２０１９年１月５日にはISOに投稿できるように進めている\nTRの英語版は２０１９年１月５日完成目標、遅くとも１月２０日には完成させる\nISOのTC307WG2の国内組織が立ち上がる。２０１９年早々にキックオフ。CGTF、SecWGからの参加を予定。\nagenda5 Tax-Pre WG  進捗なし  agenda6 事務局移行とファインディングスキーム  任意団体としての口座開設完了 立命館大学の配下に入ることができれば、CGTF運営のための各種ソフトウェアライセンス費用が無償になる可能性あり。寄付の集め方、寄付金の使い方は今後相談 CGTFとしての動きやすさを重視し、もうしばらくはボランタリー的な立ち位置で運営する  agenda7 Inventories  Webサイト変更にあたり、CGTFのロゴ作成中 CGTFへの名称変更に伴い、GitHub、GoogleDriveの運営方法、場所を見直す  agend8 New WG Creation  立命館大学事務局への完全移行までのマイルストーンを作成し、CGTFの管理会計をどのようにしていくかを検討する必要あり  agenda9 Discussion time  CGTFの認知度向上のため、２０１９年初旬にセミナーを開催  agenda10 Next Meeting  1月11日  二重橋ビル   "
},
{
	"uri": "/minutes/33_20181130/",
	"title": "第33回議事録",
	"tags": [],
	"description": "",
	"content": " 概要  2018/11/30 8:00-9:30 参加者：楠、鈴木、菅原、佐藤，栗田、須賀、岡本、林、松尾、中島  agenda  Agenda Bashing, Note Taker Tasks \u0026amp; Issues Status update Security WG Item Tax-Pre WG 事務局移行とファインディングスキーム Inventory New WG Creation Discussion time Tasks and To-Dos AOB / Housekeeping  議事サマリ agenda1 Agenda Bashing, Note Taker  議事録：前回議事録はレビュー中  agenda2 Tasks \u0026amp; Issues  なし  agenda3 Status update  BoT  報告なし  リエゾン、関連団体進捗  金融庁  12月5日に勉強会開催。VCGTFからの参加メンバー確定。  Fintech協会  12月6日午前中に会議実施。参加メンバー概ね確定。  JBA  12月11日で確定。  3つの会議で話す内容の方向性を12月3日のSecWGで決める。   agenda4 SecWG  バンコクで開催されたIETF103において、ドラフトについて発表をした(資料)。セキュリティとガバナンスが混ざる話題については、IETFのスコープ外の可能性があるが、一方で無関心ではいられないということもある。当団体のアクションとしては興味を持つ人を募る。 ドキュメントについてのコメントは締め切った。英訳は1/3完了。  agenda5 Tax-Pre WG  進捗なし  agenda6 事務局移行とファインディングスキーム  任意団体設立のための口座開設の手続きに着手 組織名はCryptoassets Governance TaskForce（CGTF）に変更することに決定。本件に伴い正規の会員名簿を作成  agenda7 Inventories  JVCEA、ISO、 IETF、 金融庁、JBAに対するそれぞれのリエゾンメンバー確定。 会議でどのような話をするかを早々に決定。基本的には当団体を設立した背景やメンバー、活動内容を報告する。金融庁については踏み込んだ内容とする方向。  agenda8 New WG Creation  無し  agenda9 Discussion time  セキュリティマネジメントについて セキュリティマネジメントは事業者を守るためのものであることを理解する必要がある。 法規制とウォレット管理について ウォレットは免許なくエンジニアが作れるものであるから、法規制のスピードを考えると問題が起きる可能性があることを懸念。但し当面は取引所に紐づくウォレットが主であろう。 安全管理措置とKYCについて 技術的安全管理措置とKYCまでやることについてはレベルが違う。最終的には当局が求めるものは実態としてのAML/KYCと思われる。  agenda10 Next Meeting  12/14開催  "
},
{
	"uri": "/minutes/32_20181116/",
	"title": "第32回議事録",
	"tags": [],
	"description": "",
	"content": " 概要  2018/11/16 8:00-9:30 参加者：楠、肥後、鈴木、菅原、佐藤，栗田、須賀、岡本、林 ゲスト：Philip Martin (Coinbase), Kitazawa Nao(Coinbase)  agenda  Agenda Bashing, Note Taker Guest dialogure with Coinbase VP of Security Tasks \u0026amp; Issues Status update Security WG Item Tax-Pre WG 事務局移行とファインディングスキーム Inventory New WG Creation Discussion time AOB / Housekeeping  議事サマリ agenda1 Agenda Bashing, Note Taker  意見なし  agenda2 Guest dialogure with Coinbase VP of Security  VCGTFの活動について概要紹介 仮想通貨交換業等に関する研究会での検討状況、FATF weekでの規律範囲の見直しについて情報共有。ウォレットの分類についてカストディ・ウォレットとオープン・ノードを分類し、前者に限定して規律すべきとの意見で一致 暗号通貨の取り扱いについて、禁止することはFATF勧告の趣旨に反するという意見で一致 今後の協力関係について快諾を得る  agenda3 Tasks and Issues  承認  agenda4 Status update  BoT  報告なし  リエゾン、関連団体進捗  JVCEA技術委員会  技術委員会発足。VCGTFからの出席メンバー確定  金融庁  金融庁モニタリング室勉強会は１２月６日の夕方で決定。SecWGメンバーも参加予定  Fintech協会  12/6午前中に会議実施。場所はおそらく茅場町。SecWGからの参加メンバー概ね確定  JBA  仮想通貨部門定例会議は12月11日で確定。テーマはガイドラインの説明と考えているが決まっているわけではない。VCGTFからも参加方向で調整    agenda5 Security WG  TRの方は年内にコメント処理を完了予定  agenda6 Tax-Pre WG  進捗なし  agenda7 事務局移行とファインディングスキーム  金融機関により必要書類が異なるため、まずは金融機関を確定した。今後、その金融機関に出向き必要書類を確認する。  agenda8 Inventories  JVCEAからリエゾン依頼あり。VCGTFからの参加メンバー概ね確定 JBAとのリエゾン関係について解決した。 下記文書についてはあまり詳しいことは記載されておらず、事務ガイドライン的な話であるため、VCGTFとしてコメントすることは無いと思われるので、有識者に相談する。https://www.amt-law.com/professionals/profile/KWK  agenda9 New WG Creation  WGのチャーター作る予定 交換業に関する研究会で10月のFATF勧告を受けて、急にウォレットに対して規制が入る可能性があるということで、コミュニティでハレーションが起きている アメリカやイギリスでやっているのはカストディアンウォレットの話。鍵管理を事業者でやっているケースとして規律を入れるという話で、パブリックノードに対してKYCかけるという話ではなさそう 日本語でウォレットの定義をすべき JDDでやってたモナコインの追跡の件にしては、10トランザクションのうち8トランザクションはElectramから来ていることがわかり、Electramのログが取れれば追える。パブリックノードに対してもログ記録ぐらいはしたほうが良いと思う 政府には、アメリカ、ヨーロッパの事例のようにレギュレートするならこの範囲という枠で事例を出せると説得力があるはず  agenda10 Discussion time  なし  agenda11 Next Meeting  11月30日、デロイトトーマツで開催 TaxWGはやり方を考える必要があるため12月以降に開催  "
},
{
	"uri": "/minutes/31_20181102/",
	"title": "第31回議事録",
	"tags": [],
	"description": "",
	"content": " 概要  2018/11/02 8:00-9:30 参加者：楠、佐藤、川端、曾川、須賀、荻生、肥後，岡本、菅原、松尾、上原  agenda  Agenda Bashing, Note Taker Tasks \u0026amp; Issues Status update Security WG Item 事務局移行とファインディングスキーム Inventory New WG Creation Discussion time Tasks and To-Dos AOB / Housekeeping  議事サマリ agenda1 Agenda Bashing, Note Taker  意見なし  agenda2 Tasks \u0026amp; Issues  承認  agenda3 Status update  BoT  報告なし  リエゾン、関連団体進捗  金融庁  勉強会に出席。ICO、クラウドファンディングについて検討    agenda4 SecWG  ドキュメントをFISCの安全対策基準と突き合わせている。進捗は7割、8割。 FISCの安全対策基準にはあまり触れられていないが、マッピングできるところはマッピング済みのステータスとし、FISCの安全対策基準からそのまま反映できるところは反映し、不要なものはカットするという方法で作業する。 SecWGのドキュメントを引き続きセキュリティワーキンググループで検討するか、ISO TC307 WG2/JWG4の国内委員会で検討するか悩みどころではあるが、効率化を考えるとまとまって検討できるようプロジェクト化するのがよいと思われる。  agenda5 事務局移行とファインディングスキーム  事務局を立命館大学に移行できるかを上原先生が立命館大学の事務局に確認されたところ、受け入れは可能であり、運営についても立命館大学の支援が可能とのこと。但し、正式な受け入れは2019年以降となる見込みであるため、年内にまずは任意団体として登録する。 口座名義は立命館大学で開設可能。資金は各企業から集める。  agenda6 Inventories  なし  agenda7 New WG Creation  月曜夕方アカウンティングの準備会。クリプタクトの人が来られて、キックオフ。 1-2ヵ月で起動に乗せられるように進めたい。  agenda8 Discussion time  モナコインの怪しい動きの追跡を試み中。数億円の現金が盗まれた時は警察官１４万人が投入された。捜査に関わった人件費と比較した場合、仮想通貨はシステムで追跡でき、そういった費用が軽減されるというメリットがある 税と会計について検討が必要。どちらかというと会計の方が難しそうである。  agenda9 Task and To-Dos  JCBAに打診 ワーキンググループメンバー増強（FISC基準有識者追加） Virtual Currency Governance Task Force 運営費用の収集 アカウンティングワーキンググループを11月にもう一回開催  agenda10 AOB  なし  agenda11 Next Meeting  11\u0026frasl;16 @丸ビル  "
},
{
	"uri": "/news/20181003/",
	"title": "「仮想通貨交換所のセキュリティ対策についての考え方」について、パブリックコメントを開始しました",
	"tags": [],
	"description": "",
	"content": "本タスクフォース Security Working Groupにて検討を進めて参りました、「仮想通貨交換所のセキュリティ対策についての考え方」について、パブリックドラフトを公開いたしました。\n"
},
{
	"uri": "/minutes/26_20180907/",
	"title": "第26回議事録",
	"tags": [],
	"description": "",
	"content": " 概要  2018/09/07 8:00-9:30 参加者：楠，上原，佐藤，鈴木，樋田，中島，須賀，松尾，島岡，川端  agenda  Agenda Bashing, Note Taker Tasks \u0026amp; Issues Status update Security WG Item Inventory Discussion time AOB / Housekeeping Tasks and To-Dos  議事サマリ agenda1 Agenda Bashing, Note Taker  なし  agenda2 Tasks \u0026amp; Issues  なし  agenda3 ステータスupdate  BoT  立命館でこの会を引き継ぐ話がやっとまとまった。時間的に余裕がないので、任意団体で作る。お財布の管理は立命館で実施する。 ややゆっくりめに進んでいる。  リエゾン、関連団体進捗  8月下旬にAPrIGFのミーティングでマルチステークホルダーとテクニカルコミュニティのEngagementに関するセッションに登壇してきた．  うまくいってる事例として本TFを紹介した  FinSumのタイミングで仮想通貨ラウンドテーブルを金融庁が企画されている。本会の話もしたい。   agenda4 SecWG  議論  ISOのドキュメントを再構成中。スケジュール感、コメントの粒度について相談したい  添付ファイルに変更点を全部書いて、それをつければ問題ないのではないか コメントの締め切りは9月中旬。  日本語版のドキュメントをいろいろ作業中．修正がだいぶ入っている。  完成ももう少し。一部まだ手直しが必要そう。 並行してTR版へのコメントを出さないといけない。Fixしてコメントを出さないと行けない箇所を決めて、そこを英訳する。  TerminologyのI-Dを作成しているがこちらは保留中。  WG1のコメントの締切も18なので、間に合えばコメントを出したい  GoogleDriveのドキュメントを見て頂いてコメントもらう  過去の作業履歴が見えてしまう、SuggestOnlyでドキュメントを再作成して載せてコメントもらうという方向がよいのでは？ 異議なし    agenda5 inventory  outreach  robots.txtを削除した。  Guest Invitation  今のタイミングでは呼びにくい。ロジ周りの話が多いし、SecWGもドキュメントの詰めの話が多い。 改めて呼ぶのは、できあがったあとのメンテナンスに入ってから 早い時間帯ではなく，夕方の時間帯にするなど工夫が必要。 レビュー期間に入ってからイベントを企画する。  新WG  会社で研究目的で通貨購入した場合，会計上の問題はあるか。数人に聞いて回っていたら、みんな悩んでいる。 研究で買うのだが、買った証拠はチェーン上にあるが、領収書がでる訳ではない。鍵の所有者とか。 経理とか財務，法務に説明しておく必要があるが，どこのポイントに気をつけるべきか。 などについて知見を集めたドキュメントを作成したい 議論  税務と会計は別なので、そこは分けて考えたほうがよさそう。 興味ある人は居そう。呼べる。 税務大学校みたいな、国税系で自由に動けそうな人を呼ぶといいのではないか。 ぜひそういうWGをSecWGの次に作っていく方向で検討したい．    agenda6 Discussion  本会の名称  Crypto Assets、Custodianなどを入れるか 当初テクニカルな話以外もするという意味も込めてGovernanceという言葉を入れたが、現状を反映する必要あり。 Governanceを入れても違和感はない．秩序が保たれるという語用。Internet Governanceでも統治みたいな話ではない。 セキュリティという言葉を入れたときにどういう捉え方をされるのか？テクニカルからマネジメントまで連想される範囲は広い。全方位ですと言っちゃう方が説明はしやすい。 日本語名は、わかることが大事なのでべたな表現でよいのではないか 日本語名をつけるとそちらが参照されそう。ガバナンス検討会とかにしておく方が、当人たちの意思が取り違えられなくて良いかも。  ガバナンスの中にセキュリティがあり、会計WGがあり、のように。   イベントが準備できてない問題  JCBAの月例の勉強会などはどうか。 直近のインターネット系のイベントにセッションを出すのはどうか 結論  InternetWeek， ScalingBitcoinは枠を取りに行く． JCBAなどにもお声がけする方向で．    "
},
{
	"uri": "/minutes/25_20180824/",
	"title": "第25回議事録",
	"tags": [],
	"description": "",
	"content": " 概要  2018/08/24 8:00-9:30 参加者：楠，佐藤、鈴木，肥後、樋田，島岡、林、崎村、川畑，須賀，松尾  agenda  Agenda Bashing, Note Taker 過去議事録の確認・承認 Status update Security WG Item Inventory Discussion time AOB / Housekeeping Tasks and To-Dos  議事サマリ agenda1 Agenda Bashing, Note Taker  なし  agenda2 過去議事録の確認・承認  なし  agenda3 ステータスupdate  BoT  なし  リエゾン、関連団体進捗  なし   agenda4 SecWG  議題  face2faceミーティングを2回実施した 日本語のドキュメントを更新中  ウォレットやフォークの話。操作員と管理者というのはISO27000シリーズで出てくるオペレータ，アドミニストレータを定義しようとしている 大きく変更したのは9章「管理策の留意点」．一度翻訳するときに構成を変えたけど，もう一度再考．9.2以降のところはリスク評価の話を意識したものとなっている．アクセス制御などをこれまでの議論を整理したものを入れてる   結論  タスク  海外のネットワーキング。アタックリストを作って、アプローチの仕方を考える TC307の10月会合で日本委員会でコメントを出す   議論  スケジュールとマイルストーンの更新はあるか？  8月末に日本語アルファ版出したい．I-Dの更新はまだ． 10月のデッドラインを死守したい。TC307に出したワーキングドラフトから9,10月の段階で新しく更新が発生したとなると、10月のTC307に間に合うように一度英語版を更新した方が良い。  TC307の最新版  差分は、307の最終版を見る必要がある 307メンバーは見れるはず．このメンバーも見れるように手続き済み。  JapanNationalBodyからコメントを出す場合に新団体とリエゾンを結んで、リエゾンに対してコメントください、はOK？  新団体とちゃんとリエゾンを結ぶ場合に、グローバルでエントリの登録をして、そこから取って中で対応できる人がいるべきだが、今はいない？ 対応できる人は事務局内ではいないと思う  タスクの確認  TC307に頭出しする必要がある。通す必要まではない。 10月会合で日本委員会でコメントを出す  今後のマイルストーン  WG2の正式な発足 10月会議にだすコメントをまとめる(dueは9/1*日か) カットオフがあるので、閉じてない時に、I-Dをupdateする。2本。(10/21までに出したい。) IETFでBoFやるか。場所はバンコク(行く人次第) 307ダブリンが5月  ここではTRの本物が出る予定   逆算すると、エディタからコメント募集でTechnicalReportを出す時期は？  TRは、CD相当なので＝8週間バロット。2月末。 TRの悪いところは、一発勝負。それでマチュリティがないと終わってしまう  その時は、出し直すのは可能？ レポートなのでアリではあるが、またかよ、となる。でもTRならフェイルするのはあんまり聞いたことない。単なるレポートなので。   この辺りを含めて、お披露目感をどうやって出していくか  お披露目の前に、欧米など、主要と握っておくのが重要。TC307にステークホルダーが出てきてないと。。 スケーリングビットコインは重要かも。何かをするか、というよりは、参加者に知らせる、受け付けるよ、ということを知ってもらえるとベスト。 acknowledgementに載せると迫力がでる  アメリカでSROができたという話だったが、欧州ではあまり聞かない  bitFlyer USはいるけどあまり大きいところは入ってない geminiとbitstamp入っているが、coinbase入ってない coinbaseが入ってないと迫力ない 取引所は、日本ほどまとまってない。SROもできているが、ICO絡みだったり。取引所の集まりは少ない 交換業がない。bitlicenceは何社とったか？  5-6社  団体に入ってなくても、coinbaseくらいは、メジャーところを数社引き込めると良い 以前きてもらったbitgo。取引所が顧客なので、レコメンドしてもらえると、取引所に広がる可能性がある coinbaseとbitgoをまずはターゲットに。 海外とのネットワークをしっかり作っていくことが重要。  digital asset custodianの話なので、海外だとbitgo  海外でカストディの主要なところは？  xapo(ザポ) bitcoinの初期から。ウォレットサービスをやっているが、カストディアンとしては、でかい  walletサービスの大手は？  blockchain.infoは引き続きでかいが、新しいところが出てきている   アタックリストを作って、アプローチの仕方を考えるというのをやっていく   agenda5 inventory  トピック  outreach  robots.txtがgoogleボットを弾いているよう。直さないと  事務局  ドメイン取得  ドメインはお金がかかり始めるので議論したい。vcgtfって読めない 名前変えるとしたら、秋が最後のタイミングでは。  サポートのMLを英語でgoogle groupsで作る。これのstatusを知りたい  groupsは立てたが、公開か、などポリシーを決めてない。英語版ページで広報をしないといけない コミュニティはしっかり作りたい。英語で議論する人たちが入ってくれる場    議論  コミュニティ  コミュニティはしっかり作りたい。英語で議論する人たちが入ってくれる場 レポジトリは公開している？そこでの議論は？  issueは立てられるが、議論はツライ。     agenda6 Discussion  WGの実態に合わせた見直し  (資料を用いて説明)論点は2点  変えなきゃいけないと思いますか 営利の点はとても難しいので議論にあげて良いですか  利益をあげる、というのは話が飛びすぎ。一方、少なくとも今の手弁当を会計がある形を考えないと活動が難しくなる。 Certification bodyはどんな人？  例えばJIPDEC。Certification body はauditorが出してきたものをレビューしてOKだったらcertificationを出す。Accreditation body はCertification body を認定する。 AccreditationとCertificationが分かれてないと、revokeできない。抜けない剣は怖くない。Pマークはずっと批判されてきた。24年間revokeなかった 認定事業者団体が1つだとすると、そこがAccreditation body。その下にいくつかCertification body がいて、そこが認定したところがまずいことやったら、Certification body が取り消す。取り消さないなら、Accreditation body が、Certification body に対するAccreditationを取り消す。ISMSも3階層となっている。  全然違うモデルとして、UKのOpenbanking  これは行政とやっているものだからより親和性があるかもしれないが、日本でいう公正取引委員会に言われて9社が集まってお金を出し合って事業者団体を作った。そこが国際標準(OpenIDFoundationが作ったもの)を採用した 認定基準を作ってその標準に則っていると認定されれば証明書を発行し、レジストリに載せる。レジストリに乗ってないと取引できない。そういうトラストフレームワーク。なので、OpenBanking自体が変なことやると一蓮托生になる。  ここの場はルールメイキングだろうか。  我々には現状レジティマシーがない。もともとは、本来やる人たちがいるはずのところが手薄だったので、とりあえず体制ができるまでは議論の土台を作りましょう。思ったよりもその状況が長引いてしまって、どうするよ、となっている。 認定事業者団体はさすがに、秋口に向けてできてくると思うが、我々の活動は、国際ハーモナイズにしても、別のレイヤーのところに入り込んでいくところ、だと思っている。そこの役割はいるんだろう。しかし、日本人だけの役割ではなくなって行かなければならない。 FISCの基準はあるが、当然それぞれの銀行ではISMSとか回している。それの仮想通貨版みたいなものがISOなりで議論がされていく、そこの議論のコアの部分を作って行こうとしている。 ルールは重層的になっているものだから、認定自主規制団体の自主規制ルール、ISOのIS、FATFとルールメイカーが色々いるポートフォリオの中で、どういう立ち位置があるのか、をしっかり整理をする必要があるのと、どういうキーステークホルダーがいてinvolveしないといけないのか、というところが論点。 フェーズを切って、まずダブリンまで駆け抜ける、という話と、その後も含めて永続的に、というのは話はだいぶん違っていて、当面のところ、当座の活動の資金をハンドリングできるリーガルエンティティは必要だと思うが、正直団体が増えていく中でのone of themになるのは望ましくない。 まだルールメイカーというほどのレディティマシーはなくて、一番先に走って具体的な検討がされている、ということと、日本ローカルでなくISOとか外部のコミュニティに対してサブミットしていく力があるというところが、省庁、事業者からみた我々のレジティマシーであり、現状それ以上ではない。そこをどういう方向に発展させていくのかは、すごく考えないといけない。  ストラクチャ、名前  こういう活動をしているbodyとして、outreach可能な体制にする必要がある。名前を変える最後のチャンス？ Virtual currencyよりは、crypto asset、読めるものが良い。 確かに、allianceぽくはある。    "
},
{
	"uri": "/minutes/19_20180629/",
	"title": "第19回議事録",
	"tags": [],
	"description": "",
	"content": " 概要  2018/06/29 8:00-9:30 参加者：楠，林，佐藤、荻生、肥後、中島、須賀、樋田、鈴木、杉井、上原，松尾  agenda  Agenda Bashing, Note Taker 過去議事録の確認・承認 Status update Security WG Item Multi Stakeholder Process and Trust Framework Discussion time AOB / Housekeeping Tasks and To-Dos  議事サマリ agenda1 Agenda Bashing, Note Taker  なし  agenda2 過去議事録の確認・承認  第16回承認  agenda3 ステータスupdate  BoT  会のホストについては後ほど  リエゾン、関連団体進捗  新団体  会長と会合の予定がある この会は新団体のワーキンググループではなく、独立した立場でこういったものをまとめて、I-Dで公開するのと、TC307のドキュメントとして持っていくことを当面のゴールしているということを説明する予定  金融庁参事官  TC307状況の説明が主題 成果物の現在の状態を見せても良いか (異議なし)  JWG4については、進捗なし JBA  肥後が代表理事に。杉井も新たに理事に。加納は理事に。    agenda4 SecWG  議題  WGを火曜と昨日に開催 Internet Draftは、目次時点で公開したい。おおよそFixした． terminology。こちらもI-Dで来週ポストする。何を載せるか、の議論をした。  結論  目次  8章は3階層まで、9章は2階層までの公表とする。 ページへの掲載まで含めて一任する。  publishしたI-Dをwebに随時掲載するか  公表するところまで一任   議論  terminologyは別のドラフトに切り出した。  7/2までにI-Dとして01verとして投稿する。前回00ver、今回を01verとする。 RFC4949 Internet security glossaryなどから引用もしつつ、ある程度埋めれたら7/2に投稿したい。  TFに支援や協力を求めるところはあるか  少しでも手伝っても良いよ、と言う方は参加していただきたい。基本はWGで進める．  publishしたI-Dをwebに随時掲載するのかどうか  公表するところまで一任    agenda5 Multi Stakeholder Process and Trust Framework  議題  本日は頭出しのみ リエゾンしている団体と役割を分担するのか、我々として、自分たちの立ち位置や役割を整理するプロセスは何かしら必要だと考えている。  一部の人では、それをトラストフレームワークという概念で捉えていた。 枠組み・仕組みの議論が今後必要だろうと思っている。   議論・質疑  参考資料1  ポリシーを作る人、運用する人、監査する人を分けて、やらなきゃいけないことを団体組織間で共有する。 ポンチ絵(参考資料)のように，認定自主規制団体との関係や標準化団体との関係、当局の関係をモデル化して、次回以降議論するということか？ その通り。    agenda6 Discussion  立命館への移動について  移動するものは何で、どういう形で移動するか。  お財布(会計)、文書、が移動できれば実務上は良いが、手続き上の話がある。 移動なのか、立命館側にゼロから発生するのか、そのコンセンサスを得ておかないと、立命館側に渡せないという課題感がある 名前もそう。OO研究会でないといけない、など大学で受け入れるにあたりのクライテリアはあるか  形態  管理してくれる部署と詰めている。参考になるのは，立命館大学HPの研究機構の下に、コンソーシアムという名前で、複数あるが、そういう形態をとるのか、もっとゆるい形が良いのか。 任意団体だと今とあまり変わらない。かつ、会社から寄付やJoinの説明が難しいケースがあるのではないか？  研究コンソーシアムという名前にすると、お金を管理してくれる。  お金は払いやすい、と思った反面、コンソーシアムということは会員企業という形で、会社名で名を連ねていくことになるのか  そう。だが名を連ねるやり方は、コンソによって違う。お金払った人、の場合も、お金によってランクづけしてたり、もあるみたい。   議論ではコンソーシアムが良いのではないか、となっているが、その場合、どういう準備・事務作業が必要か？  担当部署に聞いている。  立命館のコンソーシアムとして進めていくということで異議はないか  異議なし。その方向で進める。   TFメンバー  Facebook経由で募った．現在17名 キーパーソンについては個別にリマインドする。  7月以降の活動をどうするか\n 我々のアウトプットは「基準」なのか？  FISCでは実際の監査やチェックの体制はどうなっているか、を参考にできるのでは？ FISCのガイドラインと比べると、我々が準備している文章は、コンセプトとかoverviewしか入っていないので、具体的な監査項目に落ちて行かないと思う 証券業が一番近いリファー対象になると思うが、おそらく各証券会社が監査法人等に依頼して、自己監査・自己宣言していく、というレイヤーと、プラスアルファ、認定自主規制団体である日証協がその通りやっているか、というのを監査権を持って実施する、の2段階がある。  立ち入り検査も含めて、認定自主規制団体が指名され、そこがそういう権限を持っていくのが、あるべき姿だと思っている。   どこまでやるか\n 標準化活動の一環として要件の整理を行なっているが、指差し確認レベルまで文章をブレイクダウンするところまでの意思はない、と思っている。 我々が出したいくつかの紙を元に、新団体にて監査項目にブレイクダウンできるのかというとハードルはそうとう高いと思われる 要件出し、まで。基準づくりは他でやるべきかな。新団体など。基準づくりとなると、今回のメンバーとメンバーも違ってくるのでは。このメンバーでこのまま基準作りは難しいんじゃないかな、と思う。 新団体の体制作りを待っていたら基準づくりは後回しになってしまって進まないよね、となるのであれば、最終的には、別所でやるべきだが、プレとして先出しとしてやっても良い。  本会の活動内容の紹介\n プレゼンテーションデッキを共有して、皆さんが講演する時などに紹介できるようにしていく、とか地道な活動は色々あると思うが 紹介をすると必ず「これってどこまでやるつもりなの？」と聞かれることになる。  自分たちの立ち位置の整理\n ドキュメントを出したとしても結局それが、規制を作る人にきちんとリファーして使ってもらわないと、頑張っているのが水の泡。 自分たちは規制を作るわけではないが、規制の前段階のドキュメントを作っている。実質的にこれを参照しないわけにはいかないよね、という立場にできると良い。 この先の作業やってくれるの、と聞かれた時に、どう答えるのか。 ステークホルダーの整理とセットで考えるべき  現在の認識(ここまでの議論)のまとめ\n FISCと平仄を合わせる、となればFISCとも連携して行かないといけないし、新団体も、どこかのタイミングで、認定自主規制団体としての監査の内容を作っていく委員会を立ち上げざるを得ない。そういった時に、リファーしてもらうのと同時に、このメンバーからも適任がいたら紹介をする、あるいは、この会自体は、独立した存在として、大学の研究会として存続し、色々なコンセプトのドキュメントを発信していき、それをブレイクダウンしていくところというのは、監査実務にも精通した方々や、事業者でそれをビジネスをしていこう方々に入って頂く形でそれを作る。それがFISCの中にできるのか、認定団体にできるのか、別の形でできるのか、は依然として宙ぶらりんになっていて、それは業界団体も金融庁も考えて行かなくては行かない、という認識で現在は良いか。 規範にフォーカスしてきた。日本だけで通用するものではなく、国際コンセンサスに近い形でレビューをしてもらえるようにしていこう、ということで、I-Dとして出す、TC307のドキュメントとして出す、という判断をしているし、これだけでも、まだ作業としてはたくさん残っているし、粛々と進めていく。 それがあっても監査できないですよ、というのはその通りだけれども、だからこれをやる意味ないとはならない。 残りの作業を誰が担っていくのか、はここで結論の出る話ではないが、おそらく、必要としている人は金融当局も含めて色々あるのだから、然るべきステークホルダーを集めてその中に我々も先に議論していたものとして入るかもしれない。 この会のミッションとして、コンセプトのドキュメントを国際的な文書として発行していく、という機能を持ちつつ、協力を求められたら、会として、メンバーをご紹介などで関与をしていく。というのはコンセンサスにできる  監査実務は、監査法人、会計事務所が受け持つことになると思う。そういう話は出ているか\n 会計基準については、会計基準を4大監査法人で話す場があり、そこで決まっていく。一方で、システム監査については、そういう集まりがはっきりあるかというと、公認会計士協会の中で、そういう分野はあるが、合議をしているかは定かではない。 会計基準は合議しているが、システム監査の基準を合議で決めているか、は定かではない  実態判断\n KYC/AMLの話とセットで、結局のところ、規範を守っているか、ではなく、警察も金融庁も見ているのは、それで事故が起こっているか起こってないのか、を見る。よく実態判断という言い方をするが、その実態判断と規範がどのくらい整合が取れているのか、というフィードバックの仕組みは得ていく必要があって、それは、過去の事件から学ぶ、というところと、実務に携わっている人のレビューを入れていく、というところで担保して行かないといけないのだろうと思う 改めて、欲しいのは、CC事件もMtgox事件も何であったか、未だに明らかにされていない。これは、両方の事件とも今後犯人が捕まるとも考えにくいので、今のまま捜査情報だからといって全部秘密にされてはどうにもならない。それではPDCA回らないけど、いいの？、というのは言って行かないと  金融庁、FISC、認定団体と一回がっつり話をする\n 登録仮想通貨交換所の現場のエンジニアでこの活動に入ってくれる人をリクルーティングするところもクリアして行かないと。  金融庁が直接オブザーバーとして入ってくるような場を、我々は目指したいんだっけ\n そこはむしろ認定自主規制団体にホストしてもらう方が(適切ではないか)。我々がここに形式的に呼びにいくよりは、ちゃんとシステム部会を作ってください、と。そこに我々からセキュリティの専門家は呼べます。新団体で事業者はお願いします、と。そこに金融庁来てください、という方が、お互い色々やりやすいのではないか。 ただし、その場は、現状のここのように、ざっくばらんではなく、もうちょっとピリピリした場になる可能性がある．  引き続き議論を続けていく\n   "
},
{
	"uri": "/minutes/18_20180622/",
	"title": "第18回議事録",
	"tags": [],
	"description": "",
	"content": " 概要  2018/06/22 8:00-9:30 参加者：松尾、楠，林，島岡、佐藤、曾川、荻生、肥後、中島, 須賀，樋田，岩下，上原，崎村  agenda  Agenda Bashing, Note Taker 過去議事録の確認・承認 Status update TF Site Publish plan Security WG Item TF Charter and WG Charter Discussion time AOB / Housekeeping Tasks and To-Dos  議事サマリ agenda1 Agenda Bashing, Note Taker  意見なし  agenda2 過去議事録の確認・承認  第16回承認  agenda3 ステータスupdate  TF進捗：なし WG進捗：メインagendaにて リエゾン、関連団体：  新団体  TC307でテクニカルドキュメントを作る話があるので、新団体でテクニカルドキュメントを作るのであれば、連携して実施しましょうという話をした 理事会でテクニカルドキュメントを作る活動が承認された、と聞いている  JWG4のCall for Experts がいつ行われるかわからない  個社で入るのか、それとも業界団体で入るのかというところで議論中  FISC理事と懇談。  TFのWebサイトが出来上がったので議事録を見てほしい、FISCとのリエゾンについて言及。すぐ入るという話ではないが中身を見てもらっている。    agenda4. TF Site Publish plan  議案  進捗共有。privacy noticeが議事録で明確な承認の記載がなかったので念の為Google analyticsを一旦 取り下げた  議論  Google analyticsは入れる、で良い。  privacy noticeは、日本語として微妙な箇所があるので修正する。  更新体制の変更  githubにプッシュすると自動的に更新されるように設定変更    agenda5 secWG  議案  進捗：月曜に会議を実施した。ドラフト01 の議論  8章以降の議論をしていた． 対策を書こうとしていたが，リスクと管理策を別々に記載するほうがよいと判断．ひとつずつ書くと冗長なものも出てくる。分けたほうがマッピングがしやすいのではないか。 8章で交換所のリスクを書いて、9章で管理策を書いていく。 10章に今後の課題 という形で、ドキュメントの整理中。   議論  8章、9章のサブセクションのタイトル  秘密鍵のリスク、バックエンドのリスク、フロントエンドのリスクに分けようか、となったが、タイトルだけ見たときにモデルの図が理解されてないとバックエンド/フロントエンドなどの表現がわかりづらい  このドキュメントの目次案を先に公開したい。  サブセクションの目次がわかりづらい、誤解を招く。ので、サブセクション部分は、一部保留にして、主な章の目次だけ出したい 5章についてはレベル3ぐらいまで出す。 8,9章はレベル2までは出したい。 異議なし  TechnicalReportの材料はいつまでに欲しいか  おそらく7月下旬。英訳しないといけない。 TRでどこの部分が必要、というリクエストがあれば優先順位つけられる。章ごとの重み付けをもらえるとありがたい  最初に日本語版が上がる→IDのサブミット→TRに上げる  異議なし  ターミノロジーは、7/14までに用意し、前回公開のものから参照リンクを貼る。  SecWGのメンバーは少なくともacknowlegmentには入っていただくが、co-authorを募集  crypto currencyを1ワードにするかどうか。  wikipediaにも載っているので、1ワードで。 ちなみにcrypto assetは2ワード。母音が重なるからか。    agenda7 ディスカッション  7月以降継続するかどうか  前回出た中で有力なのは、上原先生のところで研究会として器を置かせてもらって、企業で寄付できる形にするという案。  BoTの先生に預けて、練っていただく。  毎週タスクフォースをやる必要があるのか。WGをメインでやって、TFを頻度減らす、という提案もあった  隔週くらいか 異議なし    agenda6 TF Charter and WG Charter  議案  WGチャーターは、WG内で精査し、チェアで決めれるので。TFチャーターだけ決められるとベスト。  議論  リエゾンのリストはなくす。 マイルストーンは7月までに。 ステークホルダーから独立した立場で技術要件をまとめる、というところに活動を絞って、規制当局との話し合いの場をホストするなどをフォーカスから外す  現状を反映することが一番大事 求められたらそのときにやるかどうかを判断する  決まったマイルストーンは書くべき  IETFへのサブミット TRへのコミット  Scopeの「基準」  基準、ガイドラインという言葉は結構強い 安全対策も強い言葉だと思う 仮想通貨を安全に取り扱う上で考慮すべき点、など  以下、議論しながら内容を精査   agenda7 AOB  なし  agenda8 TaskとToDo  なし  "
},
{
	"uri": "/minutes/17_20180615/",
	"title": "第17回議事録",
	"tags": [],
	"description": "",
	"content": " 概要  2018/06/15 8:00-9:10 参加者：楠、樋田，佐藤，島岡，須賀, 中島，曾川，荻生，肥後, 上原  agenda  Agenda Bashing, Note Taker 過去議事録の確認・承認 Status update TF Site Publish plan Security WG Item AOB / Housekeeping Tasks and To-Dos  議事サマリ agenda1 Agenda Bashing, Note Taker  意見なし  agenda2 過去議事録の確認・承認  #15は異議なし  agenda3 ステータスupdate  TF進捗：なし WG進捗：メインagendaにて リエゾン進捗：なし  agenda4. Site Publish Plan  議案  前回、議事録について承認もらい、月曜朝に公開した。 今後Googleアナリティクスを埋め込みを行う予定  議論  広く拡散してもよい状況になった。   agenda5 secWG  議案  進捗：Draft01で皆で書き込みを行っている状況  アウトプット先は、日本の関係者が読める形態．IETFドラフトとしてポストする形態．TC307に対しインプットして頂く形態、の3つの形式で公開する予定．  3種類の性質があるが，現在はその大本となるドキュメントを作成中．  今月末にアルファ版を出す．前半は固まりつつある．後半の8章を拡充中．先週火曜にWG開催済．追加項目もたくさんあり各所作業中。 図の修正は、PPTの非修正版をGoogleドキュメントで共有済だが，来週中に修正対応予定． 来週すべて埋まっているという状況が嬉しい． 来週月曜WG開催予定．参加できる方はよろしくお願いします．   議論  IDについて．前回のTFののちWGでディスカッションして、いくつかの方面から、花見の場所取りというコメントをもらってしまった．公開するのであれば、内容をしっかり出せた方がいいというコメントももらった。 ID自体は、individualな投稿なので花見の場所取りのような意図はないが、そういう指摘もあるのでそれを受けて、前回WGでTerminologyだけを取り扱うドラフトを切り出す予定．これは7/2のCut-OFFまでに投稿を確実に行う。 TC307でもTerminologyを整理していると聞いているが、それらとの協調も必要かと思われる．   agenda6 AOB  coinhiveの件  Coinhiveの件がネットでホットになってきている。VCGTFの位置付けがまだはっきりしないことと、安対基準は今後各方面ともやりとりしていかなきゃ、というのがあるので、VCGTFでの意見表明は正直難しい、と考えている。 JBAやBCCC他各団体で意見表明の予定はあるか？  JBAでは現状この議論は行われていない  JBAなどに出動してもらった方が良いと考えたのは、採掘という行為そのものは違法な行為ではない、というメッセージと、採掘が分散するという系の安定をより高める行為なので推奨されるべき行為である、というポジショントークがどこかに必要だと思う。 情報法制研究会ではどう？  情報法制研究会の方では、一部でこれは何かせねばならないという空気にはなっているが、全体としては、この件詳しい専門家がいるわけではないので、動きはすこし鈍いと思う。  採掘が一般的に仮想通貨にとって必要な作業である、というところは同意をしているが、それが悪いことに加担をしていないかどうか、というのはケースバイケースではないかという心配をしている。  みんな、採掘とはお金をもらえるからよく分かんない計算をしているというだけになっているが、実際には台帳を確定させているという行為＝言ってみれば情報処理である。情報処理の一翼を担っているということは、その行われている情報処理の内容に対して、責任を法的に問われると思う。 その時に、MONEROは匿名通貨であり、いろんな種類の取引があるわけだけれど，違法行為も含めた情報処理に加担している意識があるのかどうか、が気になっている。  利用者のブラウザを間借りしている行為よりも、マイニングしている情報処理の内容に対して責任を持つ、という意識を持っている人が少ないんじゃないか、というのが1つの懸念。  もう一つ、Nicehashでの問題。昨日のビットコインゴールドの問題で出てきているが、nicehashの場合は、悪意を持ってブロックチェーンを書き換える目的で計算能力が利用されうる、かつ、オークションで対価も受け取っている、という世界において、Re-Orgに悪用されたハッシュパワーを提供した人は、刑法上の幇助犯が成立するのではないか、という気がしているが、この辺りどのくらい議論されているのか。  採掘という行為を大事なことだと認めるためには、本来の仮想通貨のブロックの確定に必要な採掘を行うことは良いことである、というのは言える気がするが、そこには情報処理に加担していることの責任が生じている、ということを含めて言っていく必要があるのかないか、が気になっている。 今のままだと、とにかく採掘することはアウト、という話になりかねないので、そこに対してどっかで一本矢をさささないと議論が変な方向に行ってしまうな、と思っている  TFの7月以降  法人で、お金を管理できるところに活動を移管したい 事業者以外も入っている団体であること、など要件をしっかり出しながらも具体的にコンタクトを始めていくのが良い 予算感としては、年間30－50万くらいは持っておく必要あり．  現状はgithub維持費が2万/月程度  大学でも寄付の受け入れもあるので，その可能性はあり．Glocom，慶應，東大など。  ただ、大学でやろうと思うと3ヶ月は準備にかかるだろう、というのは覚悟しないと どこかの組織に依存するではなく、BoTのいる大学で受け入れています、というのが良いのでは。 一般社団法人を立てるよりはオーバーヘッドが少ない。 アカデミアの独立性のあるところで、多少のオーバーヘッドを認めて、今後の受け入れ先を見つけていく、というのが良いだろうというのが、今回のコンセンサス。   TFの7月以降の開催頻度  組織の建て付けができれば、TFの頻度は、2週間や１ヶ月単位でよいのではないか？WGの開催頻度をあげていくほうが加速していくのではないか？ (異議なし)  外への打ち出しをどうするか  プレスを打つのか、イベント・シンポジウムをやるのか、意見収集の機会を機会を設けるか、など メディアへの打ち出しもある？記者会見ではなくても良いがメディアを呼んでとか。 技術的な内容の打ち出しであれば、6末以降随時できるが、プレス向けに出していくとなると、金融庁との関係、新団体の関係、ポリティカルな仕切りを整理しないといけない。  それを外向けに言うことは、(会の、議論の)オプションを減らしていくことになる。  煩わしい物を取っ払うのであれば、純粋に技術的な検討でした、ということで発表するのは一つ。ただ、どういう落とし所を考えているか聞かれることになりそう 6月末の目標の文書は派手に打ち出しは行わずに，外にだしながら勉強会チックにやって行って、どのタイミングで大きく打ち出すか、は少し時間をかけて考えた方が良い。  TFメンバーのweb掲載について  SecWGはメンバー確定してWebに載せている．TFメンバーは載せていない状況  1回でも参加したら載せる、というのは議事録に残っているので、それは一つの基準ではあるが、とにかく決めたい。  イベントのようなものを一つ立てて、そこへの参加をオプトインとして、意思を確認するのはどうか。 (異議なし)   "
},
{
	"uri": "/minutes/16_20180608/",
	"title": "第16回議事録",
	"tags": [],
	"description": "",
	"content": " 概要  2018/06/08 8:00-9:10 参加者：楠，佐藤，肥後，杉井，樋田，須賀, 上竹原, 荻生、林，岩下, 崎村，松尾，上原，中島  agenda  Agenda Bashing, Note Taker 過去議事録の確認・承認 Status update TF Site Publish plan Security WG Item AOB / Housekeeping Tasks and To-Dos  議事サマリ agenda1 Agenda Bashing, Note Taker  意見なし  agenda2 過去議事録の確認・承認  #14は異議なし  agenda3 ステータスupdate  TF進捗：なし WG進捗：メインagendaにて リエゾン進捗：  今日TC307があり、ロンドン会議の進捗を共有する。日本からの提案で、Virtual Asset castodianの報告もする。 一点、このグループの公表が近いことを踏まえた際に、TC307がここでのアウトプットを下書きにしながら進めます、を報告するか。であれば、この会の紹介もできる 議論  出していく方が良い。TC307に言わずに世の中に先に出ることのリスクもあるので。なる早で、この取り組みも共有していく    agenda4. Site Publish Plan  議案  サイト公開に向けて現状確認  結論  本日公開する。  議論  過去議事録  1,2回はサマリが未完了。 第3回から#13までを公開    agenda5 secWG  議案  進捗：6/6にWG開催  ISOのTC307のワークをやっていくとなると、ISOの管理下になりアクセスしづらいということがあるので、ITFドラフトでポストしようという提案があり、IETFのドラフト版を作って、ポストしようとなった。 5月末に中間報告として出したい、と言っていたが、6月末にISOのTechnicalReportを出す、を見込んでα版を出す。章立てはあるので、6月中旬に出したい。   結論  ID(internet draft)は本日にも公開。 用語は  日本語：仮想通貨、英語：crypto asset ISOのテクニカルレポート時には、ISOのターミノロジーに合わせたものになる   議論  英語で、crypto currency, crypto asset, virtual currencyが散らばっている。コアなタームなので、統一しておきたい  日本語は仮想通貨として、英語はG20のcrypto assetにする、とか この会のスコープは、いわゆる仮想通貨だけではないと思っている 英語表記はcrypto assetに統一したいが、ISOに出すTRについては、WG1のターミノロジーに合わせないと。そうすると、virtual assetが入ってくる可能性がある。 ISOの文書はこちらの研究会で作った資料を参考に、向こうのバージョンを作る。その時に、用語統一させてくれ、となる。2つのドキュメントがシンクロしなくても良い。  もう一点、この文書のミラーで、日本語が残ってくる。それを暗号資産とするのか、仮想通貨とするか  クリプトアセット全般に適用されることを期待しているので。暗号資産推し。 仮想通貨ではなく、暗号資産の方がこの研究会としては、適切なのでは。 ドキュメントには、注釈入れる条件で、暗号資産を使う  ドキュメント中の図の中の表記も直す必要がある。   agenda6 AOB  会計報告  githubのカンパを募る  この会の受け皿について  この2ヶ月くらい悩んでいた。今、新団体に移行できるか、というと新団体の事務局も実質立ち上がってない。一方で、SC27の文書リファーするという短期的に必要なものは、TC307のミラーを作ってそちらで対応して行こう、という方針で進めているが、TF自体のホストは白紙。逆にいうと、secWGは受け皿がない訳ではない、という認識。 受け皿の要件を整える必要がある。法人なのか、寄付を受けられるか、など。そうすると、候補となる団体が絞れてくる。 新団体は事業者の団体である、という理解。この場は、事業者とセキュリティ専門家、アカデミックなど中立的であるので、新団体とはパートナーではあるが、別の団体があった方が良い。つまり、エンティティはちゃんと分けた方がいい 事業者団体でできることは、事業者団体でやるべきだと考える FISC基準との整合の話もしておいた方が良い。大きく2つの考え方がある。  FISC基準と補完的なものになるのであれば、FISC基準をみんなが意識して進める、のが一つ。FISCとリエゾンを組んで、両方を見るメンバーが若干いれば、それで良いというのが一つ  事業者団体と話した際に、自身が標準を定めるのは独禁法に触れるのではという懸念の指摘があった。 継続議論   "
},
{
	"uri": "/minutes/15_20180601/",
	"title": "第15回議事録",
	"tags": [],
	"description": "",
	"content": " 概要  2018/06/01 8:00-9:30 参加者：楠，佐藤，肥後，杉井，樋田，中島，須賀, 上竹原, 荻生、林、岩下，崎村，松尾，上原  agenda  Agenda Bashing, Note Taker 過去議事録の確認・承認 Status update TF Site Publish plan Security WG Item AOB / Housekeeping Tasks and To-Dos  議事サマリ agenda1 Agenda Bashing, Note Taker  意見なし  agenda2 過去議事録の確認・承認  #14は異議なし  agenda3 ステータスupdate  TF進捗：なし WG進捗：メインagendaにて リエゾン進捗：  TC307事務局で打ち合わせした。各ミラーコミッティは作る、ノミネーションを始める、ということを事務局とは合意ができている。 この活動に関しても説明した。現に手が動いているグループなので、WG2、JWG1のサブ(ミラー)コミッティの母体にできないか、と言うところは事務局レベルでは問題なさそうな雰囲気であった。 ただ、実際には、来週の金曜日にいきなり素案を出すのか、といったところまでは詰まっていなく、頭出しを1回やって、それを受けて、各WGとして参加しました、と言うのが良いのかな、と考えている。  関連団体進捗：  経産省、金融庁とは具体的な話はできてない。が、Digital Asset Custodianの説明と、TC307総会の報告をするかどうか、を考えている。 新団体の方は、TC307のテクニカルレポート活動と連携することを打診し、幹部の合意は取れている。正式は理事会通ってから、となっている。が、理事会は予定より遅れている 質疑・議論  SecWGは、digital asset castodianの話とニアリーイコールで考えているが、本TFとしてはTC307の話よりも広いスコープの話をしている。 SecWGをテクニカルレポートの動きとマージした際に、本TFが受け手がなくなってしまうことを懸念している。 もともとSecWGでSC27の文書をリファーしたいという話からスタートして、この座組を作った。のでTC307傘下のWGとして活動したとしても、本TFが解散するという話ではない。    agenda4. Site Publish Plan  議案  サイト公開に向けて現状確認  結論  次回最終確認。  議論  TFmtg参加者で載っていない人がいる  acknowlegeの部分は、githubの募金ベースで掲載している 会議に一度でも参加された方は入れるべき  GoogleAnalytics  コンバージョンとかは取らない 上原研究室のプラポリをタタキとしてもらい、作成。    agenda5 secWG  議案  進捗：5/25と5/28に会議を実施  ドキュメント7章以降の構成を変えた 27002ベースで章立てして追記、を考えていたが、やっているうちに作業ボリュームが大きいと考え、7章で、全体の項目を考えてくださいね、としておいて、8章で仮想通貨特有の点を書く、で27001とのマッピングを示す形式としたい。   結論  ISOに出す前に、ID(internet draft)として出す。  議論  ドメインスペシフィックなコントロールに入る前に論点だしをペーパーとして出す。  それだと、テクニカルレポートをモスクワ会議に出すのにも合いそうだし、完了しないところは、futureWorkで次へ、になっていると良い。  先般発生した、reorgの話。51％攻撃が起こるリスクを勘案して、着金のリスクに応じて承認数を変えないといけない、みたいな話はどう扱うか  5章にリスクが書いてあって、8章にそれに対してどう考えるか、と書くのが良い。 ざっと箇条書きで書いてもらえれば追記する。  8章はアイデアまでで、書けてない。みなさんに振りたいので挙手お願いしたい。 ISOにテクニカルレポートとして出す、のは良いが、その前にIDか何かで、ITFに投げる話はまだ生きているか？  ISOに入っちゃうと、規格作成に関わっている人しか読めなくなるので その前にID(internet draft)として出す。 7月会議は14日から。7/1-14までがクローズ 翻訳の時間含めると、今月末には出さないとどうにも間に合わなさそう。意外と時間がない。 InternetDraftや、テクニカルレポートのドラフトとして、明らかに足りないものはないか視点で見たほうが良い  鍵のリスク分析は、appendixとして出してしまった方が良い。   agenda6 AOB  なし  "
},
{
	"uri": "/minutes/14_20180523/",
	"title": "第14回議事録",
	"tags": [],
	"description": "",
	"content": " 概要  2018/05/23 8:00-9:30 参加者：楠，島岡，佐藤，岩下，小宮山，杉井，樋田，和田，中島，須賀,上竹原,荻生,林，松尾，上原  agenda  Agenda Bashing, Note Taker 過去議事録の確認・承認 Status update TC307等関連動向報告議論 今後の関係者との意見交換など方針 TF Site Publish plan Security WG Item AOB / Housekeeping Tasks and To-Dos  議事サマリ agenda1 Agenda Bashing, Note Taker  意見なし  agenda2 過去議事録の確認・承認  #12, #13は異議なし  agenda3 ステータスupdate  TF進捗：なし WG進捗：メインagendaにて リエゾン、関連団体：  研究会第3回開催された。  事務局が気合して資料作成してきた。資料は公開済み 仮想通貨とブロックチェーン技術を別に議論すべきかどうか、なども議論した。 ISOのTC307の状況についてもインプットあり．昨日は中身の詰まった議論ができた。    agenda4. TC307等関連動向報告議論  共有  TC307の中で、security of digital asset custodianというセキュリティレポートを出すことが決まった。あと、TC307と、JTC1 SC27のリエゾンはもともとあったが、ジョイントワーキンググループを立ち上げることが決まった。 テクニカルレポートは、1年間のプロジェクトだが、最初のドラフトを次のモスクワ会議にスケルトンだけでも見せたい。10月22日から始まるが、それに間に合わせようとすると、7月下旬くらいに出さないといけない。 TC307のWG2か、ジョイントWG1の日本側のミラーコミッティを近日中に立ち上げることになっている。  SecWGのメンバー、少なくとも手を動かす人は、そこに入ればドキュメントが読める状態は作ろうと思う。   議論  SecWGのワークと、このテクニカルレポートは趣旨が違う可能性がある。  スコープが本TFのほうが広い。digital asset custodianにおいては、仮想通貨現物の扱いが中心になるだろう。一旦出して見てから。今は意識しすぎなくても良い。 digital asset custodianにおいて、仮想通貨の場合、交換所が兼ねている、というのが大体の仕組み。そこが分離されて、仮想通貨交換所と分かれて存在するDigital Asset Castodianはありえるのか？ 仮想通貨の世界における銀行業と証券業のようなもので、規制の仕組みも変えるべきかもしれない。 本当にカストディアンしかやってなかったら、DEXのように個人が持つ、というのができるようになる。 exchangeをやっている前提のcustodianと、やってない前提のcustodianでは、求められる機能が違う、と思う。機能自体は分かれてはいるが、後ろ側でexchangeをやらないといけないという要求のある人とは、違うセキュリティになるとは思う。 そこは国際の場で議論。2週間に1回なり1ヶ月に1回電話会議があるので。 resolutionには、practice＝実際の取引所はどんなことをやっているのか、を文書化するよ、とある。当面のpracticeとして、板を持っていたり、cryptcurrency Exchangeでこんな風にやっているよ、というのを文書化するので、結果的に今ある業態に寄り添ったドキュメントにならざるを得なくて、将来あるかもしれない、custodyで独立した業態のセキュリティの議論をそのペーパーで書く予定はない  resolutionの共有  TC307では後日共有する。ここに関係するセンテンスだけslackで共有する。 テクニカルレポートで、かつstudyを記録する、となっているのでどっちも入れてもいいし、載せられるだけの情報を載せるのが正しいと思う。できる限りスコープが合うものをここで拾っていきたい。    agenda5. 今後の関係者との意見交換など方針  議案\n 新しく何名か入って頂いた。どういう方々に入っていただくのか、関連する意見交換の方針を決めたい。そうでないと、スケジュール、agendaが決まらないと思う。 過去にも、こういう方々を呼んで話を聞きたい、というのがあったと思うので、スケジュール調整等あると思うので、話したい。  結論\n 意見交換に異議のある方はいない。誰とどういう段取りか、はリストを作成して次回以降段取りを進めていく  議論\n 一旦俎上に挙げないと議論が進まないよね、ということでagendaを提案 コインベースさんからも話してよいという話ももらっている。 TFの参加者とは別の議論？  イコールじゃない。海外の方、作業に一緒には入れない人はTF参加者としては難しい。 一方で話に来て頂いて一緒にやりましょう的なケースもあると思うし、個別対応 少なくとも誰に話を聞く必要があるのかリスト作成が必要  ウォレット  ちょっとそれるが、ウォレットという表現は危険blockchain.infoのようなサービスを想像する人と、取引所の鍵管理のbitgoのようなものを想像する人がいる。個人向けのハードウェアウォレットのようなものもあるし。 trezorみたいなウォレットが関係ないか、というと、取引所が配ることもあるかもしれないし、ログインのU2Fの認証で使うかもしれないので。    agenda6. Site Publish Plan  議案  サイト公開に向けて。  議事録の粒度が揃ってない。サマリがあるのが途中から。初回などは全文書き起こしてあるが、発言者も載っている。   結論  議事録  by name は削除，要約のみの公開  今後の議事録運用  公開用の議事録と普通の議事録を別にして作り、公開用は承認されたらそのまま公開される形になるという運用で。  TFメンバー  どこかに載せる。一度でもmtgに参加した人を載せる。  Boardはあいうえお順に プラポリタタキの資料のポインタをSlackで共有  議論  TFmtg参加者で載っていない人がいる  acknowlegeの部分は、githubの募金ベースで掲載している 会議に一度でも参加された方は入れるべき  GoogleAnalytics  コンバージョンとかは取らない 上原研究室のプラポリをタタキとしてもらい、作成。    agenda7 secWG  議案  進捗：15日にWG開催済  今月末までにドキュメント作成 脅威の整理とセキュリティ対策の考え方を作成   議論  脅威分析  鍵管理，資産データのところを整理している。  成果物のイメージ：  １．「取引所セキュリティ考え方」を公開レベルまで持っていく ２．脅威整理もまとまった文書ではないけれど，見てわかるものは作っておきたい（公開未定だが次に残しておきたい）  リファーすべきドキュメント類  APIに関しては、OpenIDのFinancialAPIの Read/Write プロファイルが、良いドキュメント。APIに限ればリファーできる 認証自体は、SP800-63-3をリファーするか？でも、抽象度が高いので、プロファイル切っていかないと使えない。 FIDOは、逆にU2F、UAFのプロトコルフローはあるのだが、多要素認証として、OPTとかFIDOとか色々ありますよ、とか、リスクベースAuthenticationでケアするところ(アカウントリカバリなど)一式揃っているものではない 認証の話であれば、SP800-63 をひかない手はない。それを引いた上で、Financial APIを参照するのが良いのでは  Write＝出コインするAPI  Write＝出コインするAPIは、すでにどこもやってないと思う。出コインは危険極まりないので。見るのとトレーディングのAPIしかない。 トレーディングのAPIだから安全か、というとそんなことない。  認証について  ログインまわりはExpertiseが違う。OIDF-J(OpenIDFoundation)と一緒にやってみる？ SecWGとしては、まとまったことじゃなくても、箇条書きで、この辺が要点だよ、というのを出してもらえるだけでもありがたい  米FS-ISACで、cryptの部会がある  日本のISACだとない 仮想通貨交換業はまだトライしてないと思うが、聞いた話では、資金決済業は入ろうとしたが入れてくれなかったと聞いている。1年くらい前。ISAC別に作るか 手口などは、結構共通のものが出てきそう。本人確認をどうチートするか。ID周り、リスクベースauthenticationをどう突破するか、とか近いものはありそう。  FXとかネット証券との類似  FXの手口と仮想通貨でも同じことが起こりうる。 わざと損するディールをやって、資金を他に飛ばすとか。 FXは銀行機能を持っていないが、仮想通貨はそうではない点が違う。仮想通貨に関しては銀行機能を持っていて、直接渡してしまうところが話をややこしくしている。出コインをAPIにしないのはそう言う意味で、銀行機能に値するところをAPI化すると危険すぎるので、やってない。単にプラクティスとしてやってないだけだが。 FX業界も近いけど、そちらでもインシデント共有はできていない。    agenda8 AOB  ドキュメントの参照について  27002のフレームワークを入れていかなければならない中で、関連する標準(ドキュメント)が読めない点をいかにクリアするか  SC27に、このドキュメントを欲しいというリクエストをすると、307から27へのリエゾンが松尾先生なので、松尾先生がお願いすると出てくる仕組みになっている。 ライブリンクなり27のドキュメントを見れる人がいないと、何番が要るというのが言えないのでドキュメントリストを誰が作成するかが問題   本TFの6月以降  我々のもともとの目的は、フォーマルな検討が始まる前に、実務家、専門家で議論を積み重ねておくことで、インプットできるものを作っていくと言うのがフォーカスで6月までは活動することを決めている。が、検討のソースとして今後も続けていくべきなのか、箱が増えていく中で、二度、三度手間をかけないようにしていくかは考えないといけない。 307WG2のミラーコミッティは日本で立ち上がってないし、新団体のセキュリティのワーキンググループらしきものも現時点では立ち上がってないのが現状。TC307WG2なり、JWG1のように箱を作って、そっちで経費の面倒をみるとかもできるかも。そうすると箱があればお金は協賛できますよ、と言うのも、JIPDECが事務局やればキレイにできる可能性がある。 もうひとつ仮想通貨交換業者だけで決めてよいのか？セキュリティの専門家も含めて入った場じゃないと決めきれないよね。それをホストするのは、仮想通貨交換業協会は日証協とか全銀協のような位置付けの団体なので、安対基準決めているFISCはベンダーも入った別の立て付けであって、セキュリティ専門家、ソリューションベンダーも含めた座組みをホストするのが誰か、は解決されていない。 会費の問題も含めちゃんと箱を作るのは時間が作るし、時間かかる話なのでこのTFやってきた。SC27のドキュメント読みたいとかコストかかるところなども含め一番上手にホスティングするのは何だろうか、と6月以降も視野に入れて考えていて、一つJWG(ジョイントWG)を箱にするオプションが生まれてきたのが今。 一つは、ジョイントWGでの継続というのが一つ、あと一つは、新団体が5月中に理事会を開くと聞いているが、新団体の方で307と連携をしていくのは、議論してほしい  カストディアンの定義  カストディアンは、業態ではなく、機能を指している 現状、保管だけだと、交換業ライセンスは不要である、が、法律がない、と言った方が正しいのかも。 そこも、今回の仮想通貨等研究会の検討範囲になるだろう。   agenda7 TaskとToDo  resolutionの共有  TC307では後日共有する。ここに関係するセンテンスだけslackで共有する。  意見交換の対象  誰とどういう段取りか、はリストを作成して次回以降段取りを進めていく  SecWG  今月末までにドキュメント作成  認証周り  OIDF-J(OpenIDFoundation)と一緒にやってみる？  SC27のドキュメント参照  ライブリンクなり27のドキュメントを見れる人がいないと、何番が要るというのが言えないのでドキュメントリストを誰が作成するかが問題  新団体  新団体が5月中に理事会を開くと聞いているが、新団体の方で307と連携をしていくのは、議論してほしい   "
},
{
	"uri": "/minutes/13_20180511/",
	"title": "第13回議事録",
	"tags": [],
	"description": "",
	"content": " 概要  2018/05/11 8:00-9:30 参加者：楠，岩下，杉下，小宮山，肥後，樋田，須賀，島岡，佐藤，萩尾、松尾，上原，志茂  agenda  Agenda Bashing, Note Taker 過去議事録の確認・承認 Status update TF Site Publish plan Security WG Item AOB / Housekeeping Tasks and To-Dos  議事サマリ agenda1 Agenda Bashing, Note Taker  意見なし  agenda2 過去議事録の確認・承認  #10, #11は異議なし  agenda3 ステータスupdate  TF進捗：なし WG進捗：メインagendaにて リエゾン、関連団体：  ISOのTC307のロンドン会議。来週から1週間開催  SC27とTC307のジョイントコミッティ？を作れないか、と言うのが議題の一つ セキュリティにおけるドキュメントの作り方の議論がなされる。共有できることがあればこの場で共有する  TC307委員会のロンドン会議準備会合を少人数で開催した  セキュリティのまとめは、求められるスピード感が標準化のペースと合わない 国際標準を目指す前にISO以外の出口を考えた方が良いか JISも考えられなくはない。一度METIに会いに行こうと考えている  他の取引所の方も誘って良いか  この場はTFのMtg。TF参加はBoTの承認。WGはWG co-chair の承認で参加可能    agenda4. Site Publish Plan  議案  サイト公開に向けて  議論  議事録の転記が終わっていない．コンテンツの充実はまだ．それ以外はほぼOKと考えられる アクセス数を見たいのであればanalysisを入れる 議事録は、議事要旨を出すだけにする  粒度感をどうするか．参加者，Agenda，要旨など。議論はbynameでは書かない    agenda5 secWG  議案  進捗：月曜にWG開催した  脅威とリスクの洗い出しを行っている．保護対象として秘密鍵と資産データの大きく2つに分けて検討している． トップダウンからと、ボトムアップから考えていく  トップダウンで＝網羅性を考慮してリスクを整理する。客観的に説明ができるメリットがあるが，課題としては仮想通貨特有の問題はなかなか洗い出せない ボトムアップで＝鍵生成の乱数空間を広く、とかは、脅威からだけだと見えてこない。情報のフェーズ・ライフサイクルの観点からアプローチしていかないといけないことはWGとして認識している  資産が凍結されて引き出しできない問題は利用者保護として当然入れるべきだがまだ検討できていない．保護対象として入れるべきだが，対象が増えると大変になるジレンマがある トップダウンから、とボトムアップからでチームを分けている。  網羅性を持って，かつ具体性も備える二つのアプローチで進めていく。    議論  資産データの保護  鍵管理は、PKIの方に目が行きがちだが、資産データの管理は銀行の勘定系の元帳に相当するものであり、その管理が銀行よりも劣っているという考えはまずい。ベンチャーかどうかではなく、お金預かってんだから求められるよね、というのはコンセンサスだと思うので、資産データをどう守るか、についてもきちんと作業を進めていただければと思う WG内では、資産データは、何を守れていればよいのか議論できてない。例えば、顧客の個人情報はプライバシ保護対象なのは分かるが，お金についていうと、取引履歴を消失含め脅威として考えないといけないのか、あるいは、預かりの額だけあれば資産保護という点で充分なのか、などは自身たちがわかってないよね、という議論がある。それがないと、オーバーヘッドの大きい管理策を作ってしまうことになるかもしれないし、それは得策ではない。WGに金融系の知見を持っている方がいてくれると良いのだが、どう思うか 資産データはテーブル自体を保護するだけでなく，エンドユーザがハックされた場合の被害が甚大である部分が銀行の資産データ保護と大きく違う．引き出し上限もない。それを保護するのは、果たして標準化なのか？ FISCの中には項目はあるが，古い印象がある．銀行は高リスク取引になるとヒトが出てくる。2人でやる、とか。仮想通貨は、銀行よりリスクが高いが，やるべき要件を押し付けても運用コストが高くなるだけ．クレカは、限度額を設けることでリスクをヘッジしている。プリペイドもそう。 仮想通貨は裁判できない。どうやっても返ってこない。理想郷的な、アナーキーなのは無理で、どこかで中央集権にならざるを得ない。 裁判によるアービトラージは期待できないし、仮想通貨のガバナンスは、ないことを前提に考えざるを得ない。 ハッキングが横行するのは実際に手に入ってしまうから。それが犯罪を惹きつけている。機運が高まっているのだから、何かあると良い。取引所がアライアンスをちゃんと組んでいてNGアドレスを共有している、とか。  ユーザーへの啓蒙  消費者は保護されるもの、ということになっているが、利用者がちゃんとやったら取られない。甘々な利用者が引っかかって取られている。そこの意識の低さはどこでやるべきか。教育することが取引所の責任になっているが、セキュリティガイドラインで、ユーザにも責任があることを言った方がよいと思う 国だと利用者を守れない、というのがアナーキーな仮想通貨の現実。消費者といった瞬間から守らなきゃ、となる。銀行のオンラインバンキングと同じく事業者がかぶる覚悟でやれ、という話に突き詰めるとなりかねない。そうではなく、テクノロジー的に利用者に責任が生じるのが当たり前、というのをどう伝えるか、どう教育するか 説明責任がある程度でもよい．教育をしているなど。資産データはユーザのセキュリティに依ってしまう。取引所には限界がある  仮想通貨特有の要件  破壊的な攻撃があった場合にどうするのか．銀行は残高を示すものだから命をかけて守っているが，そのガチガチさがないように見える． セキュリティ標準だから資産データの保護をしないといけないことは言うべき ユーザーがハックされるリスクは、他よりでかい 銀行などは、一度に動かせる金額を絞っている．上限を設けていることが歯止めになっている 特別な要件を出す必要はない．銀行などと同じ基準に準拠すればよい。仮想通貨交換事業者は、現状FISCの安対基準はチェックしてないのではないか。仮想通貨のためじゃないし、主にレガシー向けではあるが、銀行には本当に変えられないレガシーな部分が残っている。そこを抜き身にしちゃうと怖いという感覚がある。 マルチファクターでやればよい、という幻想があるが、メールに送る、アプリで受け取るのでレベル感違うし、アプリでもどこに保存するかで段違い  マネロン、疑わしい取引  マネロンの手口でやすいコインをわざと高く買うなどのテクニックが見られる．  文書構成  このTFで全部背負うのも重いよね。タスクを分割して，ロードマップを書いて抜けを見ていくのが現実的 今のドキュメントが、ISO27001のトップダウンのアプローチ。個別になると、フロントエンド，コールドウォレットなど，各論でボリューミーなことが出てくる。マネジメントの全体論がありながら個別は飛ばして別文書ような形が良いのでは。ある部分はISOで標準化されているとか ログイン認証はSP800-63の世界．顧客資産管理系はクラウドのCSAのドキュメントで出来ている．リミッタがない，APIの接合の文書は別である．    agenda6 AOB  なし  agenda7 TaskとToDo  なし  "
},
{
	"uri": "/minutes/12_20180427/",
	"title": "第12回議事録",
	"tags": [],
	"description": "",
	"content": " 概要  2018/04/27 8:00-9:30 参加者：樋田，須賀、島岡、林、原島，楠，岩下，佐藤，小宮山，杉井，中島, 松尾、上原  agenda  Agenda Bashing, Note Taker 過去議事録の確認・承認 Status update Charter publish TF Site Publish plan Security WG Item AOB / Housekeeping Tasks and To-Dos  議事サマリ agenda1 Agenda Bashing, Note Taker  意見なし  agenda2 過去議事録の確認・承認  #10は異議なし  agenda3 ステータスupdate  TF進捗：なし WG進捗：メインagendaにて リエゾン、関連団体：  Quoineにお声がけ済、ビットバンクにもお声がけ Fintech協会にも声かけした   agenda4. Charter Publish  議案  公開できてない。この場で終わらせたい  議論  詳細は省略。以下で確定  仮想通貨 (Virtual Currency) の認知が急速に拡大している一方、大規模なセキュリティインシデントが発生するなど、利用者保護が喫緊の課題とされている。仮想通貨交換業関係者に留まらずセキュリティ専門家を含む多様な立場から、情報セキュリティのための知見の集約を通じて、基準等の策定に資する技術情報を提供することにより、仮想通貨交換業のセキュリティの底上げを図り、 利用者保護に寄与する。    agenda6 secWG  議案  進捗：4/24に集まれる人だけで1時間ほど話した  脅威分析がペンディングだったので，きちんと文書に落とし込む作業手順を確認 入コイン・出コインのフローに関してドキュメントup済み    agenda7 AOB  なし  agenda8 TaskとToDo  なし  "
},
{
	"uri": "/minutes/11_20180420/",
	"title": "第11回議事録",
	"tags": [],
	"description": "",
	"content": " 概要  2018/04/20 8:00-9:30 参加者：楠，加納，佐藤，肥後，中島，島岡，須賀，三根, 林，上原，肥田，志茂，松尾  agenda  Agenda Bashing, Note Taker 過去議事録の確認・承認 Status update Charter Publish TF Site Publish plan Security WG Item AOB / Housekeeping Tasks and To-Dos  議事サマリ agenda1 Agenda Bashing, Note Taker  意見なし  agenda2 過去議事録の確認・承認  前回分未完了  agenda3 ステータスupdate  TF進捗：なし WG進捗：メインagendaにて リエゾン、関連団体：なし  agenda4. Site Publish Plan  議案  サイト公開に向けて  議論  チャータードラフトがまだ公開できる状態にない 議論の起点として、利用者保護があったことは書いておく必要がある。  なぜ当TFで、利用者保護を掲げたか、というと、取引所が自分たちの専門性では、ここまでできるけどここはできない、と言うときに、できないところが利用者保護上クリティカルだった時に、それを容認はできないから。技術面であろうとなかろうと。 発信するドキュメントは、みんなが参照して、これだけやっておけば良いのだろうという勘違いを呼ぶことが、よくある。事業者のここまでだったらできます、という意見にだけ耳を傾けるのではない、という意思表示  仮想通貨ごとの特徴に応じて、利用者保護の上で意識しないといけないことがある。金融庁が登録する時には、仮想通貨の単位での登録になる。匿名通貨の扱いをどうするのかとか。仮想通貨の特徴と利用者保護の観点での整理を今のWGと別にやるのだとすると、それはTFのスコープには入っている必要がある。  コイン個別のセキュリティの議論は必要。どのコインがどういうセキュリティでどう安全か、とか、発行体のあるなしなど米で議論されてる。相当な労力が必要。  新団体と被らない方が良いのか、の是非。2つ考え方があり、被らない方が良い、もあるし、インプットとして提供するから被っても良い、もある  専門性の問題。専門性を補い合うのが良い。一つ一つのコインの安全性を見極めるのは何年もかかる。それに極めて高い専門性が必要。一つの事象について色んな専門性から検討されるべきであるとすれば、この場には、プロトコルセキュリティの専門家もいるし、こちらで扱うのが良いと思う。ただし、年数がかかる。 技術的なセキュリティだけでなく、発行体が信頼できるか、スキャム（scam）じゃないこと、など様々な視点がある。hash関数の種類、数学的に証明されているのか、プロトコルはどうなのか、BIPの運用はどうなっているのか、ソースコードのマネジメント、意思決定、発行体はお金もらっているのかどうか、など複数の視点を組み合わせる必要がある。そうしないと当局は納得しないし、消費者保護を達成できない。   合意事項  TFメンバーは、Facebookグループから一回以上参加の人、非掲載希望の人を除く 被りの問題は、実際にWGを立てるタイミングで、具体的に何をどこまで扱うか、を議論する。TFとしては、広めにとっておく   agenda5 secWG  議案  ドラフトが進捗した。一通り説明する。  議論  オフラインミーティングを実施した 以下をディスカッションした  ブロックチェーン特有の脅威の話 利用者からの要求が出て、コインが入ってからブロックチェーン上のトランザクションとして出るまでを改めて整理  ドラフトに寄与したい、更新したい人は、週1のミーティングに参加。  意思表明はSecWGメンバーまで ドキュメントへのコメント記入、githubのissueへのコメントも歓迎  事業者としては、自社の実装しか分からず他社のプラクティスを知りたいニーズがある  自社の実装が、一般的かどうか分からない 小さい取引所はもっとプリミティブ。それをカバーするかどうか 継続して他事業者も誘いかけする  トランザクション展性問題は過去の問題だが、ブロックチェーンの不整合を意図的に起こすことによって、何らかの同期を引き起こすことは今後も起こりうると思う BIPの解釈の違いで、一度オーファンができたことがあった。または、BIPに入っていたが、実装してなくてみんな忘れてた、といった失敗ケースもあった。  インシデントが起こった時に、情報収集をしながら取引所同士でも横で連携をとって現状を解釈する、議論しあうことはあるのではないか。そういう準備をしておくためにもリスクとして書いておくことに意味がある。  PoWの大前提(51％以上が正直であることの上に全てが積み上げられている)についても記載しておくべき  この前提が覆ることがあったなら、利用者も取引所もお手上げ。対処できないリスクである、また、この前提の上で考えるセキュリティ対策であることを記載しておきたい 例えば、SegWitのロックイン後の時期の議論に、シグナリングが嘘じゃないかという仮定をおいた専門家もいたが、それは前提が覆っている。こういう議論は噛み合わなくなる  OSSが期待した通りに動くのか、マルウェアが入ってないか、などは取引所1社で見極められない。事業者間の連携が必要。コミュニティ全体で注視すべきこと、として8章に書く  ID Theftなどの従来型の攻撃も、横で連携すればわかること、は本当はたくさんある。  仮想通貨は、銀行よりも日々変わりゆくリスクに晒されている。が、金融ISACに入れてもらえない問題がある。インシデントに関する情報連携はどこかのタイミングで考えた方が良いし、業界団体で取り組むなどが必要。   agenda6 AOB  なし  agenda7 TaskとToDo  チャーターを直す WG進める  "
},
{
	"uri": "/news/20180419/",
	"title": "Webサイトを公開しました",
	"tags": [],
	"description": "",
	"content": "これからコンテンツを充実させていきます。\n"
},
{
	"uri": "/minutes/10_20180413/",
	"title": "第10回議事録",
	"tags": [],
	"description": "",
	"content": " 概要  2018/04/13 8:00-9:30 参加者：楠，樋田，岩下，肥後，須賀，林，中島，小宮山，加納，杉井，佐藤，小川，志茂，曽川, 山崎，崎村，上原  agenda  Agenda Bashing, Note Taker 過去議事録の確認・承認 Status update Charter Publish TF Site Publish plan Security WG Item AOB / Housekeeping Tasks and To-Dos  議事サマリ agenda1 Agenda Bashing, Note Taker  意見なし  agenda2 過去議事録の確認・承認  承認  agenda3 ステータスupdate  TF進捗：なし WG進捗：  4/10に数名で集まった。  ドラフトたたき台のディスカッション。  メンバー承認：異議なし。承認とする  リエゾン、関連団体：  報告。日本仮想通貨交換業協会。設立完了し、昨日金融庁に報告した。状況のupdateと、原始理事が片岡先生、加納さん、奥山さん。設立総会にて理事が選出され、理事の互選で会長、副会長が決まる。設立総会は近日中だが、日付はまだ非公開。   agenda4. charter publish  議案  TFのチャーターは何としても出したい。web公開用に、一回fixしたい。 TFチャーターなので、BoTに承認してもらいたい。 WGチャーターは、WGチェアに承認してもらいたい。  議論  月曜までに異議のある方はコメントを入れる。 取引所という概念を明示的に入れる必要があるかないか  包括する表現である交換業者がここでは適切  WGでは、実際のワークリソースのキャパもあり、現状として取引所に焦点を当ててる。がWG自体のスコープを絞ってしまって良いのか  TFチャーターは広めに、WGは絞っておく。スコープを広げるときは、WGチャーターを修正するか、新たなWGを作るかする。  WGでは、ブロックチェーンは今取り組んでない。TFチャーターで将来的にやるというのであれば良いのだが。  今回、ブロックチェーンは外してしまった方が良いのでは。仮想通貨以外のことは検討しないと思うので。    agenda5 site publish  議案  来週までにサイト公開  議論  レポジトリをpublicにしたい。懸念は、作業中が見えてしまう。が、どうせ公開されるので良いのではないか。  一同異議なし  コミット履歴は公開する？  見える  公開後のアナウンスは？  サイレントで良いのでは 金融庁には言いたい  リンクを知らせるのは良いのでは。広報活動まではやらないイメージ  tweetして良いか  メンバーがtweetするのは妨げない。が、プレスリリースや、投げ込みは行わない。     agenda6 secWG  議案  進捗報告のみ  議論  4/10にオフラインミーティングを開催した。  ISO27000シリーズ(1,2,9)をおさらいして、体系を整理した。 章立てを作って、一部記述しているドラフトがある  モデルの中に、コールドウォレットは含まれてないが。  絵のオンラインシステムの外側にコールドウォレットが出てくる 鍵管理は、gradualなものであって、ホット・コールドだけでなく、ウォームみたいなものとか。基本的なモデルでは、全部ひっくるめてウォレットだ、という話をしていた。システムのフォーカスをオンラインにとどめる、という話ではなかったのでは？ 鍵に触らなかったとしても自動化されて署名できてしまうものは、本質的にホット。モデルの絵は、オンラインで自動化されており、それはホット。コールドは別に書かないと混乱をする コールドを説明する上で、ウォレットという抽象概念を入れてしまうと説明しづらい。読み取ってくれる人はわかるのだが、そうでない人は誤解をする可能性がある。  リファレンスアーキテクチャにコールドを入れるか、という話と、コールド/ホットを分けるか、という話の2つがある  後者については、分けるべき。運用上も違うし。 本来ウォレットというものさえも概念的。アドレスを複数個管理したものを勝手にウォレットと呼んでいる。それが、bitocindで実装されているので、アプリケーション上実装されているものである。プロトコルにはウォレットという概念はない。ウォレットという言葉を使っていること自体、プロトコルの外の話をしている。 言葉の定義としては、別にちゃんとやりたい。なぜかというと業者によって違うから。元々の議題であったと思う。 セキュリティガイドライン文書にはコールドを含めるべき。なぜなら頻出するので。  コールドの扱いの重要さ  出来上がった文書をみて、何がセキュリティ上大事なのか、をみんなが分析する。その時に、コールドこそ一番大事だよね、というのは伝わるようにしないといけない。 コールドを適切に構築運用するのは、主には付録でカバー  他の事業者の考えを取り込む余地はあるか？  他の業者の意見も聞いて文書を変えていく 特定の事業者の特定のオペレーションについて作るものではない  WGの連絡どうするか。  TFでslackを作って、ログの退避をbotでなどを実施    agenda7 AOB  githubが赤字  追加分がある。また募る。  正式なアウトプットが出る前に、外の人も含めて勉強会、議論をする場があると良い  5、6月にイベントなり、オープンドア的なものを実施したい 記者へのレクも実施したい   "
},
{
	"uri": "/minutes/09_20180406/",
	"title": "第9回議事録",
	"tags": [],
	"description": "",
	"content": " 概要  2018/04/06 8:00-9:30 参加者：楠，崎村，中島，島岡，須賀，佐藤，肥後，萩生，樋田，杉井，小川，曽川, 松尾，志茂，岩下，上原  agenda  Agenda Bashing, Note Taker 過去議事録の確認・承認 Status update TF Site Publish plan Security WG Item AOB / Housekeeping Tasks and To-Dos  議事サマリ agenda1 Agenda Bashing, Note Taker  意見なし  agenda2 過去議事録の確認・承認  承認  agenda3 ステータスupdate  TF進捗：なし WG進捗：  インシデント収集中。来週F2Fで集まり議論する。  リエゾン、関連団体：  金融庁の検討会：開始が発表された ISO：  完成度50%ぐらいだがロンドン会議で議論するためのドラフトが提出された。並行してコントリビューションを受け付けている。 仮想通貨交換業者のセキュリティだけに特化して取り組むなら、SC27で議論をしたほうが早いのではないかという案もある。  ISOでの進め方について  一度ISOでドキュメントを提出してしまうとDISとなるまで公開できない。また、利用の目的に制限がある。 文書の作成はIETFなどで進めておき、それをISOにimportするという仕組みにすると柔軟性が高くなるのではないか。  JISの原案作成委員会のようなものを作るのはどうか  参照目的は制限されそう カタカナ語が使えないなどの制約がかなり大きい。    agenda4. Site Publish Plan  議案  前回の議論に加え、加える/減らすがあれば議論したい  議論  コンテンツがあることよりも、出すことが重要 サイトの叩きを簡単に作成し、埋める必要がある箇所を共有する。 再来週公開を目指す   agenda5 secWG  議案  進捗は前述の通り。  議論  以下を決議。TFのBoTで承認。  エディタ選任　佐藤、島岡 WGメンバーはWGチェアが承認すればメンバーになる    agenda フリーディスカッション  議案  2,3年後にどういう世界になっていたらこの活動が成功といえるのか。または、2,3年後のイメージ。  議論  交換所・取引所  現状、申請中のところも取引所形態は、数社〜数十社の大手に収斂するのでは。 世界的なコモディティを扱うところは世界でも収斂していく  発行体  ゲーム業界、エンタメ業界が増えそう 目的自体がコンパクトな登録が増え、お金もある、体制は整えられるところが残る。  消費者保護  守るべきルール(守るべきもの・こと)の差が生じると思うか。 (消費者の)利便性を考えるので、間接的には消費者保護にはなっている  構成する技術要素  パブリックなのか、プライベートなのか、でいうとハイブリッドになるだろう。 新規に企画して立ち上がるものは、Bcファーストになるのではないか。  業態の広がりと、この会のスコープ  従来の取引所のセキュリティの話から始まっているので、ph1,2はそこに絞ってしっかりしたクオリティのものを出すことに集中した方が良いのではないか。 トークンであっても秘密鍵の管理と、ブロックチェーン上のコインをどう管理するかの2つ。取引所以外にも広げないと意味がない 業態を限定せず利用できるインターインダストリー標準とすべき。 業態は広がるが、そこで扱うものが仮想通貨と定義されるものであり、流通させるためには、ライセンスが必要、つまりライセンスの事業者というところがスコープである。  鍵管理の主体、業態の分類  トークンをやりたいと思っているのは、ゲーム業界に加え、広告業界、流通業界。ユーザーが鍵管理をする必要がある。 特性としては、他人から預かったものに対して、預かったものに対する(他人の)秘密鍵の管理というのがメルクマールではないか。 鍵管理代行事業者ということか？ (事業者の)秘密鍵で他人の資産を保全するのと、人の鍵自体を預かるの、の2分類ある。 顧客の鍵そのものを預かるパターンは、今は(ph1の)スコープから外している。 鍵のオーナーが誰かでモデルが違う 技術革新もある。秘密分散を使うと、1つの鍵を非活性化した状態で安全に持ち合うことができるようになる。応用されていくと、誰が鍵を持っているのか？という点はありながらも、その人1人の権限ではどうにもならない、という状態を作ることもできるようになる。    agenda7 TaskとToDo  来週までにサイトを皆で確認できるところまで持っていくために、項目を埋めたり、パブリッシュ手前まで持っていく WGが火曜日に作業時間を確保。  agenda6 AOB  なし  "
},
{
	"uri": "/organization/",
	"title": "CGTFについて",
	"tags": [],
	"description": "",
	"content": " CGTFとは Cryptoassets Governance Task Force (CGTF)は、正式な金融当局または自主規制団体による検討に先立ち、 セキュリティ専門家と仮想通貨交換業者の関係者で、利用者・消費者保護のリスク管理のための安全対策基準の策定を目的として設立された研究会です。\n目的 正式な金融当局または自主規制団体による検討に先立ち、セキュリティ専門家と仮想通貨交換業者の関係者で、 利用者・消費者保護のリスク管理のための安全対策基準の策定に資する先行的な取り組み、関連する規制、 国際標準、ベストプラクティスなどを整理することを通じ、実効性を有する安全対策基準の策定に資する技術情報の提供を目的とします。\n概要 Board of Trusteeを最終意思決定機関とし、個別テーマについて議論をするWorking Groupにより構成されています。\n運営方針 以下の3つの方針に基づき、運営しています。\n Neutrality / 中立性 Transparency / 透明性 Effectivity / 実効性  Working Groups 2018年4月現在、以下のWorking Groupが設立されています。\n Security Working Group  これまでの活動  2018年2月8日: 第1回検討会(TaskForce会合) 2018年2月15日: 第2回検討会(TaskForce会合) 2018年2月21日: 第3回検討会(TaskForce会合) 2018年2月28日: 第4回検討会(TaskForce会合) 2018年3月8日: 第5回検討会(TaskForce会合) 2018年3月15日: 第6回検討会(TaskForce会合) 2018年3月22日: 第7回検討会(TaskForce会合) 2018年3月29日: 第8回検討会(TaskForce会合) 2018年4月6日: 第9回検討会(TaskForce会合) 2018年4月10日: 第1回Virtual Currency Security BCP Working Group作業部会 2018年4月13日: 第10回検討会(TaskForce会合) 2018年4月18日: 第2回Virtual Currency Security BCP Working Group作業部会 2018年4月20日: 第11回検討会(TaskForce会合)  "
},
{
	"uri": "/news/",
	"title": "お知らせ",
	"tags": [],
	"description": "",
	"content": "CGTFの活動についてお知らせします。\n General Security Considerations for Cryptoassets Custodiansを更新しました   本活動の名称変更について   「仮想通貨交換所のセキュリティ対策についての考え方」について、パブリックコメントを開始しました   Webサイトを公開しました   "
},
{
	"uri": "/minutes/",
	"title": "議事録",
	"tags": [],
	"description": "",
	"content": "CGTFの過去議事録を掲載しています。\n 第37回議事録   第36回議事録   第35回議事録   第33回議事録   第32回議事録   第31回議事録   第26回議事録   第25回議事録   第19回議事録   第18回議事録   第17回議事録   第16回議事録   第15回議事録   第14回議事録   第13回議事録   第12回議事録   第11回議事録   第10回議事録   第9回議事録   第8回議事録   第7回議事録   第6回議事録   第5回議事録   第4回議事録   第3回議事録   第2回議事録   第1回議事録   "
},
{
	"uri": "/minutes/08_20180329/",
	"title": "第8回議事録",
	"tags": [],
	"description": "",
	"content": " 概要  2018/3/29 8:00-9:30 参加者：志茂，島岡，佐藤，小宮山，楠，丸山，岩下，林，中島，須賀, 崎村  agenda  Agenda Bashing, Note Taker 過去議事録の確認・承認 Status update TF Site Publish plan Security WG Item  今後のフェーズ1の進め方 WG成果物 利用イメージ 現状の課題、不足部分  Standardization Knowledge AOB / Housekeeping Tasks and To-Dos  議事サマリ agenda1. Agenda Bashing, Note Taker agenda2. 過去議事録の確認・承認  第7回議事録：承認  agenda3. ステータスupdate  TF進捗：なし WG進捗：本日agendaにて話す リエゾン、関連団体：  新団体奥山さんとの会話。各企業の業務に対してどこまで細かく規定するのか、は独禁法に抵触する可能性がある。外部が策定したポリシーを勝手にみんなで使うというのであれば問題がないが、業界団体として作るのは難しいのでは、とのことだった 意見、コメント  金融庁に確認すべき。認定自主規制団体は1つだとすると、そこでルールを決めるのは、筋。それと独禁法との関係。 日証協や全銀協の場合はFISCを参照している。それがキャパの問題なのか、独禁法を意識しているのか、の関係性も参考に。    agenda4. Site Publish Plan  提案  3月末までになにか活動しているということを示したほうがよいという提案。コンテンツについて私案を提出する。  概要：「仮想通貨 (Virtual Currency) の分野に関して、消費者保護を主眼とし、中立性の高い意識合わせの為のマルチステークホルダーな組織」 事業者団体でカバーできないことも取り扱う。   議論  github.ioで公開するか  gTLDに懸念がある方もいるかもしれないが、あるものを使えば良いと思う  Virtual Currencyという用語で良いのか   agenda5-1. SecWG 今後のフェーズ1の進め方  提案  「仮想通貨交換所セキュリティ検討(Phase 1)の進め方の案」  過去経緯のおさらい Facebookグループ上で仮想通貨特有の問題について議論を進めていた。 フェーズ1,2のスコープをわけることにした。 取引所のモデル＝ベースモデルについて意識合わせができた。フェーズ1,2で議論すべき内容について議論を進めてきた 守るべき脅威・リスクについてディスカッションを実施している 取引所における脅威を現在検討中・整理中である。 外部ガイドラインとの整合性をどう取るかというところも検討中。    agenda5-2. WG成果物 利用イメージ  提案  5-1の補足 スコープを4象限にわけるという話(*注：第7回議論)。  既存の基準により分類した4象限であるが、既存の基準をどう使うかに少し引っ張られていたところがあり、仮想通貨視点で考えるともう少し複雑になる、と考えている。 取引所の外の世界についても考慮しないといけないので、4象限だけで区分するのは限界があるのではないか。 その区分について見直しをしたほうがよいと考えている。6月まで仕切り直しをしたので、時間はかかるが脅威やスコープについて整理をする必要がある。  今後の進め方  まず脅威とリスクの整理。次に、フェーズ１で扱う脅威を整理。4象限に収まらないかもしれない脅威を洗い出しと、Objectiveの提示を示す必要がある。もう一度やった方が良い。 顧客資産の保全とか、可用性、秘密鍵の機密性などがObjectiveになるはずだろう．それらのObjectiveを脅かす、脅威を洗い出した上で，コントロールできるリスク，意図的にコントロールしない(免責含む)リスクを明示していく．  成果物イメージ  縦軸にコントロールするリスクが並び，横軸はセキュリティフレームワークや、27002ベースだと7−20節をどうあてていくかをマップしていく．最終的に縦にみていくと、各節に対して、コントロールが出てくる。それを並べると、個社のセキュリティポリシーが出来上がる。 FBで挙げられている検討課題はリスクや課題など混沌としているので整理しながら進めていきたい。   議論  脅威に対してリスク・コントロールが1:1対応になっているが実際はリスクとコントロールは1:n対応になりそう。 これまでコントロールの話がたくさん並んでいたので、一旦、コントロールからObjectiveを抽出する、ということと、Objectiveの前に脅威を置くという構図をしっかり作っていく、ということが重要 秘密鍵の保護というのは顧客資産の保護の1例だと思っている。Objectiveに顧客資産の保全というのが含まれていれば、秘密鍵の保護というのが含まれていると思う。抽象度をあげすぎると、秘密鍵の管理と言った重要な点が埋もれてしまうことが懸念。   Agenda5-3 現状の課題、不足部分  提案  リスク分析の専門家が不足している＋ディスカッションの時間が必要と考えている。  議論  STRIDEが最適なのかといった問題がある。脅威分析について幅広い知見を有している人から、方針を示してもらえるとよいと思っている。 こういうのを通しで経験されている方は探して行きたい。   Agenda6 Standardization Knowledge  提案  フォーマットとして利用できるものはここで展開されうる状態か？  議論  ISO文書どうやって入手しますか問題。議論するためには、この場でみんなでシェアできる必要がある。 基本的にはISMSにしてもFISCにしてもマネージメントフレームワーク。網羅性を確保するために参照すればいい 認定を新団体が担えるかは難しいと思う。金融庁監査も基本的に自己宣言の延長となるのではと考えている。自己宣言と、実際にそれをやっているかの確認、のアプローチ。認定自主規制団体はルールの策定・監査の実施（場合によっては金融庁に代わって査察の実施）。登録の段階では、認定まではやってないと思うがいかがか。 一般論としては、FISC安全対策基準（星取表）を金融機関が充足している、これは金融庁検査におけるチェック項目にもなっているので、銀行は自分のシステムとFISCの項目の星取表を作成する。全部丸という表を作って、金融庁に出す（だけ）。金融検査では、本当に丸かどうか確認しに来る。同じようなルールが適用できるのであれば、金融庁は利用したいと思うのではないか。 自己宣言したのでOKという形にはならない気がする。現状登録を希望する事業者が、根掘り葉掘りインタビューをされているが、今後もこの役割を金融庁が実施するのか、それとも認定自主規制団体にやってもらうのか。認定自主規制団体がインタビューを担える体制の構築できるのか。金融庁も、モニタリング室の優秀な人々が、一つ一つ詰めている。その体力を新団体が持ちうるのか。 本TFの目的は、コインチェック事件のあとにレベル1でいいので最低限の項目作成だけでも意義あるのではないかと思う。チェーン上のバランスと帳簿上のバランスのモニタリングを実施しているのかなど最低限チェックリストを作れるとよい。 昔PKIが流行ったときにCAを立ち上げまくった時期があった。誰も立ち入らない部屋作ったり。標準を作って、ちゃんと物事分かっている人がきちんとやってた。今回の交換所は、守るべき規範や先駆者がいなく、手作り的にやっている感がある。CA作った時のみんなの競い方のようなカルチャーが作れると良いように思う。 なりたちが違うのではないか．PKIは標準作って、ちゃんとマネジメントも考えて作ってきた。bitcoinは草の根的で個人が管理、という真逆のアプローチである． とはいえ、ビットコインは当初からちゃんとやっていた。最初にやっていた人が意識していたレベルからどんどん下がっているのではという危惧がある。 CAでなくともIdentity Provider もやっている。学認なんかでもやっている。そういうところの知見を導入していくことは可能なんじゃないか。 監査，つまりクライテリア作ってそれを評価する人・仕組みが必要というのは理解できるが，それがスケールできないと意味がない。そこに難しさがある。チェックリストを作ることに反対している理由は、ルーチンワークになるという点である。CAについても、経営的なチェックだけをして問題を起こしているCAも数多く有り、1つが問題を起こすことで、全体のトラストが損なわれるというリスクがあると思う。監査をする人の質をいかに保っていくか、が大事。   Agenda#7 AOB  議事録。誰が何を話したのかについて公開する点についてはセンシティブに扱うべき． 現在も議事要旨を作成して頂いているので，それを公開する分は問題ないのではないか 貢献する人は欲しいけれど，情報収集だけで来る人もいるだろう．そこをどういう判断基準で人を入れていくか、を考える必要がある  Agenda#8 Tasks \u0026amp; TODOs  SecWGで継続的に議論。  "
},
{
	"uri": "/minutes/07_20180322/",
	"title": "第7回議事録",
	"tags": [],
	"description": "",
	"content": " 概要  2018/3/22 8:00-9:30 参加者：楠、萩生、肥後、佐藤、島岡、須賀、小宮山、岩下、樋田、鈴木、林、松尾、落合  agenda  Agenda Bashing, Note Taker 過去議事録の確認・承認 Status update Security WG Item  BCP文書のスコープについて  TF Future plans AOB / Housekeeping Tasks and To-Dos  議事サマリ agenda1. Agenda Bashing, Note Taker agenda2. 過去議事録の確認・承認  第6回議事録：承認  agenda3. status update  TF進捗：なし WG進捗：本日agenda4にて話す リエゾン、関連団体：  火曜の東大でのシンポジウム。FISCの人がいた。いずれやらなきゃという課題認識は持たれていた。が、今は動けない。金融庁からもアプローチはあるが。 FISC理事長と理事に話をしている。理事長は、ぜひ参加したいと言ってた。いずれ依頼されることは認識しているが、自分たちはクラウドベースまでしか議論が進められてない。セキュリティまでカバレッジに入れられない、がいずれやらなくちゃいけない。と思っている。   agenda4. WG item  提案  BCP文書のスコープについて提案  議論  取引所の定義(ターミノロジー)について  どこかに定義があると良い。法的には、仮想通貨交換業者しかない。その中には、資産を預かるタイプ、預からないタイプがあると理解している。 資産を預からないタイプとして、取次の類型がある。が、法に基づけば交換事業者 ターミノロジーが整理されていないことが原因 自社では、販売所 marketplace、交換所 exchange 販売しているか、板があるか、ではなく、顧客資産を大きな財布に入れて預かっているかどうかではないか。日本の法律は、未分化だが、いずれは仮想通貨銀行みたいな概念を入れないと規制しきれない。法がゆくゆくは変わる必要があるのではないかと思っている。 日本の法律上は、交換業者は、法定通貨と仮想通貨を何らかの形で交換することを言っている。それ以上でも以下でもない。  業態、その類型の整理  業界自体は未分化。複数業態をやっている事業者はある。どのみち業務を切り出して整理する必要はある。法のカバーしている領域としていない領域がある。 重要な点ではあるが、それがないとセキュリティの話を進められないわけではない。パラで検討を継続したい。 例えば、証券の整理は、東証がまとめていたりするものはある。作って、レビューしてもらう。すでに取引所のモデル図とか作ってもらっているので、あまり大きく逸脱しないようにしたい。  社会的リスクとシステム的リスクの分解  例えばマネロンそのものは、取引所の外で起こることだとすると、対処できないことはたくさんあるが、AMLの機能は、システムの側に入れていかないといけない。 Fiatでも発生しうるマネロンはさっきの左の象限にあったが、zcashやmoneroなどは一度流通してしまうと追えないと言う特性を持っている。こういうものをそもそも扱っていいのか、というのが社会リスクかと思っていた。それとは別に、顧客のAMLをやれ、というのについては、やるべきこと。 我々が今回文章にしていくのは第4象限が中心で、第3にすこしまたがる。そう言う形で良いか。  アベイラビリティ(FISCの安全対策基準に対比しての要求レベル)  仮想通貨は(既存金融に比して)そこまで重要ではない。FISCの安全対策基準を入れるのもいいが、より厳しくする部分と、緩めて良い部分がある。 fiatを真似て商品の決済にも使うようになっている。でも、信用創造をしない点で、システミックリスクはない。どこが銀行や証券ほどのリスクがないのか、という点を、ちゃんと詰められたら。 証券会社とFISCの関係はどうなっているか？ 今は、証券会社が破綻しても、周辺の顧客も、取引業者も保護されるので、そこまで厳しいシステム要件はいらないだろう、と考えられている 具体的に、証券、金商業者、はFISC基準？他に安全対策基準はある？ 証券会社も生命保険会社も、FISC会員。FISC基準は充足する。が、検査の厳しさ(評価の仕方、基準)が違う。 FISCの中で、どこをちゃんと遵守して、どこを優先度落として対応すれば良いか、ボーダーラインをどこにするか システム上の対応が必要になる部分を抽出する。社会的リスクについても、洗い出せるものを洗い出して、その中のいくつかにシステム的な対処をする、という形になるかと思う。方法が確立しているものから列挙する、というのはどうか FISCの中で、従来の金融と違い、厳しい、同等、落として良い、部分があるはずだ、というところは書いておいて、それをどうするかはもう少し精査をしないといけないというルールで良いか。 どういうobjectiveに対してどういうコントロールがある。そして、このコントロールは必須というのが、一部ある。objectiveとしては出しておいて、恐らく必須にできるものは絞られてくる。 objectiveの時点で、重点かどうか分けるのが良いのでは。 3P目の図が非常によくて、FISCに期待しているのは第1,2象限の部分で、我々が今回文章にしていくのは第4象限が中心で、第3にすこしまたがる。そう言う形で良いか。 FISCのマッピングはまだ早いと思っている。あんまりマッピングを意識しすぎると100項目見ないといけなくなるのでしんどい。    agenda5. TF future plan  議論  スケジュール  認定自主規制団体で、実質的な議論に入れるタイミングはまだ分からない。また、我々も文書をIETFへのサブミットすることについて道半ば。5月末か6月くらいまでは継続の必要があるように感じるがいかがか。 5月まで延長する、その後組織をしっかりするのか決めましょう、とかでも決まっていればやりやすい  会議体の永続化、移管先  きちっとしたところに運営含めて引き継いでもらいたいというのはあるものの、認定自主規制団体が良いのかFISCが良いのか、他のやり方があるのかは、まだ現時点では明らかではない。 仮想通貨交換業者は、FISC会員じゃないので、FISCにやってもらう、は難しい。金融庁がやれと言ったならやる可能性はあるが。あるべき姿としては、FISC会員になるのが良い。 FISCとFintech協会の関係だが、団体として会員になっている。個社で加盟しなくても業界団体で加盟しても協力してくれるケースはある 継続的に手を動かせる受益者負担の形を作っていけるか、が大事。6月までは延長。以降は引き続き検討。    次回までのタスク  WGの話を進める 証券を含めた業務を定義して、業界の類型を作っていく  議論に入ってくれる専門家がいるかがいるかも含めて準備する   "
},
{
	"uri": "/minutes/06_20180315/",
	"title": "第6回議事録",
	"tags": [],
	"description": "",
	"content": " 概要  2018/3/15 8:00-9:30 参加者：楠，萩生，肥後，佐藤，島岡，杉井，中島，山崎，須賀，加納，小宮山，岩下，小川，丸山、原島、樋田、鈴木, 上原，松尾，林  agenda  Agenda Bashing, Note Taker Status update 過去議事録の確認・承認 Security WG Item  Objectiveについて requirementsについて  TF Future plans AOB / Housekeeping Tasks and To-Dos  議事サマリ agenda1. Agenda Bashing, Note Taker agenda2. 過去議事録の確認・承認  第3,4,5回議事録：承認  agenda3. ステータスupdate  TFについて：なし WGについて：個別mtgなし リエゾン進捗：なし 関連団体で１点。  金融庁で研究会が始まるのが4月半ば。 http://www.fsa.go.jp/news/30/singi/20180308.htm 4月中に開催。月2回くらい 業界団体はオブザーバーとして参加。 岩下、楠も参加  業界団体(新団体)  報道通り新団体の設立の合意に至った。既存の2団体が残り、JBA/JCBAで新団体。登記や規約の整理など組織作りをやっている。奥山さん、加納さん。理事数人、監事、事務局長などを決める。発表から1ヶ月以内。   agenda4. WG item  提案  Objectiveをまとめたものについて共有 requirementの文書について共有  議論を経てのコンセンサス  スコープ  広げすぎない。適宜別文書など。当初のものを書き上げることを優先。  責任分界  6章のリスク評価が表裏一体。ここからのアプローチで。  FISCとの連携  仮想通貨交換事業者が、FISC会員になり連携を探る道がある 適宜落とし所を探っていく。  セキュリティとセーフティ  参照している他の基準などは、セーフティが主。 外的なサイバーセキュリティの脅威への対処が必須なのが、今回の特質であるが、チャレンジングだが一歩ずつ積み上げていく。  チェックリスト  第2フェーズ以降で取り組む。 形骸化しがち、一方で、事業者に伝わらない。バランスを探る必要がある。  ISOのテクニカルレポートでの言及  問題ない。   議論サマリ\n スコープ  5章のモデルでは、現状、取引所の中の話を書いている  顧客の本人確認や認証、アプリケーションの脆弱性、API他を入れるのか。 1案は、5章では外の話は別スコープとして別の文書に分ける。別案、網羅性の観点で触れておいた方が良かろうとことであれば、顧客の関係性については、簡単にでも触れておく。参考文献のポイントのみを触れる程度にする。  深堀りせずに分ける方が良い 取引所システムとして触れた方が良い部分はある程度ある。  責任分界  業者が負うべき責任はなんなのか、責任分界点はどこか、の2点が、Objective、スコープと強く関連する。 責任分界は顧客保護のためなのだが、取引所も法廷で紛争解決する時にどうなのか、そこに倣う形になる。 銀行における歴史。これまで銀行が対策を怠ってきたから、全て保障しなさい、そういう流れになってしまった。 銀行みたいに全部銀行が悪いとしてしまうと、業界が伸びない。預金の場合は、法律になってしまっているので、事業者に不利になっている。教育までしっかりやれば、事業者に行き過ぎない規制になる。 法的責任範囲についていうと、微妙な論点が出てきたことは明らかであるが、この文書においての責任分界の話には、補填については入ってこない。 議論するときには仮想通貨の特異性を忘れないでほしい。 文書のスコープの外縁を定義するためには、日本におけるリーガルリクアイアメントを意識しないといけないことはあるかもしれないが、実際、このドキュメントで規定したいことは、万国共通のテクニカルリクアイアメントに絞るのが良い。 誰に対して責任を負っているのか、大目標と、6章のリスク評価が表裏一体。  FISCとの連携  FISCに仮想通貨の事業者が入ってくるのはありえると思う。今は会員の対象外だから、手を出せない、やりようがない。FISCも悩んでいる  セキュリティとセーフティ  FISCはターゲットとする取引が、お互いが完全に了解している前提のもの。レガシーなクローズドなネットワーク。外部からの脅威よりも安全。 ソースコードのコントロールが必要 セーフティは想定内でいかに安全にするか。セキュリティは想定外も含めて。 今あるFISCやPCIDSSが仮想通貨におけるリスクを全て網羅していないということは明らかになった。自分たちで考えていかないといけない部分は多い。ISO27002も含めて、セーフティがメイン。どうやってPDCAを回していくか、であって、外的なサイバーセキュリティの脅威への対処は本当にこの10年くらい。そこはチャレンジングだが、一つずつやっていく必要がある。  チェックリスト  当初は、考え方のみ。次のステップで、チェックリスト的なもの。積み上げていかないといけない。 チェックリストとかガイドライン、としてしまうと、それをやっていれば良いと思われてしまいがち。あるコントロールをいれたから、あるobjectiveを満たす、という構造のものはない。 最初は自己宣言にしかならない。ことが起こる、とか、あそこが怪しいという指摘や通報があった時に、認定自主規制団体なり金融庁なり踏み込んで、「これやってるって書いてあるけど、実際どうやってんの」と言うことが、実際のFISCの運用としては行われている。 今の銀行におけるFISCの運用の実態は、ややもすると形式論になってしまっている。ちゃんとやりましょう、一体として底上げしていこうという機運が大事。 抽象的に書いたり、粒度が荒いと、何も伝わらないし、何の変化も起きない。チェックリストが形骸化するのはわかるが。 そのチェックリストを全体に対して作っていこうとすると、結構な仕事量。 銀行があんまり参考にならない。FISCが安対基準を直すと同時に、機械化通達も直し、機械化通達で認めたところを安対基準の中に書き込んでいく、と言うプロセスを何十年にも渡って続けてきたので、業務と安対基準とがリンクしているものができた。仮想通貨は、すでに取引所が存在しているところから始まる。そこに対して整合的な安対基準を作るという機能は、今のFISCにはない、と言うのは事実。  ISOのテクニカルレポートでの言及  佐藤さんのやつが現状いい。その中身をいくつかテクニカルレポートのドラフトに入れようかと思うが、よろしいか。著作権の話。 問題ない   時間切れのため、終了\n  "
},
{
	"uri": "/minutes/05_20180308/",
	"title": "第5回議事録",
	"tags": [],
	"description": "",
	"content": " 概要  2018/3/08 8:00-9:30 参加者：杉井，中島，小宮山，肥後，崎村，楠，萩生，小川，岩下，松本，松尾，須賀、上原，林，山崎  agenda  Agenda Bashing, Note Taker Status update Issues  過去議事録の確認・承認 Security WG Item Open Publish cost plan  AOB / Housekeeping Tasks and To-Dos  議事サマリ agenda1. Agenda Bashing, Note Taker agenda2. ステータスupdate  関連団体\n 業界団体の統合が発表された。共有事項なし。  各種報道があった通り あっても言えないことが多くご理解いただきたい  道後のサイバーセキュリティシンポジウムでも議論があった。時間があれば共有する。\nagenda3-2. WG  あまり進捗なし。今後役割分担、スケジュールをしっかり固めて、確実にアップデートがあるようにしていきたい。\n  agenda3-3. githubレポジトリ  提案  githubレポジトリについて状況確認を行った。 当初1ヶ月分を会議参加者及び作業・閲覧希望者から募り、上原に集めることとした。 githubへの参加者は、上原へアカウント(または招待するメールアドレス)を送る  議論  お金を集める箱が必要。事務局など。 受益者負担で。見たい人はお金を出す。 暫定1ヶ月。そのうちに状況も変わって今後の検討をどうするかも見えてくる。   agenda4. Any Other Business チャーターdraftの承認について  結論  TF、WGのチャーターdraftがfixされていない、現在書いているところのみを持って承認としていただきたい。埋まってないところは逐次アップデートする。  議論  WGのタイトルは、Virtual Currency Governance Task Force  github組織アカウントには反映済み  WGのタイトルはセキュリティWG   Goals phase＆milestonesを重点的に議論  結論  1週間で、何かObjectiveをだす。まずはたたき台を作る。2週間の間に、少しは読める文章に。 co-editorは、中島、島岡、林。  議論の要点は以下\n 4月新団体設立後の活動について  新団体が、セキュリティについてWGを作るのかどうか。その時の座組みをどう考えるか、分からない点が多いが、議論し始めた方が良いと思う。 4月までに委員会が立ち上がって決める、とかそこまでのスピード感はなさそう。出来上がったとして、そこで参照できる外部の権威的なものがあったらいいな、というところで、4月以降もとりあえずこちらが先行するのかと思っていた  直近のマイルストーンについて  IETFにて、draft cut-off dateされているので、サブミットできない。次にサブミットできるタイミングが3/19。そこが次のマイルストーン TC307のセキュリティの検討に、コントリビューションとして出す場合、このくらいできていたら良いというのはあるか 3/26に出さないといけないので、それには間に合わない。その次のモスクワになる。その締め切りのタイミングは9月。 正式なものでなくても良いので、ドラフトでもこういうのがあります、というのがないと、新団体で勝手に決めるとかになってしまう。その時の参照でもいいので、何か指針があった方が良い。  スコープについて  今、取引所でクレジットカードを使わなくなってきている。PCI-DSSをreferするのが難しくなってきているなぁ、と感じている。  requirementとしてのObjectiveをしっかり抽出  ソリューション事業者で作り始めているものに、共通するrequirementはあるか？ 安全に鍵を管理するあたりは、競争領域になるかもしれない ISOの規格ものって、やり方は書かない、リクアイアメントのみ。要件をみなさんのソリューションから抽出して出して行ければ、それが基準になり、企画書の中に収められていくものになる。 requirementとしてのObjectiveをしっかり抽出して、コントロールは、例示する、ような形 まさにandかorか。Objectiveが２個にすればandだし、Objectiveが1個でやり方が2個だったらorになる。そこが議論の中心になる。 そういうことが起こるのは、だいたいObjectiveの書き方が悪い  FISC第９版( http://www.fsa.go.jp/singi/kessai_kanmin/siryou/20171220/04.pdf )のリファーについて  有償で配布している。数万円。 数万円ならbFで。払う口さえあればある程度出せる。 監査法人側で探してみます  4月以降  3月に出てくるドキュメントは、章立てしかないドキュメントなので、それを作り上げていく。7月とかまでに。その先、前回佐藤さんから出してもらってきたフェーズ1,2というのがあり、フェーズ１が現実的に7月。次がフェーズ２。 会としては、7月まではそう活動していく  国際とのハーモナイズについて  松尾、岩下、楠で考えないといけないのは、3月末にG20がある。我々もコントロール及ばない国際的な流れができてくる中で、そこと世界の動きをどう関連させていくか、マネジメントレベルでは、やっていかないといけないだろうと思っている。 かねてより金融庁にオブザーバーに入ってもらうか、というところで、金融庁からの宿題としては、前提として、JCBAの加盟の取引所もちゃんと入ってねというのを言われたのだが、それは団体設立後に、その問題は解消されるという風に考えて良いのか 一番恐れているのは、G20で話が出て、その後色々な国がどう動くか全然読めなくて、そちらで厳しいことを言われたら、我々自主規制ルールでやると言っていても、そうじゃないんだ、ということを外から言われかねない。 リクアイアメントはG20で決まると思うが、我々のフォーカスは、技術的な安全管理措置のObjectiveを整理しましょうということであり、直接な影響は受けないのではないか。 直接的な影響はわからないのだが、そういう動きがあるので、不整合、変なことが起こらないようにするということをやっておくべきだという主張。 それは時間軸的にはなかなか難しくて、ドラフトのagendaはきちゃっているはずで、財務官のレクはギチギチに入っている。今から財務官にインプットするのは、役所のプロトコル的にはしんどい。 3月はありえない。秋までにちょっとずつそういう状況を作れたら。 もう一つ、忘れちゃいけないのが、政治の動き。自民党の先生方が規制体系を見直す、発言をしている。そちらも必然的に関わってくる。 割と楽観しているのは、誰と話しても、安全管理措置の基準が必要というのは、ブレがない。政治的な議論では、ICOの規制の議論をいつ始めるのかや、仮想通貨という定義はそれで良いのか、財務諸表への乗っけかたの話とかは、政策論の影響を受けそう。だが、ともかく、セキュリティ対策なにやんなきゃ、は、欲しいとは言われるが、けしからんとはならない、と思っている。  CCSSについて  金融庁から分別管理で、コールドウォレットのアドレス分けろみたいな話になっちゃう。そうするとコールド動かすことになる。動かさないのが筋ですよね、みたいな話が、基準がないので、何となくの雰囲気でコールドだろうが何だろうがアドレス分けろと言われた時に、具体的にコールドだから動かさない方がいいですよね、という基準が欲しい。 アメリカはCCSSが幅を効かせすぎていて、CCSSがアドレスは1度使うと2度と使うな、みたいなbitcoinの最初の匿名性を保つための基準がCCSSにたくさん書かれていて、それがなぜか要求として非常に強く求められる。 bitfinexがウォレットをユーザーごとに分ける、というのは、CFTCから言われたやったという話だったと思う。規制側は、そういう方向を志向しがち。なぜなら教科書にそう書いてある。 今のCCSSがone of practiceをまとめたものになっていて、objectiveとコントロールの記述があんまり分離されていないのではない、という話 CCSSはプラクティスになっているので全部羅列されていて、anonymityのためにやれ。でも、それがなんのため、じゃなくて、やるべきになっている。    agenda4. Any Other Business  来週に向けて、骨格を作っていただく 中身のドラフト案を小宮山さんからも出していただける  "
},
{
	"uri": "/minutes/04_20180228/",
	"title": "第4回議事録",
	"tags": [],
	"description": "",
	"content": " 概要  2018/2/28 8:00-9:30 参加者：加納、岩下、崎村、上原、佐藤、林、荻生、小宮山、島岡、中島、須賀、松本、原島、肥後、松尾、曾川  agenda(Total: 90min)  Guest Presentation / BitGo Agenda Bashing, Note Taker Issues  過去議事録の確認・承認 situation sharing Secretariat office Open Publish cost plan Discussion of Naming of TF and WG WG Roadmap of activities  AOB / Housekeeping  agenda1. Guest Presentation (30min) / BitGo BitGo（https://www.bitgo.com) という、もともとvaultサービスをやっていて、結構レアな業種。今交換所は150から200ぐらいグローバルであるが、ウォレットだけ。マルチシグとかで預かるようなサービスをやっているところってあまりなくて。そういったサービスを展開している会社さんです。BitfinexとBitGoで何があったのか、セキュリティに対してどういうアドバイスができるかみたいなことをお伺いしたい\nプレゼンテーション及び質疑は非公開\nagenda3-2. status update  金融庁  先週の木曜朝に自民党のIT特命委で、JBAからこういう活動があるよという紹介があった。同日午後に金融庁に活動を共有。   agenda3-3. secretery at office  GitHubレポジトリでやっていく イシューに関してもGitHubで管理  agenda3-5. 名称  決定事項  TF名：Virtual Currency Governance Task Force  WG名：Security WG   議論  crypto currencyではなくvirtual currency   agenda3-6. ロードマップ  合意事項  WGからのの提出物を元に議論 フェーズ1(3月)とフェーズ2以降(4月以降)で分ける  議論  省略   "
},
{
	"uri": "/minutes/03_20180221/",
	"title": "第3回議事録",
	"tags": [],
	"description": "",
	"content": " 概要  2018/2/21 8:00-9:30 参加者：上原、松尾、楠、松本、崎村、小宮山、島岡、佐藤、中島、林  agenda  Agenda Bashing, Note Taker 第2回議事録案の確認・承認 TF Status update and WG Status update 知財の取扱について Issues  金融庁および業界団体リエゾン方針 ドキュメント案 FB議論まとめ  AOB / Housekeeping  議事サマリ agenda1. Agenda Bashing, Note Taker agenda2. 第2回議事録案の確認・承認  承認  agenda3. TF Status update and WG Status update 議長から取引所セキュリティに関する検討とBCPに関する提案があることがなされた。 WG Charterについて、FBで承認する旨を記載することで承認されるというプロセスの確認と、ドキュメントにTBDとなっている項目についてはオンラインで調整を進めるという方針が共有された。\nagenda4. 知財の取扱について  結論  本TFにおける知財の取扱について、資料に基づき説明がなされた。 以下の通り質疑がなされ、本提案を採用することで一致した。  議論  知財を気にしている参加者は存在するか 自社の方針として気にし得ざるを得ない 潜在的な知財は開示しておく必要がある 歴史的には後出しで知財問題が発生し続けている。手の内を晒しているのが大事 開示された情報を判断できることが大事 今後この成果をISOに持っていこうと思っているが、IETFライセンスしていることが障壁になるか？ 問題なく、TFできちんと整理されていることが重要である bitFlyer社：BitcoinとBlockchainの商標をもっていることを表明する   agenda5-1. 金融庁および業界団体リエゾン方針  提案  金融庁・警察庁などの省庁並びに業界団体とのリエゾンの方針について提案がなされ、議論を実施した。  結論  議論の結果、金融庁に対して参加を依頼すること、その他省庁については、オブザーバとしての参加を依頼すること、業界団体についてリエゾンを依頼すること、Coincheck社とBitGo社については参考人として承知することで合意した。 各省庁・業界団体などについては、各メンバーが担当することで合意した。  質疑・議論  本TFがスコープとする業種について  組織名にFinanceをつけるというのは決まっているのか？ 既に2度ほど決議をしている。 Finance外のトピックも取り扱っていく可能性があるか？ 非FinanceのFintechも対象になるのか？たとえばwalletは入るのか？ 規制官庁の問題ではなく、業としてfinanceかどうかが重要 各事業者団体で解決できる問題は、事業者団体で解決していただき、そこで解決できない問題について取り組みたいと考えている  金融庁リエゾンについて  金融庁リエゾンは賛成で、この会を特定して述べていないが有識者で会議をしているという話をしている。金融庁は技術がわかってない。金融庁だと課長補佐クラスの人がいれば、情報ルートとしていいのではないか （省庁に話をすると）メンバーがどのような人なのか？というのを必ず聞かれるが、メンバーに含めれて困る人はいないか？  警察庁リエゾンについて  警察庁は含めなくていいのか？ こちらからあえて呼ばず、呼ぶとしたら金融庁から呼んでもらうのがよいのでは？ JBAには警察庁のサイバーセキュリティ担当を呼んでいる。参加してもらうことで、Coincheck事件についての情報が見えてくると良い。 警察庁情報技術犯罪対策課が対応している。 最終的なドキュメントに問題が起きたときのBCPを含めるとすると、警察関係が含められているとよい。 警察とは毎日やり取りをしている  経済産業省リエゾンについて  経産を含めるとしたらどこか？ 情報機器課が担当になる  鍵の所有権について  (秘密)鍵が誰のものかという議論はスコープに含めるのか？ 3月までにはスコープに含めないといけないと思っている。  各省庁とのリエゾンについて  メンバーより、様々な組織と横断的にリエゾンすることに対する懸念が示されたが、CRYPTORECの例をみても複数の省庁をまたがるのは厳しい。まずは金融庁で消費者保護などに集中して取り組むほうがよいと思う 巻き込み方を工夫すべきである。事務局が問題。オブザーバーという形で参加してもらっていれば問題ない。すべて決まってから、持っていくとどういう反応が返ってくるかわからないというリスクがある。今回警察庁が良い悪いどちらの反応となるかわからない。 主幹とサブ、そしてそのバランスに気をつけなければならない 警察庁は情報窃盗みたいな事案にすごく気を使っており、興味を持っている可能性があるため、ケアしておいたほうが良い 金融庁・警察庁・消費者庁で会合を持ったという話を聞いてるので、そこを見ながら座組を組めばよい。 局長級のリエゾンであれば、オブザーバーとして入っていただくのがよい。いずれにしても金融庁に相談して進めるのが良い。  BCCCとのリエゾンについて  BCCCやJNSAは意識したほうがよいか BCCCの副代表理事として、もしBCCCとして参加してもOKなのであれば本会合にBCCCとして参加したいと思う。事業者としての意見と、BCCCとしての意見に相違が発生すると思うがよいか？ BCCCとしての立場と事業者としての立場が異なるのは問題ない  フィンテック協会とのリエゾンについて  フィンテック協会もお誘いしたほうがいいか？ FinTech協会は現時点ではまだ声をかけなくてもよい。  参考人招致について  (情報を)提供する側ともらうほう側がある。参考人としてcoincheckとbitgoも呼びたい。bitfinex事件について話をしてもらえると思うので、招致してもよいか？ bitgoも海外のセキュリティ標準を紹介するみたいな話をbitflyerに持ってきている。 取締役がcoincheckにいっているので、なんらかのコネクションが期待できる可能性がある マルク(カルプレイス) さんも呼びたいと思っているが、リスクはあるか？ リスクがある可能性もあるが、事情がわかっている人と相談してリスクをクリアできるとよい。 彼は保釈されているので、保釈条件に抵触すると収監されてしまうのでそのリスクがあるのではないか。  Coinbaseの作った自主規制団体情報について  Coinbaseの作った自主規制団体情報を集めたほうがよいか まだ小さいので、現時点ではお声がけはいらないと思う 利害関係を表明しておくと、親会社が出資をしているので何か聞けるかもしれない  本TFの概要について  金融庁に行くにも、警察庁に行くにもこの団体の概要を示さないといけないので、早急に準備する必要がある    agenda5-2. ドキュメント案  提案  はじめに、提出された取引所セキュリティに関する検討資料に基づき説明がなされた。TFの成果としてのドキュメントを作りにあたり、フェーズを直近で成果が求められるフェーズ1と、その後課題に取り組むフェーズ2の2つにわけることが資料に基づき提案された。 続いて、仮想通貨セキュリティのBCP(Best Current Practice)に関する私案について説明された。  結論  議論の結果、フェーズ1として3月末を目標に、仮想通貨交換業を有し、秘密鍵を取り扱うモデルを対象として要件を含めた取引所セキュリティに関する考え方のドキュメントを作成し、監査項目や実装方法、またそれらを含んだチェックシートについてはフェーズ2として夏頃を目標として作業することで合意した。  議論  フェーズわけについて  ph1, ph2以降の話がある。ph1は直近何か成果を出す。ph2はそのドキュメントを出した後の話。ph1, ph2で何をやるか決めたい。課題を出していくことは、ここで取り扱うか扱わないかを問わず重要である  システムモデルについて  システムモデルは加納さん杉井さんに見て欲しい コールドウォレットを書いてないのは脅威に対する対策として書いているから インターフェイスに顧客じゃないIFが必要。取引所毎に違う話もある。 出来るだけ個別のインプリには踏み込まない イメージに相違はない。よく聞かれる質問で、勘定とwalletが別なのか？という質問をされる。事業者では常識的な話だが、顧客の資産を守るために、先に資産を受取、その後取引を実施している 取引と入出金は異なる。勘定で持っているバランスとブロックチェーン上で持っているバランスを合わせておかないといけない。そこが勘違いポイントなので気をつけたい。  スコープの整理について  スコープを4象限マトリクスで考えた。交換業であるかと、秘密鍵を持っているかという2軸で分類ができる consumer向けと事業者向けで分けられるのか？ 現実的に起こってないケースの議論をしても仕方がない。  walletが交換業にあたるかについて  誰かが生成した鍵をどこかに配送して利用するというケースは良くない blockchain.infoとかは交換業には当たらない walletというのは媒介しているので、業にあたる可能性があるが、弁護士含めて議論した見解か？ breadwalletは業の範囲、blockchain.infoは業の範囲外。交換が発生するwalletは業の範囲。業の範囲外で鍵をもっているというケースもある。分類をしたときに、ph1で対象となるのは業であって、鍵をもっているケースと認識している  鍵管理の主体について  交換所というコンテクストだと自分たちで鍵を管理しないといけないと言われるのか 外部委託して鍵を管理するということも可能なはず 委託先の業務もスコープに入るのか 入る  ph1で取り組むスコープについて  業ではないが、鍵を持っているというのもスコープに含めるか？ ph2で実存する事業者をマトリックスにプロットして整理をしたほうがいい。第1象限(交換業者かつ鍵を有している)をやるということについては異論はないか？ bitgoは業はもっているが、鍵を持っていないという第3象限。 当面、第1象限が対象。  第一象限のシステムモデルについて  第一象限の中でシステムモデルがばらける可能性はあるか? ない 第1象限にここだけは入らないみたいなのがあればコメントがほしい  ドキュメントの名称について  ホワイトペーパの名前、CryptoCurrenct (Exchange) Security BCPという名前が出ているがどうするのがよいか。 第1象限に限るのであれば、仮想通貨交換所のセキュリティが適切だが、鍵管理以外の話も含まれている。  既存の基準・標準との関係について  仮想通貨特有の話に特化して進めるという認識で相違ないか FISCなど従来の情報セキュリティドキュメントと重複するので、どういうドキュメントにするのがよいか。  成果物としてのドキュメントについて  仮想通貨交換事業者の安全管理についての考え方など？ 世の中が求めているのは仮想通貨交換事業者の安全管理基準みたいなのを求めているが、そこまで出せるかはわからない。 3末までは考え方をまとめ、その後付属書として夏ぐらいまでにチェックシートを作るという方向性もある 基準じゃなくてもいいが、self checkぐらいがあって、それに従っていると言えると使いやすい checkシートとなると粒度が細かくなっていく。 考え方で要件まできちんとまとめる。手段とか監査項目とかは別に準備を進めていく。 PKIで考えると、CPにあたるものを作るべき。具体的にはCPSを作ってそれに基づいて監査を実施するというフェーズに成る。  チェックリストについて  チェックリストだとすると、業者に寄って守れる、守れないという話が出てくる。守れないから入れないとなってしまっては意味がない。業者が入って、守れる・できるガイドラインを作って金融庁と握っておくのが重要  基準の適用について  4月1日に新団体ができるという話があるので、そっちでenforceできると思う。  鍵管理について  秘密鍵なのか署名鍵なのか、鍵管理という話になったときにわかりづらい 資料p9に鍵の種類をまとめているが、鍵の種別にしても整理したい。 最初から鍵をバラバラにして管理している。秘密鍵そのものを分割して持っている（非活性化）一般的でない暗号通貨というのもある。bitcoinも最終的には秘密鍵なので、walletはpassphraseで暗号化されているみたいな仕組みが実装されている。  ステークホルダーについて  どういうステークホルダがいるかというのがわかるといい。  作業方針について  どこかで会って作業をしたほうがいいので、サブミーティングで実施するでもいいかと思う。 WGとして作業をする＋意見ともらえる人に名乗り出ていただきたい。作業のためのミーティングをしたい FBに資料をあげるので、ディスカッションが必要になったら声をかけてほしい    agenda6. AOB  なし  "
},
{
	"uri": "/minutes/02_20180215/",
	"title": "第2回議事録",
	"tags": [],
	"description": "",
	"content": " 概要  2018/02/15 8:10-9:30 参加者：楠、林、佐藤、荻生、加納、小宮山、丸山、志茂、杉井、山崎、松本、小川、上原、崎村、松尾、落合、樋田、肥後  agenda  Board of Trusteesの承認 組織体の宣言 会議司会進行の為の暫定 Facilitator と Secretary の指名 Agenda Bashing Issues  a) Last Minutes Accept b) Task Force Charter c) Task Force Policy d) 初期WGとWG Charter案 e) Document Items  AOB Next Meeting Announce  議事サマリ agenda1 Board of Trusteesの承認  提案  上原先生、岩下先生、松尾先生の3名によるBoTの構成 意思決定と中立性を担保したい。前回参加者の方々では合意形成済みだと思っていますが、最終のOKをいただきたい。3名の教授の方々からは快く了承いただいているという状況  結論  異議なしで承認   agenda2 組織体の宣言  提案  この3名の先生方の意思決定の配下でこの会議体を進めさせていただくという形に切り替える 本タスクフォースの名称は後ほど議論 意思決定方法  BoTの方々によって会議への参加を認められた有識者のメンバーの挙手数の多寡を見てBoTの方が決定   結論  異議なしで決定  質疑・議論  BoTと有志の投票にコンフリクトがあった時はBoTが優先されるというルールだと理解した   agenda3 会議司会進行の為の暫定 Facilitator と Secretary の指名  提案  ファシリテーターと、ノートテイカーを決める ファシリテーターは楠。ノートテイカーは挙手  結論  ファシリテーターは楠。ノートテイカーは肥後   agenda4 Agenda Bashing  なし  agenda5-a) Last Minutes Accept  結論  承認   agenda5-b) Task Force Charter  提案  チャーターのドラフトを提案 チャーターは現状、穴だらけなのでもちろん改訂されることが前提と考えている。  結論  承認  質疑・議論  時間感覚について、ドラフトに翌年の選挙とかっていうスコープ感での記述があるが、当初のイメージというのは、たとえば1週間とか2週間とかで考えていた。継続的に続けるのはいいが、最初の喫緊の課題を解決したいというのが事業者のニーズ。  経験上、決めずに進めると後で揉めごとになりやすいので書いている。この1、2ヶ月の問題を、課題を解決したら解散してもいいし、もうちょっと延長するとかそういう話ができればいい    agenda5-c) Task Force Policy  提案  方針は、あとで揉めない最低限のための方針決定。最後はBoTに全部一任する形としたい アクセス権とかの制御に関して、今はfacebookグループで作業しているが、facebookグループで本当に良いか 財源と資源の獲得方針に関していったんは方針決定をするべき。最初はボランタリの寄付でも良い  結論  参加者または参加者企業に、目的を説明し、お金を使わせてもらえる。 みなさまの有志・ご厚意で、募集、集める   agenda5-d) 初期WGとWG Charter案  提案  WGのチェアを楠さん、松本さん、崎村さん WGメンバー、ドキュメントの作業は、コントリビューターを募集する  意見・議論  WGは一個だけなのか？  本当はテーマごとに分けなければいけないと思うのだが、そうするとアウトプットするドキュメントの量が多分ふくれあがって今のリソースだと作れないということもあるので、まずはひとつ。そこに骨子をどんどんまとめていく。まわらなそうだったら、WGを今のように作るというプロセスをとればよい。WGを作るためには、チャーターをBoTに提出すればよいという繰り返し。 最短で取引所の安全管理措置の文書をまとめるのというのは一個でいいだろうということで、必要に応じてWGをどんどん増やしていくというイメージでよろしいですか？ その想定です  成果物もしくはプロセスというのは他の団体が参照してもよいものか？  WGの作業のドキュメントをどこに出すのかという議論が必要だが、誰からもどんな提案でも受け止めて著作権管理をできるぐらいのグローバルで体力がある標準化団体はIETFだけ。 IETFのインターネットドラフトは、何を出しても受け入れてくれる。なのでそこに出すというのが最短で一番わかりやすかろうと考えている。 IETFにコミットしたものが公開になるので他の団体からも参照できるようになる。  今日のようにオフラインのミーティングの参加者もいらっしゃれば、facebookグループだけに入っているという方もいらっしゃる。メンバーがぴったり一致するのかっていうのが正直はっきりわからないという心配がある  Facebookグループの位置づけと、共同作業の枠組みというのをどういう風に考えていくのか。  facebookグループというのはこの団体における公式の参加者名簿ではなくて、こういった活動に対して呼びかけを行うもうちょっと広くてゆるいグループであるというような整理とする。  (一同異議なし)    agenda5-e) Document Items  意見・議論  優先度  秘密鍵があるというのは仮想通貨の特徴 実際にインプリメントする時に、第三者が見て確かにこれに従っているねと言えるかどうかという指針はほしい 鍵を守るためには鍵だけを守ればよいわけではなくて、APIが呼ばれる界面とか、いろいろ周辺のところがきっとからんでくるはずで、鍵を呼び出すところをうまくモデル化していってどの順番で議論していくかというのを決めないといけない 鍵管理の中に不正利用、鍵自体は漏れていないけれど使われるという側面は入れないと実効性が薄いかなと思う。  マイルストーンについて  安全対策基準のドラフトみたいなものが三月末までに何がしかほしいという声があるが、エイヤで決めたものってそんな同意のプロセスは何も経ていないので、そこでわちゃわちゃ議論しているとすぐ夏ぐらいにはなると思う。金融庁で登録の積堆が起きている状況で秋まで引っ張るのはかなり無理があるような気はしていて、一方でコインチェック事件の概要も明らかになっていない中でこれが十分な安全管理措置かっていう確信って今まったく何を作ったとしても持てないと思う。なので春までにたたき台を作って、夏ぐらいにはきちっとオーソライズできるようなものがないと、外の事情としては厳しいのではないかと思う。 実際にこれを実行に移すのは取引所。そこにはおそらく工数も足りないかもしれないし、技術者も足りないかもしれないし、そういう問題がある  会の参加者について  取引所の人たちがこの場に参加してないのは大丈夫か？ 一部呼んだ方がよいと思っている。しかし、技術のコントリビューターとレシーバーにみたいに分かれると思う。一部の小さいところって、どっちかというとガイドラインを教えてほしいという需要の方を持っていて、一部技術的に進んでいるところというのはコントリビューターとしてシェアできるナレッジがあるのであればぜひ公開していただくのが世の中のためにはなるなと思っています 結局、そこが競争分野なのか非競争分野なのかって個社の判断によってしまうと思う。だからそこはもうお願いしますと。できる限りでという感じでやっていただけるのであればぜひ参加していただきたい。 過去事例の情報をきちっと集めていくためにヒアリングするところと、技術的なコントリビューションをできる取引所を入れていく     agenda6 AOB agenda7 Next Meeting Announce "
},
{
	"uri": "/minutes/01_20180208/",
	"title": "第1回議事録",
	"tags": [],
	"description": "",
	"content": " 概要  2018/02/08 8:00-9:30 参加者：楠、林、佐藤、鳩貝、荻生、加納、小宮山、落合、志茂、曾川、松尾、丸山、肥後  議事サマリ 頭出しと意識合わせ  ゴール設定は、仮想通貨交換事業者に対するセキュリティ関係の自主規制というところに絞りたい 自主規制として交換事業者が守っていける、そしてかつ金融庁がそれをガイドラインにして何かしらの行政処分なり、ひとつの物差しとして金融庁が判断できるようなものが必要 金融庁に出す資料をその当該団体の人たちだけでやるのではなく、一緒にやる意味は？  何かしら日本にひとつのスタンダードができるのがよいと思っていて、有識者に集まってもらっている。  二つの団体を統合する議論があり、建てつけができあがってから検討を始めてそこからまた何ヶ月かかるということが本当によいのだろうかと考えている。たとえば海外のルールがどうなっているのかとか、技術的にどういうことを検討しないといけないのかということは、できるだけ早い段階で事業者に閉じない形でアカデミアも入れながらしっかりと議論をしてまとめておく、そうすることによっていろいろな環境が整った時にきちっとしたルールメイキングができるような、そういう土台作りがここでできればいいなあと思っているのが呼びかけの背景 逆に言えばゴールが当面インフォマティブなこういったルールを作るための基礎検討と情報収集で一通りをとりまとめるというところまでであれば、任意のグループであったとしてもできるんじゃないか、むしろ業界から一定の距離をおいて中立的にもできるのではないか、という思いがあって今日は呼びかけさせていただいた。なので最終的にどういう形で自主規制なり金融庁のルールとなっていくかというところはもうちょっと状況の中で動いていく想定。  各自自己紹介 非開示\n検討の方向性  用意された資料を説明 目的  できるだけ早い時期に安全対策基準を作るということ 仮想通貨の関係者だけでなく、セキュリティの専門家も交えて、基礎的な事実や周辺国での規制、あるいは国際標準や他の近隣のベストプラクティスも含めてどうやって実効性のある安全対策基準を作れるのか、ということについて、役に立つような技術情報を取りまとめる、それによって基準が作れる環境を作っていくというところが当面の目標  アウトプット  読者は基本的には規制当局と、ルールができた時に守らなければならない事業者 そのルールを決めていく人たちは、ここに書いてあることはある程度意識しないと説明ができないという状態までは持っていきたい 部分的にテクニカルレポート等も含めて標準としてアウトプットとして出せるものがあれば、それはぜひ知見を集約してパブリッシュしていきたい。  前提  利用者、消費者の保護というところを第一において何を達成すべきかのベストプラクティスをきちっとまとめていく まだまだ流動的で、今後もいろいろなインシデントとか攻撃がある世界だと思うので、基準を守っていれば責任を果たしているということではなくて、不断の見直しが必要である  検討の方針  セキュリティの分野では、セキュリティマネジメントシステム、リモート署名の検討など、すでにかなり知見が集約している部分もあるので、そういったものとの整合を意識したものにしていく  スコープ  最初のフェーズは、取り急ぎ喫緊の課題の交換事業者の安全対策基準 将来的には、仮想通貨のエコシステムとして、決済代行業のウォレット管理、あるいは利用者側が使うハードウェアウォレットといったものもあるので、どこまで広げていくかは要議論。  検討の観点  仮想通貨固有の問題にだけ足を取られるのではなくて、セキュリティマネジメントも含めて、体系的なものも意識して作る 金融庁の規制との関係でいうとすでにFISC基準みたいな形で他の業界でやっていることもあるので、基礎的なところはここと合わせていかなければいけない 若干特殊性があるかもしれないのは、ブロックチェーンも含めてガバナンスのモデルというのがどうあるのかというところ 基本的にはウェブ上でビジネスをされている事業者さんがほとんどなのでウェブアプリケーションセキュリティ、クラウドセキュリティ、APIセキュリティといったところはトラッドな金融機関以上にクリティカル ブロックチェーンそのもののセキュリティ。トランザクションマリアビリティーはもうすでにSegWitで問題なくなっているのかもしれないですけれど、それ以外のどういう脅威なりがあるのか 他の業界であまり使われない暗号アルゴリズムが真っ先に使われる業界でもあって、特に数学的安全性が担保されていないものであったりとか、ハードウェアサポートがないみたいなものをどういう風に考えていくのか。 一番大事なところとして、鍵管理。鍵管理のプラクティスをどうやって確立をしていくのか。PKIシステムとの違いはrevokeできないことが非常に大きな違いなので、revokeできない中で単なるconfidentialityだけではなくて、availablityをどうやって担保していくかというのが非常に重い課題 ネットワークセキュリティ、サイバー攻撃対策は特にインシデントの頻度が他の業界よりも多いので極めて重要 内部不正対策やフォレンジックというところが特にまだ未熟な業界なので、ここきちっとルール作っていく必要がある。トラストフレームワークをどうやって作っていくか  最後にそういったことを一個一個これのためだけに考えるというのはあまり現実的ではないので、参照できるものは、どういう文書がしっかりしているのかを洗い出していくことと、逆に今の文書がカバーしていないところをはっきりさせて、そこの部分を専門家の知見を活かして体系をまとめていくというところが大事  自由討議  どうやってメリハリをつけて実効性のある基準にしていくか  一般的なインターネットセキュリティと、ビットコイン、ブロックチェーンのような仮想通貨関係のセキュリティに分けて考えるべき 前者はある程度プラクティスもあるしスタンダードがあるのでそれを導入するかどうかを検討する 後者に対して議論を深めたい。  鍵管理とその運用。運用という意味では、4年くらいの運用実績があって、その中でもいろいろ攻撃であったり、苦労している部分ではあるので、一定程度共有できたらいい コールドウォレットの定義のばらつき。コールド100%って謳っている事業者もいるが、一日3回コールドにつないでいるとしたらそれはすでにコールドとは呼ばないのでは、といった点が表出している   過去事例からどうやって学んでいくか  BitGoさんのプラクティスから。BitGo・Bitfinex問題というのがあって、BitGoというのは仮想通貨界隈で唯一といっていいほどのvaultサービスをやっていて、堅牢なサービスですという謳い文句でやっているが、Bitfinexで60数億とられた時にもBitGoがvaultサービスを提供していたが、運用でbitfinexにいわれるがままに出していた。そうするとここもまた運用の課題で、Bitfinexが「コールドから出してくれ」といって「はいいいよ」と毎回言われた通りに出していたら何のためのコールドなのだというのも論点 インシデントやサイバー攻撃についての情報は、仮想通貨業界の中では業界団体とか作って共有しているといったことはあるか  ほぼできていないと思ってよい インシデントに関しても、なかなか情報開示していただけないが、当人(該当社)の報告を待つしかない 過去に5、6年間で30件とか40件とか世界中で起きていると思うが、それらの大抵のものがはっきりとした情報は出ていない。 特に海外のものは本当にうやむやのまま終わってしまったものも多く、ちゃんとレポートが出てきていない  金融ISAC  金融ISACにちゃんと入れていない事業者というのはかなり今多い状態にある。 仮想通貨の交換業者も金融ISACに入った方がよいでしょうし、交換業者または大方のECのコマースやっているようなところはすべてナレッジを共有するみたいな体制をとっておかないと類似の攻撃を受けるリスクはすごく高いと思う 情報共有。あとはフォレンジックの結果の共有 自主規制団体とか法でやるとかいうのが必要ではないか。   レギュレーターとの整合性  規制当局との関係をしっかりとやっていかないと規制が穴だらけになる。そのためにどうやっていくのか 同じくBitfinexの話だが、運用がアメリカでも決まっていなくて、法律をそのまま解釈すると非常にゆるいセキュリティ規制になってしまったと聞く。 当局と整合性がとれていないセキュリティスタンダードって非常に危ない。本当はこうするとセキュアなのに法律がこうなっているのでこうやらざるを得ないから盗られちゃいましたというのは本末転倒  この会の座組みと、セキュリティ基準策定の進め方  春以降どこかのタイミングで新団体ができたとしたら、そこできちっと検討の母体が立ち上がるでしょう。その時に一から、情報収集から始めるのではなくて、ある程度論点整理までできあがっていて、業者の握りの世界までをやれば割と早期に基準ができるぐらいのところまで詰めておけると非常にいいのかなと考えている 事業者団体の方でセキュリティのスタンダードを作りつつ金融庁と連携して、業界に対しての方向性を示しながら、そこでできた基準というものが金融庁がセキュリティの監督をする時のひとつの指針になれば有意義に、作ったもの、考えたもの自身がうまく回るような形が出きると思う この場で一番必要だと考えているのは、中立性と第三者性。  第三者性の方を先に言うと、出来上がったものが消費者保護の観点である程度世の中から見た時に納得できるようなものになっているかどうかというのは極めて重要。4月以降、いろいろなステークホルダー、消費者・利用者も含めて入って、それが消費者保護だったり利用者保護の観点で充足しているかどうかを確認する手順をとらないと、あとあと禍根を残す 中立性に関しては、ある自分のコインの値段を釣り上げるがためにアカデミアを使ったり、逆にアカデミアを攻撃したりすることがままあって、極めてアカデミアで活動することの中立性が問われると考えている 中立性と第三者性というのをどうやって担保するのかというのをみなさんで考えていただければ  中立性  中立性を保つという話でいくと、レポート出してそれで終わりではなくて、一般からパブリックコメントのような形で意見を求めていくような形にするなどで保てるのではないか 中立性を担保できそうな人というと、やっぱり大学の先生かと思う。こういう会議体だと先生が座長になるケースが多くて、本会に関してはその方が適正だと考える。  座組み  意思決定をしていただく3名の先生の下にメンバーが入り、会をまわせれば、中央が誰なのかということを、アウトプットがどういう経緯で出てきたのかということをオープンで透明性をもってやっていけるのではないかと思う 今日共有できたことをふまえてメリハリをつけて、検討のロードマップというのをきちっと持っていくのと、やっぱり多くの取引所に影響する議論をしているのであれば多くの事業者に入ってもらうことが必要。そのことも含めて座組みを考えていく。    "
},
{
	"uri": "/categories/",
	"title": "Categories",
	"tags": [],
	"description": "",
	"content": ""
},
{
	"uri": "/tags/",
	"title": "Tags",
	"tags": [],
	"description": "",
	"content": ""
}]