<?xml version="1.0" encoding="utf-8" standalone="yes" ?>
<rss version="2.0" xmlns:atom="http://www.w3.org/2005/Atom">
  <channel>
    <title>Cryptoassets Governance Task Force (CGTF)</title>
    <link>/</link>
    <description>Recent content on Cryptoassets Governance Task Force (CGTF)</description>
    <generator>Hugo -- gohugo.io</generator>
    <language>ja-jp</language>
    <lastBuildDate>Fri, 06 Apr 2018 16:01:10 +0900</lastBuildDate>
    
	<atom:link href="/index.xml" rel="self" type="application/rss+xml" />
    
    
    <item>
      <title>Cryptoassets Governance Task Force Charter</title>
      <link>/organization/charter/</link>
      <pubDate>Fri, 06 Jul 2018 09:09:00 +0900</pubDate>
      
      <guid>/organization/charter/</guid>
      <description>Overview / Abst 暗号資産・仮想通貨 (Cryptoassets / Virtual Currency) の認知が急速に拡大している一方、大規模なセキュリティインシデントが発生するなど、利用者保護が喫緊の課題とされている。 仮想通貨交換業関係者に留まらずセキュリティ専門家を含む多様な立場から、情報セキュリティのための知見の集約を通じて、基準等の策定に資する技術情報を提供することにより、仮想通貨交換業のセキュリティの底上げを図り、 利用者保護に寄与する。
Structure 本タスクフォースの意思決定は、Board of Trustees(BoT)の合議による。 個別テーマについては、Working Groupを設置する。 Working GroupはTFメンバーがCharterとChair候補を提案し、BoTが承認する。 最終成果物は全てタスクフォース文書として公開する。
Board of Trustees members (Aiueo-order)  岩下直行 教授 (京都大学) (任期: 2018年1月-2020年12月) 上原哲太郎 教授 (立命館大学) (任期: 2018年1月-2020年12月) 松尾真一郎 教授 (ジョージタウン大学) (任期: 2018年1月-2020年12月)  General Policy  Neutrality / 中立性 仮想通貨交換事業者にとどまらず、学術・セキュリティ専門家など、多面的な視点から本問題について取り組む Transparency / 透明性 本TFで策定する文書、議事録などを広く一般に提供することにより、透明性が担保されたTF運営を目指す Effectivity / 実効性 本TFの成果について、標準化機関等での国内外の専門家による知見の反映を通じ、実務に資するドキュメントの作成を目指す。  Scope  仮想通貨に関する中立的組織として安全対策に資する情報の提供  Out of Scope (重要)  制度および自主規制の施行に関わる事項  Goals Phase, and Milestones 当面は2018年7月までに下記文書を作成する。 - 仮想通貨交換業者の安全対策における基本的な考え方(仮)（2018年7月） - IETFへのInternet Draftのsubmission - ISO TC307へのTechnical Reportのsubmission</description>
    </item>
    
    <item>
      <title>メンバー</title>
      <link>/organization/members/</link>
      <pubDate>Fri, 06 Apr 2018 16:19:28 +0900</pubDate>
      
      <guid>/organization/members/</guid>
      <description> Board of Trustee  岩下直行 (京都大学) 上原哲太郎 (立命館大学) 松尾真一郎 (ジョージタウン大学)  Working Groups Security Working Group  Chairs  楠正憲 (Japan Digital Design株式会社) 松本泰 (セコム株式会社 IS研究所) 崎村夏彦 (株式会社野村総合研究所)  Editors  佐藤雅史 (セコム株式会社 IS研究所) 島岡政基 (セコム株式会社 IS研究所)  Members  川畑雄補 (株式会社アプルーシッド) 小宮山峰史 (株式会社bitFlyer) 志茂博 (コンセンサス・ベイス株式会社) 須賀祐治 (株式会社インターネットイニシアティブ) 杉井靖典 (カレンシーポート株式会社) 中島博敬 (株式会社メルカリ) 林達也 (株式会社レピダム) 樋田桂一 (一般社団法人 日本ブロックチェーン協会)   Acknowledgement Task Forceの運営に貢献された方を載せております。(順不同)
 上原哲太郎 小宮山峰史 楠正憲 中島博敬 崎村夏彦 岩下直行 小川晃平 肥後彰秀 杉井靖典 須賀祐治 松本泰 佐藤雅史 島岡政基 丸山満彦 荻生泰之 林達也 志茂博 Paya Do 岡本ゆかり  </description>
    </item>
    
    <item>
      <title>Privacy Notice</title>
      <link>/organization/privacynotice/</link>
      <pubDate>Mon, 18 Jun 2018 08:45:37 +0900</pubDate>
      
      <guid>/organization/privacynotice/</guid>
      <description>Cryptoassets Governance Task Force Privacy Notice Cryptoassets Governance Task Force (以下我々) は、以下のポリシーで個人に関する情報を取り扱います。
目的 情報を取得する目的は、当サイト利用者の傾向把握です。これは我々の活動がどのような方々に貢献出来ているのかを確認することが意図であり、それ以外の目的には使用しません。
方針 一般的に許容されうる最低限の情報の取得に限定します。取得しなければしないほどより好ましいと我々は考えています。 広告は表示しません。また、取得したデータについても広告を含むすべての目的外利用には使用しません。
実際に使用している仕組みとその設定 / Google Analyticsについて Google Analytics という Google 社のサービスを利用します。 利用者(あなた)の当サイトへのアクセスは Google Analytics を通じて収集され、その行動履歴が解析され統計情報として集計されます。 この Google Analytics はクッキーを使用して当サイトの利用者(あなた)をトラッキングしますが、我々は Google Analytics の利用において、アクセス履歴のGoogle社との共有を可能な限り制限しており、設定上は「共有しない」としています。 また、当サイトの管理者および Google 社は、この処理の過程で個々のアクセスからその利用者を特定することもありません。
オプトアウト手段 それでもなお、これをプライバシー侵害と感じる人は、&amp;rdquo;Googleアナリティクスオプトアウトアドオン&amp;rdquo; ( https://tools.google.com/dlpage/gaoptout/ )を利用することで、それを防止することが出来ます。</description>
    </item>
    
    <item>
      <title>問い合わせ</title>
      <link>/contacts/</link>
      <pubDate>Fri, 06 Apr 2018 18:30:23 +0900</pubDate>
      
      <guid>/contacts/</guid>
      <description>Loading... </description>
    </item>
    
    <item>
      <title>第37回議事録</title>
      <link>/minutes/37_20190125/</link>
      <pubDate>Fri, 25 Jan 2019 00:00:00 +0900</pubDate>
      
      <guid>/minutes/37_20190125/</guid>
      <description> 概要  2019/01/25 8:00-9:30 参加者：林、荻生、中島、小渕、岡本、岩下、須賀、上原、楠、菅原、松尾、川畑  agenda  Agenda Bashing, Note Taker Tasks &amp;amp; Issues Status update Security WG Item Inventory Discussion time Tasks and To-Dos AOB / Housekeeping  議事サマリ agenda1 Agenda Bashing, Note Taker  アジェンダ確認。議事録担当確認。  agenda2 Tasks &amp;amp; Issues  なし  agenda3 Status update  BoT  報告なし  リエゾン、関連団体進捗  報告なし   agenda4 SecWG BOTの先生方よりCGTFの2018年の活動及び作成したドキュメントについて称賛のコメント受領。
本会の活動は金融庁にも認識いただけるようになってきており、暗号通貨セキュリティ基準に関しては、本会で作成したドキュメント程整備されているものは見受けられず、今後作成されるであろう公的文書のベースとなり得る。
但し、文書の権利関係の問題には留意して進めるべきであり、直近ではJVCEAとの会合を持ち、JVCEAとCGTFの役割分担を決める。 CGTFの認知度向上のため、CGTFに関する説明資料は必要に応じて各種機関に積極的に提示していく。 BOTの先生方が関係省庁や国際的な会合でお話される際にもご利用いただけるようCGTFメンバーで文書を整備する。
課題としては、CGTFが認知され、成果を出すに伴い、CGTFの作業量が多くなって来ておりリソース確保の問題が生じる可能性あり。 財源の確保、手を動かすことのできるエキスパートの確保が急務
agenda5 Inventories  本会の財源を公的に確保するために、任意団体の役員を早々に決定する必要あり。本会の代表である上原先生主導にてメンバーをアサインする。適宜Slackでやり取りして決める。  agenda6 Discussion time  なし  agenda7 Next Meeting  2月8日 2月22日 3月8日 3月22日  </description>
    </item>
    
    <item>
      <title>第36回議事録</title>
      <link>/minutes/36_20190111/</link>
      <pubDate>Fri, 11 Jan 2019 00:00:00 +0900</pubDate>
      
      <guid>/minutes/36_20190111/</guid>
      <description>概要  2019/01/11 8:00-9:30 参加者：楠、荻生、鈴木、中島、栗田、小渕、林、須賀、佐藤、菅原、岡本、松尾、川畑  agenda  Agenda Bashing, Note Taker Tasks &amp;amp; Issues Status update Security WG Item Inventory New WG Creation Discussion time Tasks and To-Dos AOB / Housekeeping  議事サマリ agenda1 Agenda Bashing, Note Taker  意見なし  agenda2 Tasks &amp;amp; Issues  2018年11月から12月までの議事録確認完了。Web公開OK  agenda3 Status update  BoT  報告なし  リエゾン、関連団体進捗  金融庁  アップデート無し  JVCEA  1月15日　技術委員会でCGTFよりリファレンスアーキテクチャ、基本モデル図、鍵のライフサイクルの話をする    agenda4 SecWG セキュリティに関する文書の英訳作業を2018年末までに実施。</description>
    </item>
    
    <item>
      <title>General Security Considerations for Cryptoassets Custodiansを更新しました</title>
      <link>/news/20181231/</link>
      <pubDate>Mon, 31 Dec 2018 09:21:34 +0900</pubDate>
      
      <guid>/news/20181231/</guid>
      <description>Security Working Groupにて検討してきました、 「仮想通貨交換所のセキュリティ対策についての考え方」についてのインターネットドラフト(インターネットに関する標準化団体であるIETFにおける標準化提案文書)の第3版(draft-vcgtf-crypto-assets-security-considerations-03)を投稿いたしました。
本ドキュメントはIETFウェブサイトでご確認いただけます。</description>
    </item>
    
    <item>
      <title>本活動の名称変更について</title>
      <link>/news/20181228/</link>
      <pubDate>Fri, 28 Dec 2018 09:21:34 +0900</pubDate>
      
      <guid>/news/20181228/</guid>
      <description>Virtual Currency Governance Task Force(VCGTF)はCryptoassets Governance Task Force(CGTF)と名称を変更いたしました。</description>
    </item>
    
    <item>
      <title>第35回議事録</title>
      <link>/minutes/35_20181228/</link>
      <pubDate>Fri, 28 Dec 2018 00:00:00 +0900</pubDate>
      
      <guid>/minutes/35_20181228/</guid>
      <description>概要  2018/12/28 8:00-9:30 参加者：楠、佐藤、荻生、鈴木、中島、栗田、岡本、菅原、松尾、須賀、林  agenda  Agenda Bashing, Note Taker Tasks &amp;amp; Issues Status update Security WG Item Tax-Pre WG 事務局移行とファインディングスキーム Inventory New WG Creation Discussion time Tasks and To-Dos AOB / Housekeeping  議事サマリ agenda1 Agenda Bashing, Note Taker  意見なし  agenda2 Tasks &amp;amp; Issues  議事録: #31, #32, #33 議事録サマリーレビュー完了  agenda3 Status update  BoT  報告なし  リエゾン、関連団体進捗  金融庁  アップデート無し  JVCEA  技術委員会があり委員長にBitFlyer小宮山様が就任。基本的にはCGTFで作成した文書を元に安全管理措置のドキュメントを作る方向。必要に応じてCGTFとしても関わりを持っていく。  警察庁  不正アドレスの共有について情報交換    agenda4 SecWG 日本語版のドキュメントは完成しつつある状況</description>
    </item>
    
    <item>
      <title>第33回議事録</title>
      <link>/minutes/33_20181130/</link>
      <pubDate>Fri, 30 Nov 2018 00:00:00 +0900</pubDate>
      
      <guid>/minutes/33_20181130/</guid>
      <description> 概要  2018/11/30 8:00-9:30 参加者：楠、鈴木、菅原、佐藤，栗田、須賀、岡本、林、松尾、中島  agenda  Agenda Bashing, Note Taker Tasks &amp;amp; Issues Status update Security WG Item Tax-Pre WG 事務局移行とファインディングスキーム Inventory New WG Creation Discussion time Tasks and To-Dos AOB / Housekeeping  議事サマリ agenda1 Agenda Bashing, Note Taker  議事録：前回議事録はレビュー中  agenda2 Tasks &amp;amp; Issues  なし  agenda3 Status update  BoT  報告なし  リエゾン、関連団体進捗  金融庁  12月5日に勉強会開催。VCGTFからの参加メンバー確定。  Fintech協会  12月6日午前中に会議実施。参加メンバー概ね確定。  JBA  12月11日で確定。  3つの会議で話す内容の方向性を12月3日のSecWGで決める。   agenda4 SecWG  バンコクで開催されたIETF103において、ドラフトについて発表をした(資料)。セキュリティとガバナンスが混ざる話題については、IETFのスコープ外の可能性があるが、一方で無関心ではいられないということもある。当団体のアクションとしては興味を持つ人を募る。 ドキュメントについてのコメントは締め切った。英訳は1/3完了。  agenda5 Tax-Pre WG  進捗なし  agenda6 事務局移行とファインディングスキーム  任意団体設立のための口座開設の手続きに着手 組織名はCryptoassets Governance TaskForce（CGTF）に変更することに決定。本件に伴い正規の会員名簿を作成  agenda7 Inventories  JVCEA、ISO、 IETF、 金融庁、JBAに対するそれぞれのリエゾンメンバー確定。 会議でどのような話をするかを早々に決定。基本的には当団体を設立した背景やメンバー、活動内容を報告する。金融庁については踏み込んだ内容とする方向。  agenda8 New WG Creation  無し  agenda9 Discussion time  セキュリティマネジメントについて セキュリティマネジメントは事業者を守るためのものであることを理解する必要がある。 法規制とウォレット管理について ウォレットは免許なくエンジニアが作れるものであるから、法規制のスピードを考えると問題が起きる可能性があることを懸念。但し当面は取引所に紐づくウォレットが主であろう。 安全管理措置とKYCについて 技術的安全管理措置とKYCまでやることについてはレベルが違う。最終的には当局が求めるものは実態としてのAML/KYCと思われる。  agenda10 Next Meeting  12/14開催  </description>
    </item>
    
    <item>
      <title>第32回議事録</title>
      <link>/minutes/32_20181116/</link>
      <pubDate>Fri, 16 Nov 2018 00:00:00 +0900</pubDate>
      
      <guid>/minutes/32_20181116/</guid>
      <description>概要  2018/11/16 8:00-9:30 参加者：楠、肥後、鈴木、菅原、佐藤，栗田、須賀、岡本、林 ゲスト：Philip Martin (Coinbase), Kitazawa Nao(Coinbase)  agenda  Agenda Bashing, Note Taker Guest dialogure with Coinbase VP of Security Tasks &amp;amp; Issues Status update Security WG Item Tax-Pre WG 事務局移行とファインディングスキーム Inventory New WG Creation Discussion time AOB / Housekeeping  議事サマリ agenda1 Agenda Bashing, Note Taker  意見なし  agenda2 Guest dialogure with Coinbase VP of Security  VCGTFの活動について概要紹介 仮想通貨交換業等に関する研究会での検討状況、FATF weekでの規律範囲の見直しについて情報共有。ウォレットの分類についてカストディ・ウォレットとオープン・ノードを分類し、前者に限定して規律すべきとの意見で一致 暗号通貨の取り扱いについて、禁止することはFATF勧告の趣旨に反するという意見で一致 今後の協力関係について快諾を得る  agenda3 Tasks and Issues  承認  agenda4 Status update  BoT  報告なし  リエゾン、関連団体進捗  JVCEA技術委員会  技術委員会発足。VCGTFからの出席メンバー確定  金融庁  金融庁モニタリング室勉強会は１２月６日の夕方で決定。SecWGメンバーも参加予定  Fintech協会  12/6午前中に会議実施。場所はおそらく茅場町。SecWGからの参加メンバー概ね確定  JBA  仮想通貨部門定例会議は12月11日で確定。テーマはガイドラインの説明と考えているが決まっているわけではない。VCGTFからも参加方向で調整    agenda5 Security WG  TRの方は年内にコメント処理を完了予定  agenda6 Tax-Pre WG  進捗なし  agenda7 事務局移行とファインディングスキーム  金融機関により必要書類が異なるため、まずは金融機関を確定した。今後、その金融機関に出向き必要書類を確認する。  agenda8 Inventories  JVCEAからリエゾン依頼あり。VCGTFからの参加メンバー概ね確定 JBAとのリエゾン関係について解決した。 下記文書についてはあまり詳しいことは記載されておらず、事務ガイドライン的な話であるため、VCGTFとしてコメントすることは無いと思われるので、有識者に相談する。https://www.</description>
    </item>
    
    <item>
      <title>第31回議事録</title>
      <link>/minutes/31_20181102/</link>
      <pubDate>Fri, 02 Nov 2018 00:00:00 +0900</pubDate>
      
      <guid>/minutes/31_20181102/</guid>
      <description> 概要  2018/11/02 8:00-9:30 参加者：楠、佐藤、川端、曾川、須賀、荻生、肥後，岡本、菅原、松尾、上原  agenda  Agenda Bashing, Note Taker Tasks &amp;amp; Issues Status update Security WG Item 事務局移行とファインディングスキーム Inventory New WG Creation Discussion time Tasks and To-Dos AOB / Housekeeping  議事サマリ agenda1 Agenda Bashing, Note Taker  意見なし  agenda2 Tasks &amp;amp; Issues  承認  agenda3 Status update  BoT  報告なし  リエゾン、関連団体進捗  金融庁  勉強会に出席。ICO、クラウドファンディングについて検討    agenda4 SecWG  ドキュメントをFISCの安全対策基準と突き合わせている。進捗は7割、8割。 FISCの安全対策基準にはあまり触れられていないが、マッピングできるところはマッピング済みのステータスとし、FISCの安全対策基準からそのまま反映できるところは反映し、不要なものはカットするという方法で作業する。 SecWGのドキュメントを引き続きセキュリティワーキンググループで検討するか、ISO TC307 WG2/JWG4の国内委員会で検討するか悩みどころではあるが、効率化を考えるとまとまって検討できるようプロジェクト化するのがよいと思われる。  agenda5 事務局移行とファインディングスキーム  事務局を立命館大学に移行できるかを上原先生が立命館大学の事務局に確認されたところ、受け入れは可能であり、運営についても立命館大学の支援が可能とのこと。但し、正式な受け入れは2019年以降となる見込みであるため、年内にまずは任意団体として登録する。 口座名義は立命館大学で開設可能。資金は各企業から集める。  agenda6 Inventories  なし  agenda7 New WG Creation  月曜夕方アカウンティングの準備会。クリプタクトの人が来られて、キックオフ。 1-2ヵ月で起動に乗せられるように進めたい。  agenda8 Discussion time  モナコインの怪しい動きの追跡を試み中。数億円の現金が盗まれた時は警察官１４万人が投入された。捜査に関わった人件費と比較した場合、仮想通貨はシステムで追跡でき、そういった費用が軽減されるというメリットがある 税と会計について検討が必要。どちらかというと会計の方が難しそうである。  agenda9 Task and To-Dos  JCBAに打診 ワーキンググループメンバー増強（FISC基準有識者追加） Virtual Currency Governance Task Force 運営費用の収集 アカウンティングワーキンググループを11月にもう一回開催  agenda10 AOB  なし  agenda11 Next Meeting  11&amp;frasl;16 @丸ビル  </description>
    </item>
    
    <item>
      <title>「仮想通貨交換所のセキュリティ対策についての考え方」について、パブリックコメントを開始しました</title>
      <link>/news/20181003/</link>
      <pubDate>Wed, 03 Oct 2018 09:21:34 +0900</pubDate>
      
      <guid>/news/20181003/</guid>
      <description>本タスクフォース Security Working Groupにて検討を進めて参りました、「仮想通貨交換所のセキュリティ対策についての考え方」について、パブリックドラフトを公開いたしました。</description>
    </item>
    
    <item>
      <title>第26回議事録</title>
      <link>/minutes/26_20180907/</link>
      <pubDate>Fri, 07 Sep 2018 00:00:00 +0900</pubDate>
      
      <guid>/minutes/26_20180907/</guid>
      <description>概要  2018/09/07 8:00-9:30 参加者：楠，上原，佐藤，鈴木，樋田，中島，須賀，松尾，島岡，川端  agenda  Agenda Bashing, Note Taker Tasks &amp;amp; Issues Status update Security WG Item Inventory Discussion time AOB / Housekeeping Tasks and To-Dos  議事サマリ agenda1 Agenda Bashing, Note Taker  なし  agenda2 Tasks &amp;amp; Issues  なし  agenda3 ステータスupdate  BoT  立命館でこの会を引き継ぐ話がやっとまとまった。時間的に余裕がないので、任意団体で作る。お財布の管理は立命館で実施する。 ややゆっくりめに進んでいる。  リエゾン、関連団体進捗  8月下旬にAPrIGFのミーティングでマルチステークホルダーとテクニカルコミュニティのEngagementに関するセッションに登壇してきた．  うまくいってる事例として本TFを紹介した  FinSumのタイミングで仮想通貨ラウンドテーブルを金融庁が企画されている。本会の話もしたい。   agenda4 SecWG  議論  ISOのドキュメントを再構成中。スケジュール感、コメントの粒度について相談したい  添付ファイルに変更点を全部書いて、それをつければ問題ないのではないか コメントの締め切りは9月中旬。  日本語版のドキュメントをいろいろ作業中．修正がだいぶ入っている。  完成ももう少し。一部まだ手直しが必要そう。 並行してTR版へのコメントを出さないといけない。Fixしてコメントを出さないと行けない箇所を決めて、そこを英訳する。  TerminologyのI-Dを作成しているがこちらは保留中。  WG1のコメントの締切も18なので、間に合えばコメントを出したい  GoogleDriveのドキュメントを見て頂いてコメントもらう  過去の作業履歴が見えてしまう、SuggestOnlyでドキュメントを再作成して載せてコメントもらうという方向がよいのでは？ 異議なし    agenda5 inventory  outreach  robots.</description>
    </item>
    
    <item>
      <title>第25回議事録</title>
      <link>/minutes/25_20180824/</link>
      <pubDate>Fri, 24 Aug 2018 00:00:00 +0900</pubDate>
      
      <guid>/minutes/25_20180824/</guid>
      <description>概要  2018/08/24 8:00-9:30 参加者：楠，佐藤、鈴木，肥後、樋田，島岡、林、崎村、川畑，須賀，松尾  agenda  Agenda Bashing, Note Taker 過去議事録の確認・承認 Status update Security WG Item Inventory Discussion time AOB / Housekeeping Tasks and To-Dos  議事サマリ agenda1 Agenda Bashing, Note Taker  なし  agenda2 過去議事録の確認・承認  なし  agenda3 ステータスupdate  BoT  なし  リエゾン、関連団体進捗  なし   agenda4 SecWG  議題  face2faceミーティングを2回実施した 日本語のドキュメントを更新中  ウォレットやフォークの話。操作員と管理者というのはISO27000シリーズで出てくるオペレータ，アドミニストレータを定義しようとしている 大きく変更したのは9章「管理策の留意点」．一度翻訳するときに構成を変えたけど，もう一度再考．9.2以降のところはリスク評価の話を意識したものとなっている．アクセス制御などをこれまでの議論を整理したものを入れてる   結論  タスク  海外のネットワーキング。アタックリストを作って、アプローチの仕方を考える TC307の10月会合で日本委員会でコメントを出す   議論  スケジュールとマイルストーンの更新はあるか？  8月末に日本語アルファ版出したい．I-Dの更新はまだ． 10月のデッドラインを死守したい。TC307に出したワーキングドラフトから9,10月の段階で新しく更新が発生したとなると、10月のTC307に間に合うように一度英語版を更新した方が良い。  TC307の最新版  差分は、307の最終版を見る必要がある 307メンバーは見れるはず．このメンバーも見れるように手続き済み。  JapanNationalBodyからコメントを出す場合に新団体とリエゾンを結んで、リエゾンに対してコメントください、はOK？  新団体とちゃんとリエゾンを結ぶ場合に、グローバルでエントリの登録をして、そこから取って中で対応できる人がいるべきだが、今はいない？ 対応できる人は事務局内ではいないと思う  タスクの確認  TC307に頭出しする必要がある。通す必要まではない。 10月会合で日本委員会でコメントを出す  今後のマイルストーン  WG2の正式な発足 10月会議にだすコメントをまとめる(dueは9/1*日か) カットオフがあるので、閉じてない時に、I-Dをupdateする。2本。(10/21までに出したい。) IETFでBoFやるか。場所はバンコク(行く人次第) 307ダブリンが5月  ここではTRの本物が出る予定   逆算すると、エディタからコメント募集でTechnicalReportを出す時期は？  TRは、CD相当なので＝8週間バロット。2月末。 TRの悪いところは、一発勝負。それでマチュリティがないと終わってしまう  その時は、出し直すのは可能？ レポートなのでアリではあるが、またかよ、となる。でもTRならフェイルするのはあんまり聞いたことない。単なるレポートなので。   この辺りを含めて、お披露目感をどうやって出していくか  お披露目の前に、欧米など、主要と握っておくのが重要。TC307にステークホルダーが出てきてないと。。 スケーリングビットコインは重要かも。何かをするか、というよりは、参加者に知らせる、受け付けるよ、ということを知ってもらえるとベスト。 acknowledgementに載せると迫力がでる  アメリカでSROができたという話だったが、欧州ではあまり聞かない  bitFlyer USはいるけどあまり大きいところは入ってない geminiとbitstamp入っているが、coinbase入ってない coinbaseが入ってないと迫力ない 取引所は、日本ほどまとまってない。SROもできているが、ICO絡みだったり。取引所の集まりは少ない 交換業がない。bitlicenceは何社とったか？  5-6社  団体に入ってなくても、coinbaseくらいは、メジャーところを数社引き込めると良い 以前きてもらったbitgo。取引所が顧客なので、レコメンドしてもらえると、取引所に広がる可能性がある coinbaseとbitgoをまずはターゲットに。 海外とのネットワークをしっかり作っていくことが重要。  digital asset custodianの話なので、海外だとbitgo  海外でカストディの主要なところは？  xapo(ザポ) bitcoinの初期から。ウォレットサービスをやっているが、カストディアンとしては、でかい  walletサービスの大手は？  blockchain.</description>
    </item>
    
    <item>
      <title>第19回議事録</title>
      <link>/minutes/19_20180629/</link>
      <pubDate>Fri, 29 Jun 2018 00:00:00 +0900</pubDate>
      
      <guid>/minutes/19_20180629/</guid>
      <description>概要  2018/06/29 8:00-9:30 参加者：楠，林，佐藤、荻生、肥後、中島、須賀、樋田、鈴木、杉井、上原，松尾  agenda  Agenda Bashing, Note Taker 過去議事録の確認・承認 Status update Security WG Item Multi Stakeholder Process and Trust Framework Discussion time AOB / Housekeeping Tasks and To-Dos  議事サマリ agenda1 Agenda Bashing, Note Taker  なし  agenda2 過去議事録の確認・承認  第16回承認  agenda3 ステータスupdate  BoT  会のホストについては後ほど  リエゾン、関連団体進捗  新団体  会長と会合の予定がある この会は新団体のワーキンググループではなく、独立した立場でこういったものをまとめて、I-Dで公開するのと、TC307のドキュメントとして持っていくことを当面のゴールしているということを説明する予定  金融庁参事官  TC307状況の説明が主題 成果物の現在の状態を見せても良いか (異議なし)  JWG4については、進捗なし JBA  肥後が代表理事に。杉井も新たに理事に。加納は理事に。    agenda4 SecWG  議題  WGを火曜と昨日に開催 Internet Draftは、目次時点で公開したい。おおよそFixした． terminology。こちらもI-Dで来週ポストする。何を載せるか、の議論をした。  結論  目次  8章は3階層まで、9章は2階層までの公表とする。 ページへの掲載まで含めて一任する。  publishしたI-Dをwebに随時掲載するか  公表するところまで一任   議論  terminologyは別のドラフトに切り出した。  7/2までにI-Dとして01verとして投稿する。前回00ver、今回を01verとする。 RFC4949 Internet security glossaryなどから引用もしつつ、ある程度埋めれたら7/2に投稿したい。  TFに支援や協力を求めるところはあるか  少しでも手伝っても良いよ、と言う方は参加していただきたい。基本はWGで進める．  publishしたI-Dをwebに随時掲載するのかどうか  公表するところまで一任    agenda5 Multi Stakeholder Process and Trust Framework  議題  本日は頭出しのみ リエゾンしている団体と役割を分担するのか、我々として、自分たちの立ち位置や役割を整理するプロセスは何かしら必要だと考えている。  一部の人では、それをトラストフレームワークという概念で捉えていた。 枠組み・仕組みの議論が今後必要だろうと思っている。   議論・質疑  参考資料1  ポリシーを作る人、運用する人、監査する人を分けて、やらなきゃいけないことを団体組織間で共有する。 ポンチ絵(参考資料)のように，認定自主規制団体との関係や標準化団体との関係、当局の関係をモデル化して、次回以降議論するということか？ その通り。    agenda6 Discussion  立命館への移動について  移動するものは何で、どういう形で移動するか。  お財布(会計)、文書、が移動できれば実務上は良いが、手続き上の話がある。 移動なのか、立命館側にゼロから発生するのか、そのコンセンサスを得ておかないと、立命館側に渡せないという課題感がある 名前もそう。OO研究会でないといけない、など大学で受け入れるにあたりのクライテリアはあるか  形態  管理してくれる部署と詰めている。参考になるのは，立命館大学HPの研究機構の下に、コンソーシアムという名前で、複数あるが、そういう形態をとるのか、もっとゆるい形が良いのか。 任意団体だと今とあまり変わらない。かつ、会社から寄付やJoinの説明が難しいケースがあるのではないか？  研究コンソーシアムという名前にすると、お金を管理してくれる。  お金は払いやすい、と思った反面、コンソーシアムということは会員企業という形で、会社名で名を連ねていくことになるのか  そう。だが名を連ねるやり方は、コンソによって違う。お金払った人、の場合も、お金によってランクづけしてたり、もあるみたい。   議論ではコンソーシアムが良いのではないか、となっているが、その場合、どういう準備・事務作業が必要か？  担当部署に聞いている。  立命館のコンソーシアムとして進めていくということで異議はないか  異議なし。その方向で進める。   TFメンバー  Facebook経由で募った．現在17名 キーパーソンについては個別にリマインドする。  7月以降の活動をどうするか</description>
    </item>
    
    <item>
      <title>第18回議事録</title>
      <link>/minutes/18_20180622/</link>
      <pubDate>Fri, 22 Jun 2018 00:00:00 +0900</pubDate>
      
      <guid>/minutes/18_20180622/</guid>
      <description>概要  2018/06/22 8:00-9:30 参加者：松尾、楠，林，島岡、佐藤、曾川、荻生、肥後、中島, 須賀，樋田，岩下，上原，崎村  agenda  Agenda Bashing, Note Taker 過去議事録の確認・承認 Status update TF Site Publish plan Security WG Item TF Charter and WG Charter Discussion time AOB / Housekeeping Tasks and To-Dos  議事サマリ agenda1 Agenda Bashing, Note Taker  意見なし  agenda2 過去議事録の確認・承認  第16回承認  agenda3 ステータスupdate  TF進捗：なし WG進捗：メインagendaにて リエゾン、関連団体：  新団体  TC307でテクニカルドキュメントを作る話があるので、新団体でテクニカルドキュメントを作るのであれば、連携して実施しましょうという話をした 理事会でテクニカルドキュメントを作る活動が承認された、と聞いている  JWG4のCall for Experts がいつ行われるかわからない  個社で入るのか、それとも業界団体で入るのかというところで議論中  FISC理事と懇談。  TFのWebサイトが出来上がったので議事録を見てほしい、FISCとのリエゾンについて言及。すぐ入るという話ではないが中身を見てもらっている。    agenda4.</description>
    </item>
    
    <item>
      <title>第17回議事録</title>
      <link>/minutes/17_20180615/</link>
      <pubDate>Fri, 15 Jun 2018 00:00:00 +0900</pubDate>
      
      <guid>/minutes/17_20180615/</guid>
      <description> 概要  2018/06/15 8:00-9:10 参加者：楠、樋田，佐藤，島岡，須賀, 中島，曾川，荻生，肥後, 上原  agenda  Agenda Bashing, Note Taker 過去議事録の確認・承認 Status update TF Site Publish plan Security WG Item AOB / Housekeeping Tasks and To-Dos  議事サマリ agenda1 Agenda Bashing, Note Taker  意見なし  agenda2 過去議事録の確認・承認  #15は異議なし  agenda3 ステータスupdate  TF進捗：なし WG進捗：メインagendaにて リエゾン進捗：なし  agenda4. Site Publish Plan  議案  前回、議事録について承認もらい、月曜朝に公開した。 今後Googleアナリティクスを埋め込みを行う予定  議論  広く拡散してもよい状況になった。   agenda5 secWG  議案  進捗：Draft01で皆で書き込みを行っている状況  アウトプット先は、日本の関係者が読める形態．IETFドラフトとしてポストする形態．TC307に対しインプットして頂く形態、の3つの形式で公開する予定．  3種類の性質があるが，現在はその大本となるドキュメントを作成中．  今月末にアルファ版を出す．前半は固まりつつある．後半の8章を拡充中．先週火曜にWG開催済．追加項目もたくさんあり各所作業中。 図の修正は、PPTの非修正版をGoogleドキュメントで共有済だが，来週中に修正対応予定． 来週すべて埋まっているという状況が嬉しい． 来週月曜WG開催予定．参加できる方はよろしくお願いします．   議論  IDについて．前回のTFののちWGでディスカッションして、いくつかの方面から、花見の場所取りというコメントをもらってしまった．公開するのであれば、内容をしっかり出せた方がいいというコメントももらった。 ID自体は、individualな投稿なので花見の場所取りのような意図はないが、そういう指摘もあるのでそれを受けて、前回WGでTerminologyだけを取り扱うドラフトを切り出す予定．これは7/2のCut-OFFまでに投稿を確実に行う。 TC307でもTerminologyを整理していると聞いているが、それらとの協調も必要かと思われる．   agenda6 AOB  coinhiveの件  Coinhiveの件がネットでホットになってきている。VCGTFの位置付けがまだはっきりしないことと、安対基準は今後各方面ともやりとりしていかなきゃ、というのがあるので、VCGTFでの意見表明は正直難しい、と考えている。 JBAやBCCC他各団体で意見表明の予定はあるか？  JBAでは現状この議論は行われていない  JBAなどに出動してもらった方が良いと考えたのは、採掘という行為そのものは違法な行為ではない、というメッセージと、採掘が分散するという系の安定をより高める行為なので推奨されるべき行為である、というポジショントークがどこかに必要だと思う。 情報法制研究会ではどう？  情報法制研究会の方では、一部でこれは何かせねばならないという空気にはなっているが、全体としては、この件詳しい専門家がいるわけではないので、動きはすこし鈍いと思う。  採掘が一般的に仮想通貨にとって必要な作業である、というところは同意をしているが、それが悪いことに加担をしていないかどうか、というのはケースバイケースではないかという心配をしている。  みんな、採掘とはお金をもらえるからよく分かんない計算をしているというだけになっているが、実際には台帳を確定させているという行為＝言ってみれば情報処理である。情報処理の一翼を担っているということは、その行われている情報処理の内容に対して、責任を法的に問われると思う。 その時に、MONEROは匿名通貨であり、いろんな種類の取引があるわけだけれど，違法行為も含めた情報処理に加担している意識があるのかどうか、が気になっている。  利用者のブラウザを間借りしている行為よりも、マイニングしている情報処理の内容に対して責任を持つ、という意識を持っている人が少ないんじゃないか、というのが1つの懸念。  もう一つ、Nicehashでの問題。昨日のビットコインゴールドの問題で出てきているが、nicehashの場合は、悪意を持ってブロックチェーンを書き換える目的で計算能力が利用されうる、かつ、オークションで対価も受け取っている、という世界において、Re-Orgに悪用されたハッシュパワーを提供した人は、刑法上の幇助犯が成立するのではないか、という気がしているが、この辺りどのくらい議論されているのか。  採掘という行為を大事なことだと認めるためには、本来の仮想通貨のブロックの確定に必要な採掘を行うことは良いことである、というのは言える気がするが、そこには情報処理に加担していることの責任が生じている、ということを含めて言っていく必要があるのかないか、が気になっている。 今のままだと、とにかく採掘することはアウト、という話になりかねないので、そこに対してどっかで一本矢をさささないと議論が変な方向に行ってしまうな、と思っている  TFの7月以降  法人で、お金を管理できるところに活動を移管したい 事業者以外も入っている団体であること、など要件をしっかり出しながらも具体的にコンタクトを始めていくのが良い 予算感としては、年間30－50万くらいは持っておく必要あり．  現状はgithub維持費が2万/月程度  大学でも寄付の受け入れもあるので，その可能性はあり．Glocom，慶應，東大など。  ただ、大学でやろうと思うと3ヶ月は準備にかかるだろう、というのは覚悟しないと どこかの組織に依存するではなく、BoTのいる大学で受け入れています、というのが良いのでは。 一般社団法人を立てるよりはオーバーヘッドが少ない。 アカデミアの独立性のあるところで、多少のオーバーヘッドを認めて、今後の受け入れ先を見つけていく、というのが良いだろうというのが、今回のコンセンサス。   TFの7月以降の開催頻度  組織の建て付けができれば、TFの頻度は、2週間や１ヶ月単位でよいのではないか？WGの開催頻度をあげていくほうが加速していくのではないか？ (異議なし)  外への打ち出しをどうするか  プレスを打つのか、イベント・シンポジウムをやるのか、意見収集の機会を機会を設けるか、など メディアへの打ち出しもある？記者会見ではなくても良いがメディアを呼んでとか。 技術的な内容の打ち出しであれば、6末以降随時できるが、プレス向けに出していくとなると、金融庁との関係、新団体の関係、ポリティカルな仕切りを整理しないといけない。  それを外向けに言うことは、(会の、議論の)オプションを減らしていくことになる。  煩わしい物を取っ払うのであれば、純粋に技術的な検討でした、ということで発表するのは一つ。ただ、どういう落とし所を考えているか聞かれることになりそう 6月末の目標の文書は派手に打ち出しは行わずに，外にだしながら勉強会チックにやって行って、どのタイミングで大きく打ち出すか、は少し時間をかけて考えた方が良い。  TFメンバーのweb掲載について  SecWGはメンバー確定してWebに載せている．TFメンバーは載せていない状況  1回でも参加したら載せる、というのは議事録に残っているので、それは一つの基準ではあるが、とにかく決めたい。  イベントのようなものを一つ立てて、そこへの参加をオプトインとして、意思を確認するのはどうか。 (異議なし)   </description>
    </item>
    
    <item>
      <title>第16回議事録</title>
      <link>/minutes/16_20180608/</link>
      <pubDate>Fri, 08 Jun 2018 00:00:00 +0900</pubDate>
      
      <guid>/minutes/16_20180608/</guid>
      <description> 概要  2018/06/08 8:00-9:10 参加者：楠，佐藤，肥後，杉井，樋田，須賀, 上竹原, 荻生、林，岩下, 崎村，松尾，上原，中島  agenda  Agenda Bashing, Note Taker 過去議事録の確認・承認 Status update TF Site Publish plan Security WG Item AOB / Housekeeping Tasks and To-Dos  議事サマリ agenda1 Agenda Bashing, Note Taker  意見なし  agenda2 過去議事録の確認・承認  #14は異議なし  agenda3 ステータスupdate  TF進捗：なし WG進捗：メインagendaにて リエゾン進捗：  今日TC307があり、ロンドン会議の進捗を共有する。日本からの提案で、Virtual Asset castodianの報告もする。 一点、このグループの公表が近いことを踏まえた際に、TC307がここでのアウトプットを下書きにしながら進めます、を報告するか。であれば、この会の紹介もできる 議論  出していく方が良い。TC307に言わずに世の中に先に出ることのリスクもあるので。なる早で、この取り組みも共有していく    agenda4. Site Publish Plan  議案  サイト公開に向けて現状確認  結論  本日公開する。  議論  過去議事録  1,2回はサマリが未完了。 第3回から#13までを公開    agenda5 secWG  議案  進捗：6/6にWG開催  ISOのTC307のワークをやっていくとなると、ISOの管理下になりアクセスしづらいということがあるので、ITFドラフトでポストしようという提案があり、IETFのドラフト版を作って、ポストしようとなった。 5月末に中間報告として出したい、と言っていたが、6月末にISOのTechnicalReportを出す、を見込んでα版を出す。章立てはあるので、6月中旬に出したい。   結論  ID(internet draft)は本日にも公開。 用語は  日本語：仮想通貨、英語：crypto asset ISOのテクニカルレポート時には、ISOのターミノロジーに合わせたものになる   議論  英語で、crypto currency, crypto asset, virtual currencyが散らばっている。コアなタームなので、統一しておきたい  日本語は仮想通貨として、英語はG20のcrypto assetにする、とか この会のスコープは、いわゆる仮想通貨だけではないと思っている 英語表記はcrypto assetに統一したいが、ISOに出すTRについては、WG1のターミノロジーに合わせないと。そうすると、virtual assetが入ってくる可能性がある。 ISOの文書はこちらの研究会で作った資料を参考に、向こうのバージョンを作る。その時に、用語統一させてくれ、となる。2つのドキュメントがシンクロしなくても良い。  もう一点、この文書のミラーで、日本語が残ってくる。それを暗号資産とするのか、仮想通貨とするか  クリプトアセット全般に適用されることを期待しているので。暗号資産推し。 仮想通貨ではなく、暗号資産の方がこの研究会としては、適切なのでは。 ドキュメントには、注釈入れる条件で、暗号資産を使う  ドキュメント中の図の中の表記も直す必要がある。   agenda6 AOB  会計報告  githubのカンパを募る  この会の受け皿について  この2ヶ月くらい悩んでいた。今、新団体に移行できるか、というと新団体の事務局も実質立ち上がってない。一方で、SC27の文書リファーするという短期的に必要なものは、TC307のミラーを作ってそちらで対応して行こう、という方針で進めているが、TF自体のホストは白紙。逆にいうと、secWGは受け皿がない訳ではない、という認識。 受け皿の要件を整える必要がある。法人なのか、寄付を受けられるか、など。そうすると、候補となる団体が絞れてくる。 新団体は事業者の団体である、という理解。この場は、事業者とセキュリティ専門家、アカデミックなど中立的であるので、新団体とはパートナーではあるが、別の団体があった方が良い。つまり、エンティティはちゃんと分けた方がいい 事業者団体でできることは、事業者団体でやるべきだと考える FISC基準との整合の話もしておいた方が良い。大きく2つの考え方がある。  FISC基準と補完的なものになるのであれば、FISC基準をみんなが意識して進める、のが一つ。FISCとリエゾンを組んで、両方を見るメンバーが若干いれば、それで良いというのが一つ  事業者団体と話した際に、自身が標準を定めるのは独禁法に触れるのではという懸念の指摘があった。 継続議論   </description>
    </item>
    
    <item>
      <title>第15回議事録</title>
      <link>/minutes/15_20180601/</link>
      <pubDate>Fri, 01 Jun 2018 00:00:00 +0900</pubDate>
      
      <guid>/minutes/15_20180601/</guid>
      <description>概要  2018/06/01 8:00-9:30 参加者：楠，佐藤，肥後，杉井，樋田，中島，須賀, 上竹原, 荻生、林、岩下，崎村，松尾，上原  agenda  Agenda Bashing, Note Taker 過去議事録の確認・承認 Status update TF Site Publish plan Security WG Item AOB / Housekeeping Tasks and To-Dos  議事サマリ agenda1 Agenda Bashing, Note Taker  意見なし  agenda2 過去議事録の確認・承認  #14は異議なし  agenda3 ステータスupdate  TF進捗：なし WG進捗：メインagendaにて リエゾン進捗：  TC307事務局で打ち合わせした。各ミラーコミッティは作る、ノミネーションを始める、ということを事務局とは合意ができている。 この活動に関しても説明した。現に手が動いているグループなので、WG2、JWG1のサブ(ミラー)コミッティの母体にできないか、と言うところは事務局レベルでは問題なさそうな雰囲気であった。 ただ、実際には、来週の金曜日にいきなり素案を出すのか、といったところまでは詰まっていなく、頭出しを1回やって、それを受けて、各WGとして参加しました、と言うのが良いのかな、と考えている。  関連団体進捗：  経産省、金融庁とは具体的な話はできてない。が、Digital Asset Custodianの説明と、TC307総会の報告をするかどうか、を考えている。 新団体の方は、TC307のテクニカルレポート活動と連携することを打診し、幹部の合意は取れている。正式は理事会通ってから、となっている。が、理事会は予定より遅れている 質疑・議論  SecWGは、digital asset castodianの話とニアリーイコールで考えているが、本TFとしてはTC307の話よりも広いスコープの話をしている。 SecWGをテクニカルレポートの動きとマージした際に、本TFが受け手がなくなってしまうことを懸念している。 もともとSecWGでSC27の文書をリファーしたいという話からスタートして、この座組を作った。のでTC307傘下のWGとして活動したとしても、本TFが解散するという話ではない。    agenda4.</description>
    </item>
    
    <item>
      <title>第14回議事録</title>
      <link>/minutes/14_20180523/</link>
      <pubDate>Wed, 23 May 2018 00:00:00 +0900</pubDate>
      
      <guid>/minutes/14_20180523/</guid>
      <description>概要  2018/05/23 8:00-9:30 参加者：楠，島岡，佐藤，岩下，小宮山，杉井，樋田，和田，中島，須賀,上竹原,荻生,林，松尾，上原  agenda  Agenda Bashing, Note Taker 過去議事録の確認・承認 Status update TC307等関連動向報告議論 今後の関係者との意見交換など方針 TF Site Publish plan Security WG Item AOB / Housekeeping Tasks and To-Dos  議事サマリ agenda1 Agenda Bashing, Note Taker  意見なし  agenda2 過去議事録の確認・承認  #12, #13は異議なし  agenda3 ステータスupdate  TF進捗：なし WG進捗：メインagendaにて リエゾン、関連団体：  研究会第3回開催された。  事務局が気合して資料作成してきた。資料は公開済み 仮想通貨とブロックチェーン技術を別に議論すべきかどうか、なども議論した。 ISOのTC307の状況についてもインプットあり．昨日は中身の詰まった議論ができた。    agenda4. TC307等関連動向報告議論  共有  TC307の中で、security of digital asset custodianというセキュリティレポートを出すことが決まった。あと、TC307と、JTC1 SC27のリエゾンはもともとあったが、ジョイントワーキンググループを立ち上げることが決まった。 テクニカルレポートは、1年間のプロジェクトだが、最初のドラフトを次のモスクワ会議にスケルトンだけでも見せたい。10月22日から始まるが、それに間に合わせようとすると、7月下旬くらいに出さないといけない。 TC307のWG2か、ジョイントWG1の日本側のミラーコミッティを近日中に立ち上げることになっている。  SecWGのメンバー、少なくとも手を動かす人は、そこに入ればドキュメントが読める状態は作ろうと思う。   議論  SecWGのワークと、このテクニカルレポートは趣旨が違う可能性がある。  スコープが本TFのほうが広い。digital asset custodianにおいては、仮想通貨現物の扱いが中心になるだろう。一旦出して見てから。今は意識しすぎなくても良い。 digital asset custodianにおいて、仮想通貨の場合、交換所が兼ねている、というのが大体の仕組み。そこが分離されて、仮想通貨交換所と分かれて存在するDigital Asset Castodianはありえるのか？ 仮想通貨の世界における銀行業と証券業のようなもので、規制の仕組みも変えるべきかもしれない。 本当にカストディアンしかやってなかったら、DEXのように個人が持つ、というのができるようになる。 exchangeをやっている前提のcustodianと、やってない前提のcustodianでは、求められる機能が違う、と思う。機能自体は分かれてはいるが、後ろ側でexchangeをやらないといけないという要求のある人とは、違うセキュリティになるとは思う。 そこは国際の場で議論。2週間に1回なり1ヶ月に1回電話会議があるので。 resolutionには、practice＝実際の取引所はどんなことをやっているのか、を文書化するよ、とある。当面のpracticeとして、板を持っていたり、cryptcurrency Exchangeでこんな風にやっているよ、というのを文書化するので、結果的に今ある業態に寄り添ったドキュメントにならざるを得なくて、将来あるかもしれない、custodyで独立した業態のセキュリティの議論をそのペーパーで書く予定はない  resolutionの共有  TC307では後日共有する。ここに関係するセンテンスだけslackで共有する。 テクニカルレポートで、かつstudyを記録する、となっているのでどっちも入れてもいいし、載せられるだけの情報を載せるのが正しいと思う。できる限りスコープが合うものをここで拾っていきたい。    agenda5.</description>
    </item>
    
    <item>
      <title>第13回議事録</title>
      <link>/minutes/13_20180511/</link>
      <pubDate>Sat, 12 May 2018 00:00:00 +0900</pubDate>
      
      <guid>/minutes/13_20180511/</guid>
      <description>概要  2018/05/11 8:00-9:30 参加者：楠，岩下，杉下，小宮山，肥後，樋田，須賀，島岡，佐藤，萩尾、松尾，上原，志茂  agenda  Agenda Bashing, Note Taker 過去議事録の確認・承認 Status update TF Site Publish plan Security WG Item AOB / Housekeeping Tasks and To-Dos  議事サマリ agenda1 Agenda Bashing, Note Taker  意見なし  agenda2 過去議事録の確認・承認  #10, #11は異議なし  agenda3 ステータスupdate  TF進捗：なし WG進捗：メインagendaにて リエゾン、関連団体：  ISOのTC307のロンドン会議。来週から1週間開催  SC27とTC307のジョイントコミッティ？を作れないか、と言うのが議題の一つ セキュリティにおけるドキュメントの作り方の議論がなされる。共有できることがあればこの場で共有する  TC307委員会のロンドン会議準備会合を少人数で開催した  セキュリティのまとめは、求められるスピード感が標準化のペースと合わない 国際標準を目指す前にISO以外の出口を考えた方が良いか JISも考えられなくはない。一度METIに会いに行こうと考えている  他の取引所の方も誘って良いか  この場はTFのMtg。TF参加はBoTの承認。WGはWG co-chair の承認で参加可能    agenda4.</description>
    </item>
    
    <item>
      <title>第12回議事録</title>
      <link>/minutes/12_20180427/</link>
      <pubDate>Sat, 28 Apr 2018 00:00:00 +0900</pubDate>
      
      <guid>/minutes/12_20180427/</guid>
      <description> 概要  2018/04/27 8:00-9:30 参加者：樋田，須賀、島岡、林、原島，楠，岩下，佐藤，小宮山，杉井，中島, 松尾、上原  agenda  Agenda Bashing, Note Taker 過去議事録の確認・承認 Status update Charter publish TF Site Publish plan Security WG Item AOB / Housekeeping Tasks and To-Dos  議事サマリ agenda1 Agenda Bashing, Note Taker  意見なし  agenda2 過去議事録の確認・承認  #10は異議なし  agenda3 ステータスupdate  TF進捗：なし WG進捗：メインagendaにて リエゾン、関連団体：  Quoineにお声がけ済、ビットバンクにもお声がけ Fintech協会にも声かけした   agenda4. Charter Publish  議案  公開できてない。この場で終わらせたい  議論  詳細は省略。以下で確定  仮想通貨 (Virtual Currency) の認知が急速に拡大している一方、大規模なセキュリティインシデントが発生するなど、利用者保護が喫緊の課題とされている。仮想通貨交換業関係者に留まらずセキュリティ専門家を含む多様な立場から、情報セキュリティのための知見の集約を通じて、基準等の策定に資する技術情報を提供することにより、仮想通貨交換業のセキュリティの底上げを図り、 利用者保護に寄与する。    agenda6 secWG  議案  進捗：4/24に集まれる人だけで1時間ほど話した  脅威分析がペンディングだったので，きちんと文書に落とし込む作業手順を確認 入コイン・出コインのフローに関してドキュメントup済み    agenda7 AOB  なし  agenda8 TaskとToDo  なし  </description>
    </item>
    
    <item>
      <title>第11回議事録</title>
      <link>/minutes/11_20180420/</link>
      <pubDate>Sat, 21 Apr 2018 00:00:00 +0900</pubDate>
      
      <guid>/minutes/11_20180420/</guid>
      <description> 概要  2018/04/20 8:00-9:30 参加者：楠，加納，佐藤，肥後，中島，島岡，須賀，三根, 林，上原，肥田，志茂，松尾  agenda  Agenda Bashing, Note Taker 過去議事録の確認・承認 Status update Charter Publish TF Site Publish plan Security WG Item AOB / Housekeeping Tasks and To-Dos  議事サマリ agenda1 Agenda Bashing, Note Taker  意見なし  agenda2 過去議事録の確認・承認  前回分未完了  agenda3 ステータスupdate  TF進捗：なし WG進捗：メインagendaにて リエゾン、関連団体：なし  agenda4. Site Publish Plan  議案  サイト公開に向けて  議論  チャータードラフトがまだ公開できる状態にない 議論の起点として、利用者保護があったことは書いておく必要がある。  なぜ当TFで、利用者保護を掲げたか、というと、取引所が自分たちの専門性では、ここまでできるけどここはできない、と言うときに、できないところが利用者保護上クリティカルだった時に、それを容認はできないから。技術面であろうとなかろうと。 発信するドキュメントは、みんなが参照して、これだけやっておけば良いのだろうという勘違いを呼ぶことが、よくある。事業者のここまでだったらできます、という意見にだけ耳を傾けるのではない、という意思表示  仮想通貨ごとの特徴に応じて、利用者保護の上で意識しないといけないことがある。金融庁が登録する時には、仮想通貨の単位での登録になる。匿名通貨の扱いをどうするのかとか。仮想通貨の特徴と利用者保護の観点での整理を今のWGと別にやるのだとすると、それはTFのスコープには入っている必要がある。  コイン個別のセキュリティの議論は必要。どのコインがどういうセキュリティでどう安全か、とか、発行体のあるなしなど米で議論されてる。相当な労力が必要。  新団体と被らない方が良いのか、の是非。2つ考え方があり、被らない方が良い、もあるし、インプットとして提供するから被っても良い、もある  専門性の問題。専門性を補い合うのが良い。一つ一つのコインの安全性を見極めるのは何年もかかる。それに極めて高い専門性が必要。一つの事象について色んな専門性から検討されるべきであるとすれば、この場には、プロトコルセキュリティの専門家もいるし、こちらで扱うのが良いと思う。ただし、年数がかかる。 技術的なセキュリティだけでなく、発行体が信頼できるか、スキャム（scam）じゃないこと、など様々な視点がある。hash関数の種類、数学的に証明されているのか、プロトコルはどうなのか、BIPの運用はどうなっているのか、ソースコードのマネジメント、意思決定、発行体はお金もらっているのかどうか、など複数の視点を組み合わせる必要がある。そうしないと当局は納得しないし、消費者保護を達成できない。   合意事項  TFメンバーは、Facebookグループから一回以上参加の人、非掲載希望の人を除く 被りの問題は、実際にWGを立てるタイミングで、具体的に何をどこまで扱うか、を議論する。TFとしては、広めにとっておく   agenda5 secWG  議案  ドラフトが進捗した。一通り説明する。  議論  オフラインミーティングを実施した 以下をディスカッションした  ブロックチェーン特有の脅威の話 利用者からの要求が出て、コインが入ってからブロックチェーン上のトランザクションとして出るまでを改めて整理  ドラフトに寄与したい、更新したい人は、週1のミーティングに参加。  意思表明はSecWGメンバーまで ドキュメントへのコメント記入、githubのissueへのコメントも歓迎  事業者としては、自社の実装しか分からず他社のプラクティスを知りたいニーズがある  自社の実装が、一般的かどうか分からない 小さい取引所はもっとプリミティブ。それをカバーするかどうか 継続して他事業者も誘いかけする  トランザクション展性問題は過去の問題だが、ブロックチェーンの不整合を意図的に起こすことによって、何らかの同期を引き起こすことは今後も起こりうると思う BIPの解釈の違いで、一度オーファンができたことがあった。または、BIPに入っていたが、実装してなくてみんな忘れてた、といった失敗ケースもあった。  インシデントが起こった時に、情報収集をしながら取引所同士でも横で連携をとって現状を解釈する、議論しあうことはあるのではないか。そういう準備をしておくためにもリスクとして書いておくことに意味がある。  PoWの大前提(51％以上が正直であることの上に全てが積み上げられている)についても記載しておくべき  この前提が覆ることがあったなら、利用者も取引所もお手上げ。対処できないリスクである、また、この前提の上で考えるセキュリティ対策であることを記載しておきたい 例えば、SegWitのロックイン後の時期の議論に、シグナリングが嘘じゃないかという仮定をおいた専門家もいたが、それは前提が覆っている。こういう議論は噛み合わなくなる  OSSが期待した通りに動くのか、マルウェアが入ってないか、などは取引所1社で見極められない。事業者間の連携が必要。コミュニティ全体で注視すべきこと、として8章に書く  ID Theftなどの従来型の攻撃も、横で連携すればわかること、は本当はたくさんある。  仮想通貨は、銀行よりも日々変わりゆくリスクに晒されている。が、金融ISACに入れてもらえない問題がある。インシデントに関する情報連携はどこかのタイミングで考えた方が良いし、業界団体で取り組むなどが必要。   agenda6 AOB  なし  agenda7 TaskとToDo  チャーターを直す WG進める  </description>
    </item>
    
    <item>
      <title>Webサイトを公開しました</title>
      <link>/news/20180419/</link>
      <pubDate>Thu, 19 Apr 2018 07:53:48 +0900</pubDate>
      
      <guid>/news/20180419/</guid>
      <description>これからコンテンツを充実させていきます。</description>
    </item>
    
    <item>
      <title>第10回議事録</title>
      <link>/minutes/10_20180413/</link>
      <pubDate>Sat, 14 Apr 2018 00:00:00 +0900</pubDate>
      
      <guid>/minutes/10_20180413/</guid>
      <description> 概要  2018/04/13 8:00-9:30 参加者：楠，樋田，岩下，肥後，須賀，林，中島，小宮山，加納，杉井，佐藤，小川，志茂，曽川, 山崎，崎村，上原  agenda  Agenda Bashing, Note Taker 過去議事録の確認・承認 Status update Charter Publish TF Site Publish plan Security WG Item AOB / Housekeeping Tasks and To-Dos  議事サマリ agenda1 Agenda Bashing, Note Taker  意見なし  agenda2 過去議事録の確認・承認  承認  agenda3 ステータスupdate  TF進捗：なし WG進捗：  4/10に数名で集まった。  ドラフトたたき台のディスカッション。  メンバー承認：異議なし。承認とする  リエゾン、関連団体：  報告。日本仮想通貨交換業協会。設立完了し、昨日金融庁に報告した。状況のupdateと、原始理事が片岡先生、加納さん、奥山さん。設立総会にて理事が選出され、理事の互選で会長、副会長が決まる。設立総会は近日中だが、日付はまだ非公開。   agenda4. charter publish  議案  TFのチャーターは何としても出したい。web公開用に、一回fixしたい。 TFチャーターなので、BoTに承認してもらいたい。 WGチャーターは、WGチェアに承認してもらいたい。  議論  月曜までに異議のある方はコメントを入れる。 取引所という概念を明示的に入れる必要があるかないか  包括する表現である交換業者がここでは適切  WGでは、実際のワークリソースのキャパもあり、現状として取引所に焦点を当ててる。がWG自体のスコープを絞ってしまって良いのか  TFチャーターは広めに、WGは絞っておく。スコープを広げるときは、WGチャーターを修正するか、新たなWGを作るかする。  WGでは、ブロックチェーンは今取り組んでない。TFチャーターで将来的にやるというのであれば良いのだが。  今回、ブロックチェーンは外してしまった方が良いのでは。仮想通貨以外のことは検討しないと思うので。    agenda5 site publish  議案  来週までにサイト公開  議論  レポジトリをpublicにしたい。懸念は、作業中が見えてしまう。が、どうせ公開されるので良いのではないか。  一同異議なし  コミット履歴は公開する？  見える  公開後のアナウンスは？  サイレントで良いのでは 金融庁には言いたい  リンクを知らせるのは良いのでは。広報活動まではやらないイメージ  tweetして良いか  メンバーがtweetするのは妨げない。が、プレスリリースや、投げ込みは行わない。     agenda6 secWG  議案  進捗報告のみ  議論  4/10にオフラインミーティングを開催した。  ISO27000シリーズ(1,2,9)をおさらいして、体系を整理した。 章立てを作って、一部記述しているドラフトがある  モデルの中に、コールドウォレットは含まれてないが。  絵のオンラインシステムの外側にコールドウォレットが出てくる 鍵管理は、gradualなものであって、ホット・コールドだけでなく、ウォームみたいなものとか。基本的なモデルでは、全部ひっくるめてウォレットだ、という話をしていた。システムのフォーカスをオンラインにとどめる、という話ではなかったのでは？ 鍵に触らなかったとしても自動化されて署名できてしまうものは、本質的にホット。モデルの絵は、オンラインで自動化されており、それはホット。コールドは別に書かないと混乱をする コールドを説明する上で、ウォレットという抽象概念を入れてしまうと説明しづらい。読み取ってくれる人はわかるのだが、そうでない人は誤解をする可能性がある。  リファレンスアーキテクチャにコールドを入れるか、という話と、コールド/ホットを分けるか、という話の2つがある  後者については、分けるべき。運用上も違うし。 本来ウォレットというものさえも概念的。アドレスを複数個管理したものを勝手にウォレットと呼んでいる。それが、bitocindで実装されているので、アプリケーション上実装されているものである。プロトコルにはウォレットという概念はない。ウォレットという言葉を使っていること自体、プロトコルの外の話をしている。 言葉の定義としては、別にちゃんとやりたい。なぜかというと業者によって違うから。元々の議題であったと思う。 セキュリティガイドライン文書にはコールドを含めるべき。なぜなら頻出するので。  コールドの扱いの重要さ  出来上がった文書をみて、何がセキュリティ上大事なのか、をみんなが分析する。その時に、コールドこそ一番大事だよね、というのは伝わるようにしないといけない。 コールドを適切に構築運用するのは、主には付録でカバー  他の事業者の考えを取り込む余地はあるか？  他の業者の意見も聞いて文書を変えていく 特定の事業者の特定のオペレーションについて作るものではない  WGの連絡どうするか。  TFでslackを作って、ログの退避をbotでなどを実施    agenda7 AOB  githubが赤字  追加分がある。また募る。  正式なアウトプットが出る前に、外の人も含めて勉強会、議論をする場があると良い  5、6月にイベントなり、オープンドア的なものを実施したい 記者へのレクも実施したい   </description>
    </item>
    
    <item>
      <title>第9回議事録</title>
      <link>/minutes/09_20180406/</link>
      <pubDate>Sat, 07 Apr 2018 00:00:00 +0900</pubDate>
      
      <guid>/minutes/09_20180406/</guid>
      <description>概要  2018/04/06 8:00-9:30 参加者：楠，崎村，中島，島岡，須賀，佐藤，肥後，萩生，樋田，杉井，小川，曽川, 松尾，志茂，岩下，上原  agenda  Agenda Bashing, Note Taker 過去議事録の確認・承認 Status update TF Site Publish plan Security WG Item AOB / Housekeeping Tasks and To-Dos  議事サマリ agenda1 Agenda Bashing, Note Taker  意見なし  agenda2 過去議事録の確認・承認  承認  agenda3 ステータスupdate  TF進捗：なし WG進捗：  インシデント収集中。来週F2Fで集まり議論する。  リエゾン、関連団体：  金融庁の検討会：開始が発表された ISO：  完成度50%ぐらいだがロンドン会議で議論するためのドラフトが提出された。並行してコントリビューションを受け付けている。 仮想通貨交換業者のセキュリティだけに特化して取り組むなら、SC27で議論をしたほうが早いのではないかという案もある。  ISOでの進め方について  一度ISOでドキュメントを提出してしまうとDISとなるまで公開できない。また、利用の目的に制限がある。 文書の作成はIETFなどで進めておき、それをISOにimportするという仕組みにすると柔軟性が高くなるのではないか。  JISの原案作成委員会のようなものを作るのはどうか  参照目的は制限されそう カタカナ語が使えないなどの制約がかなり大きい。    agenda4.</description>
    </item>
    
    <item>
      <title>第8回議事録</title>
      <link>/minutes/08_20180329/</link>
      <pubDate>Fri, 30 Mar 2018 00:00:00 +0900</pubDate>
      
      <guid>/minutes/08_20180329/</guid>
      <description>概要  2018/3/29 8:00-9:30 参加者：志茂，島岡，佐藤，小宮山，楠，丸山，岩下，林，中島，須賀, 崎村  agenda  Agenda Bashing, Note Taker 過去議事録の確認・承認 Status update TF Site Publish plan Security WG Item  今後のフェーズ1の進め方 WG成果物 利用イメージ 現状の課題、不足部分  Standardization Knowledge AOB / Housekeeping Tasks and To-Dos  議事サマリ agenda1. Agenda Bashing, Note Taker agenda2. 過去議事録の確認・承認  第7回議事録：承認  agenda3. ステータスupdate  TF進捗：なし WG進捗：本日agendaにて話す リエゾン、関連団体：  新団体奥山さんとの会話。各企業の業務に対してどこまで細かく規定するのか、は独禁法に抵触する可能性がある。外部が策定したポリシーを勝手にみんなで使うというのであれば問題がないが、業界団体として作るのは難しいのでは、とのことだった 意見、コメント  金融庁に確認すべき。認定自主規制団体は1つだとすると、そこでルールを決めるのは、筋。それと独禁法との関係。 日証協や全銀協の場合はFISCを参照している。それがキャパの問題なのか、独禁法を意識しているのか、の関係性も参考に。    agenda4. Site Publish Plan  提案  3月末までになにか活動しているということを示したほうがよいという提案。コンテンツについて私案を提出する。  概要：「仮想通貨 (Virtual Currency) の分野に関して、消費者保護を主眼とし、中立性の高い意識合わせの為のマルチステークホルダーな組織」 事業者団体でカバーできないことも取り扱う。   議論  github.</description>
    </item>
    
    <item>
      <title>第7回議事録</title>
      <link>/minutes/07_20180322/</link>
      <pubDate>Fri, 23 Mar 2018 00:00:00 +0900</pubDate>
      
      <guid>/minutes/07_20180322/</guid>
      <description>概要  2018/3/22 8:00-9:30 参加者：楠、萩生、肥後、佐藤、島岡、須賀、小宮山、岩下、樋田、鈴木、林、松尾、落合  agenda  Agenda Bashing, Note Taker 過去議事録の確認・承認 Status update Security WG Item  BCP文書のスコープについて  TF Future plans AOB / Housekeeping Tasks and To-Dos  議事サマリ agenda1. Agenda Bashing, Note Taker agenda2. 過去議事録の確認・承認  第6回議事録：承認  agenda3. status update  TF進捗：なし WG進捗：本日agenda4にて話す リエゾン、関連団体：  火曜の東大でのシンポジウム。FISCの人がいた。いずれやらなきゃという課題認識は持たれていた。が、今は動けない。金融庁からもアプローチはあるが。 FISC理事長と理事に話をしている。理事長は、ぜひ参加したいと言ってた。いずれ依頼されることは認識しているが、自分たちはクラウドベースまでしか議論が進められてない。セキュリティまでカバレッジに入れられない、がいずれやらなくちゃいけない。と思っている。   agenda4. WG item  提案  BCP文書のスコープについて提案  議論  取引所の定義(ターミノロジー)について  どこかに定義があると良い。法的には、仮想通貨交換業者しかない。その中には、資産を預かるタイプ、預からないタイプがあると理解している。 資産を預からないタイプとして、取次の類型がある。が、法に基づけば交換事業者 ターミノロジーが整理されていないことが原因 自社では、販売所 marketplace、交換所 exchange 販売しているか、板があるか、ではなく、顧客資産を大きな財布に入れて預かっているかどうかではないか。日本の法律は、未分化だが、いずれは仮想通貨銀行みたいな概念を入れないと規制しきれない。法がゆくゆくは変わる必要があるのではないかと思っている。 日本の法律上は、交換業者は、法定通貨と仮想通貨を何らかの形で交換することを言っている。それ以上でも以下でもない。  業態、その類型の整理  業界自体は未分化。複数業態をやっている事業者はある。どのみち業務を切り出して整理する必要はある。法のカバーしている領域としていない領域がある。 重要な点ではあるが、それがないとセキュリティの話を進められないわけではない。パラで検討を継続したい。 例えば、証券の整理は、東証がまとめていたりするものはある。作って、レビューしてもらう。すでに取引所のモデル図とか作ってもらっているので、あまり大きく逸脱しないようにしたい。  社会的リスクとシステム的リスクの分解  例えばマネロンそのものは、取引所の外で起こることだとすると、対処できないことはたくさんあるが、AMLの機能は、システムの側に入れていかないといけない。 Fiatでも発生しうるマネロンはさっきの左の象限にあったが、zcashやmoneroなどは一度流通してしまうと追えないと言う特性を持っている。こういうものをそもそも扱っていいのか、というのが社会リスクかと思っていた。それとは別に、顧客のAMLをやれ、というのについては、やるべきこと。 我々が今回文章にしていくのは第4象限が中心で、第3にすこしまたがる。そう言う形で良いか。  アベイラビリティ(FISCの安全対策基準に対比しての要求レベル)  仮想通貨は(既存金融に比して)そこまで重要ではない。FISCの安全対策基準を入れるのもいいが、より厳しくする部分と、緩めて良い部分がある。 fiatを真似て商品の決済にも使うようになっている。でも、信用創造をしない点で、システミックリスクはない。どこが銀行や証券ほどのリスクがないのか、という点を、ちゃんと詰められたら。 証券会社とFISCの関係はどうなっているか？ 今は、証券会社が破綻しても、周辺の顧客も、取引業者も保護されるので、そこまで厳しいシステム要件はいらないだろう、と考えられている 具体的に、証券、金商業者、はFISC基準？他に安全対策基準はある？ 証券会社も生命保険会社も、FISC会員。FISC基準は充足する。が、検査の厳しさ(評価の仕方、基準)が違う。 FISCの中で、どこをちゃんと遵守して、どこを優先度落として対応すれば良いか、ボーダーラインをどこにするか システム上の対応が必要になる部分を抽出する。社会的リスクについても、洗い出せるものを洗い出して、その中のいくつかにシステム的な対処をする、という形になるかと思う。方法が確立しているものから列挙する、というのはどうか FISCの中で、従来の金融と違い、厳しい、同等、落として良い、部分があるはずだ、というところは書いておいて、それをどうするかはもう少し精査をしないといけないというルールで良いか。 どういうobjectiveに対してどういうコントロールがある。そして、このコントロールは必須というのが、一部ある。objectiveとしては出しておいて、恐らく必須にできるものは絞られてくる。 objectiveの時点で、重点かどうか分けるのが良いのでは。 3P目の図が非常によくて、FISCに期待しているのは第1,2象限の部分で、我々が今回文章にしていくのは第4象限が中心で、第3にすこしまたがる。そう言う形で良いか。 FISCのマッピングはまだ早いと思っている。あんまりマッピングを意識しすぎると100項目見ないといけなくなるのでしんどい。    agenda5.</description>
    </item>
    
    <item>
      <title>第6回議事録</title>
      <link>/minutes/06_20180315/</link>
      <pubDate>Fri, 16 Mar 2018 00:00:00 +0900</pubDate>
      
      <guid>/minutes/06_20180315/</guid>
      <description>概要  2018/3/15 8:00-9:30 参加者：楠，萩生，肥後，佐藤，島岡，杉井，中島，山崎，須賀，加納，小宮山，岩下，小川，丸山、原島、樋田、鈴木, 上原，松尾，林  agenda  Agenda Bashing, Note Taker Status update 過去議事録の確認・承認 Security WG Item  Objectiveについて requirementsについて  TF Future plans AOB / Housekeeping Tasks and To-Dos  議事サマリ agenda1. Agenda Bashing, Note Taker agenda2. 過去議事録の確認・承認  第3,4,5回議事録：承認  agenda3. ステータスupdate  TFについて：なし WGについて：個別mtgなし リエゾン進捗：なし 関連団体で１点。  金融庁で研究会が始まるのが4月半ば。 http://www.fsa.go.jp/news/30/singi/20180308.htm 4月中に開催。月2回くらい 業界団体はオブザーバーとして参加。 岩下、楠も参加  業界団体(新団体)  報道通り新団体の設立の合意に至った。既存の2団体が残り、JBA/JCBAで新団体。登記や規約の整理など組織作りをやっている。奥山さん、加納さん。理事数人、監事、事務局長などを決める。発表から1ヶ月以内。   agenda4. WG item  提案  Objectiveをまとめたものについて共有 requirementの文書について共有  議論を経てのコンセンサス  スコープ  広げすぎない。適宜別文書など。当初のものを書き上げることを優先。  責任分界  6章のリスク評価が表裏一体。ここからのアプローチで。  FISCとの連携  仮想通貨交換事業者が、FISC会員になり連携を探る道がある 適宜落とし所を探っていく。  セキュリティとセーフティ  参照している他の基準などは、セーフティが主。 外的なサイバーセキュリティの脅威への対処が必須なのが、今回の特質であるが、チャレンジングだが一歩ずつ積み上げていく。  チェックリスト  第2フェーズ以降で取り組む。 形骸化しがち、一方で、事業者に伝わらない。バランスを探る必要がある。  ISOのテクニカルレポートでの言及  問題ない。   議論サマリ</description>
    </item>
    
    <item>
      <title>第5回議事録</title>
      <link>/minutes/05_20180308/</link>
      <pubDate>Fri, 09 Mar 2018 00:00:00 +0900</pubDate>
      
      <guid>/minutes/05_20180308/</guid>
      <description>概要  2018/3/08 8:00-9:30 参加者：杉井，中島，小宮山，肥後，崎村，楠，萩生，小川，岩下，松本，松尾，須賀、上原，林，山崎  agenda  Agenda Bashing, Note Taker Status update Issues  過去議事録の確認・承認 Security WG Item Open Publish cost plan  AOB / Housekeeping Tasks and To-Dos  議事サマリ agenda1. Agenda Bashing, Note Taker agenda2. ステータスupdate  関連団体
 業界団体の統合が発表された。共有事項なし。  各種報道があった通り あっても言えないことが多くご理解いただきたい  道後のサイバーセキュリティシンポジウムでも議論があった。時間があれば共有する。
agenda3-2. WG  あまり進捗なし。今後役割分担、スケジュールをしっかり固めて、確実にアップデートがあるようにしていきたい。
  agenda3-3. githubレポジトリ  提案  githubレポジトリについて状況確認を行った。 当初1ヶ月分を会議参加者及び作業・閲覧希望者から募り、上原に集めることとした。 githubへの参加者は、上原へアカウント(または招待するメールアドレス)を送る  議論  お金を集める箱が必要。事務局など。 受益者負担で。見たい人はお金を出す。 暫定1ヶ月。そのうちに状況も変わって今後の検討をどうするかも見えてくる。   agenda4.</description>
    </item>
    
    <item>
      <title>第4回議事録</title>
      <link>/minutes/04_20180228/</link>
      <pubDate>Thu, 01 Mar 2018 00:00:00 +0900</pubDate>
      
      <guid>/minutes/04_20180228/</guid>
      <description>概要  2018/2/28 8:00-9:30 参加者：加納、岩下、崎村、上原、佐藤、林、荻生、小宮山、島岡、中島、須賀、松本、原島、肥後、松尾、曾川  agenda(Total: 90min)  Guest Presentation / BitGo Agenda Bashing, Note Taker Issues  過去議事録の確認・承認 situation sharing Secretariat office Open Publish cost plan Discussion of Naming of TF and WG WG Roadmap of activities  AOB / Housekeeping  agenda1. Guest Presentation (30min) / BitGo BitGo（https://www.bitgo.com) という、もともとvaultサービスをやっていて、結構レアな業種。今交換所は150から200ぐらいグローバルであるが、ウォレットだけ。マルチシグとかで預かるようなサービスをやっているところってあまりなくて。そういったサービスを展開している会社さんです。BitfinexとBitGoで何があったのか、セキュリティに対してどういうアドバイスができるかみたいなことをお伺いしたい
プレゼンテーション及び質疑は非公開
agenda3-2. status update  金融庁  先週の木曜朝に自民党のIT特命委で、JBAからこういう活動があるよという紹介があった。同日午後に金融庁に活動を共有。   agenda3-3. secretery at office  GitHubレポジトリでやっていく イシューに関してもGitHubで管理  agenda3-5.</description>
    </item>
    
    <item>
      <title>第3回議事録</title>
      <link>/minutes/03_20180221/</link>
      <pubDate>Thu, 22 Feb 2018 00:00:00 +0900</pubDate>
      
      <guid>/minutes/03_20180221/</guid>
      <description>概要  2018/2/21 8:00-9:30 参加者：上原、松尾、楠、松本、崎村、小宮山、島岡、佐藤、中島、林  agenda  Agenda Bashing, Note Taker 第2回議事録案の確認・承認 TF Status update and WG Status update 知財の取扱について Issues  金融庁および業界団体リエゾン方針 ドキュメント案 FB議論まとめ  AOB / Housekeeping  議事サマリ agenda1. Agenda Bashing, Note Taker agenda2. 第2回議事録案の確認・承認  承認  agenda3. TF Status update and WG Status update 議長から取引所セキュリティに関する検討とBCPに関する提案があることがなされた。 WG Charterについて、FBで承認する旨を記載することで承認されるというプロセスの確認と、ドキュメントにTBDとなっている項目についてはオンラインで調整を進めるという方針が共有された。
agenda4. 知財の取扱について  結論  本TFにおける知財の取扱について、資料に基づき説明がなされた。 以下の通り質疑がなされ、本提案を採用することで一致した。  議論  知財を気にしている参加者は存在するか 自社の方針として気にし得ざるを得ない 潜在的な知財は開示しておく必要がある 歴史的には後出しで知財問題が発生し続けている。手の内を晒しているのが大事 開示された情報を判断できることが大事 今後この成果をISOに持っていこうと思っているが、IETFライセンスしていることが障壁になるか？ 問題なく、TFできちんと整理されていることが重要である bitFlyer社：BitcoinとBlockchainの商標をもっていることを表明する   agenda5-1.</description>
    </item>
    
    <item>
      <title>第2回議事録</title>
      <link>/minutes/02_20180215/</link>
      <pubDate>Thu, 15 Feb 2018 00:00:00 +0900</pubDate>
      
      <guid>/minutes/02_20180215/</guid>
      <description> 概要  2018/02/15 8:10-9:30 参加者：楠、林、佐藤、荻生、加納、小宮山、丸山、志茂、杉井、山崎、松本、小川、上原、崎村、松尾、落合、樋田、肥後  agenda  Board of Trusteesの承認 組織体の宣言 会議司会進行の為の暫定 Facilitator と Secretary の指名 Agenda Bashing Issues  a) Last Minutes Accept b) Task Force Charter c) Task Force Policy d) 初期WGとWG Charter案 e) Document Items  AOB Next Meeting Announce  議事サマリ agenda1 Board of Trusteesの承認  提案  上原先生、岩下先生、松尾先生の3名によるBoTの構成 意思決定と中立性を担保したい。前回参加者の方々では合意形成済みだと思っていますが、最終のOKをいただきたい。3名の教授の方々からは快く了承いただいているという状況  結論  異議なしで承認   agenda2 組織体の宣言  提案  この3名の先生方の意思決定の配下でこの会議体を進めさせていただくという形に切り替える 本タスクフォースの名称は後ほど議論 意思決定方法  BoTの方々によって会議への参加を認められた有識者のメンバーの挙手数の多寡を見てBoTの方が決定   結論  異議なしで決定  質疑・議論  BoTと有志の投票にコンフリクトがあった時はBoTが優先されるというルールだと理解した   agenda3 会議司会進行の為の暫定 Facilitator と Secretary の指名  提案  ファシリテーターと、ノートテイカーを決める ファシリテーターは楠。ノートテイカーは挙手  結論  ファシリテーターは楠。ノートテイカーは肥後   agenda4 Agenda Bashing  なし  agenda5-a) Last Minutes Accept  結論  承認   agenda5-b) Task Force Charter  提案  チャーターのドラフトを提案 チャーターは現状、穴だらけなのでもちろん改訂されることが前提と考えている。  結論  承認  質疑・議論  時間感覚について、ドラフトに翌年の選挙とかっていうスコープ感での記述があるが、当初のイメージというのは、たとえば1週間とか2週間とかで考えていた。継続的に続けるのはいいが、最初の喫緊の課題を解決したいというのが事業者のニーズ。  経験上、決めずに進めると後で揉めごとになりやすいので書いている。この1、2ヶ月の問題を、課題を解決したら解散してもいいし、もうちょっと延長するとかそういう話ができればいい    agenda5-c) Task Force Policy  提案  方針は、あとで揉めない最低限のための方針決定。最後はBoTに全部一任する形としたい アクセス権とかの制御に関して、今はfacebookグループで作業しているが、facebookグループで本当に良いか 財源と資源の獲得方針に関していったんは方針決定をするべき。最初はボランタリの寄付でも良い  結論  参加者または参加者企業に、目的を説明し、お金を使わせてもらえる。 みなさまの有志・ご厚意で、募集、集める   agenda5-d) 初期WGとWG Charter案  提案  WGのチェアを楠さん、松本さん、崎村さん WGメンバー、ドキュメントの作業は、コントリビューターを募集する  意見・議論  WGは一個だけなのか？  本当はテーマごとに分けなければいけないと思うのだが、そうするとアウトプットするドキュメントの量が多分ふくれあがって今のリソースだと作れないということもあるので、まずはひとつ。そこに骨子をどんどんまとめていく。まわらなそうだったら、WGを今のように作るというプロセスをとればよい。WGを作るためには、チャーターをBoTに提出すればよいという繰り返し。 最短で取引所の安全管理措置の文書をまとめるのというのは一個でいいだろうということで、必要に応じてWGをどんどん増やしていくというイメージでよろしいですか？ その想定です  成果物もしくはプロセスというのは他の団体が参照してもよいものか？  WGの作業のドキュメントをどこに出すのかという議論が必要だが、誰からもどんな提案でも受け止めて著作権管理をできるぐらいのグローバルで体力がある標準化団体はIETFだけ。 IETFのインターネットドラフトは、何を出しても受け入れてくれる。なのでそこに出すというのが最短で一番わかりやすかろうと考えている。 IETFにコミットしたものが公開になるので他の団体からも参照できるようになる。  今日のようにオフラインのミーティングの参加者もいらっしゃれば、facebookグループだけに入っているという方もいらっしゃる。メンバーがぴったり一致するのかっていうのが正直はっきりわからないという心配がある  Facebookグループの位置づけと、共同作業の枠組みというのをどういう風に考えていくのか。  facebookグループというのはこの団体における公式の参加者名簿ではなくて、こういった活動に対して呼びかけを行うもうちょっと広くてゆるいグループであるというような整理とする。  (一同異議なし)    agenda5-e) Document Items  意見・議論  優先度  秘密鍵があるというのは仮想通貨の特徴 実際にインプリメントする時に、第三者が見て確かにこれに従っているねと言えるかどうかという指針はほしい 鍵を守るためには鍵だけを守ればよいわけではなくて、APIが呼ばれる界面とか、いろいろ周辺のところがきっとからんでくるはずで、鍵を呼び出すところをうまくモデル化していってどの順番で議論していくかというのを決めないといけない 鍵管理の中に不正利用、鍵自体は漏れていないけれど使われるという側面は入れないと実効性が薄いかなと思う。  マイルストーンについて  安全対策基準のドラフトみたいなものが三月末までに何がしかほしいという声があるが、エイヤで決めたものってそんな同意のプロセスは何も経ていないので、そこでわちゃわちゃ議論しているとすぐ夏ぐらいにはなると思う。金融庁で登録の積堆が起きている状況で秋まで引っ張るのはかなり無理があるような気はしていて、一方でコインチェック事件の概要も明らかになっていない中でこれが十分な安全管理措置かっていう確信って今まったく何を作ったとしても持てないと思う。なので春までにたたき台を作って、夏ぐらいにはきちっとオーソライズできるようなものがないと、外の事情としては厳しいのではないかと思う。 実際にこれを実行に移すのは取引所。そこにはおそらく工数も足りないかもしれないし、技術者も足りないかもしれないし、そういう問題がある  会の参加者について  取引所の人たちがこの場に参加してないのは大丈夫か？ 一部呼んだ方がよいと思っている。しかし、技術のコントリビューターとレシーバーにみたいに分かれると思う。一部の小さいところって、どっちかというとガイドラインを教えてほしいという需要の方を持っていて、一部技術的に進んでいるところというのはコントリビューターとしてシェアできるナレッジがあるのであればぜひ公開していただくのが世の中のためにはなるなと思っています 結局、そこが競争分野なのか非競争分野なのかって個社の判断によってしまうと思う。だからそこはもうお願いしますと。できる限りでという感じでやっていただけるのであればぜひ参加していただきたい。 過去事例の情報をきちっと集めていくためにヒアリングするところと、技術的なコントリビューションをできる取引所を入れていく     agenda6 AOB agenda7 Next Meeting Announce </description>
    </item>
    
    <item>
      <title>第1回議事録</title>
      <link>/minutes/01_20180208/</link>
      <pubDate>Thu, 08 Feb 2018 00:00:00 +0900</pubDate>
      
      <guid>/minutes/01_20180208/</guid>
      <description> 概要  2018/02/08 8:00-9:30 参加者：楠、林、佐藤、鳩貝、荻生、加納、小宮山、落合、志茂、曾川、松尾、丸山、肥後  議事サマリ 頭出しと意識合わせ  ゴール設定は、仮想通貨交換事業者に対するセキュリティ関係の自主規制というところに絞りたい 自主規制として交換事業者が守っていける、そしてかつ金融庁がそれをガイドラインにして何かしらの行政処分なり、ひとつの物差しとして金融庁が判断できるようなものが必要 金融庁に出す資料をその当該団体の人たちだけでやるのではなく、一緒にやる意味は？  何かしら日本にひとつのスタンダードができるのがよいと思っていて、有識者に集まってもらっている。  二つの団体を統合する議論があり、建てつけができあがってから検討を始めてそこからまた何ヶ月かかるということが本当によいのだろうかと考えている。たとえば海外のルールがどうなっているのかとか、技術的にどういうことを検討しないといけないのかということは、できるだけ早い段階で事業者に閉じない形でアカデミアも入れながらしっかりと議論をしてまとめておく、そうすることによっていろいろな環境が整った時にきちっとしたルールメイキングができるような、そういう土台作りがここでできればいいなあと思っているのが呼びかけの背景 逆に言えばゴールが当面インフォマティブなこういったルールを作るための基礎検討と情報収集で一通りをとりまとめるというところまでであれば、任意のグループであったとしてもできるんじゃないか、むしろ業界から一定の距離をおいて中立的にもできるのではないか、という思いがあって今日は呼びかけさせていただいた。なので最終的にどういう形で自主規制なり金融庁のルールとなっていくかというところはもうちょっと状況の中で動いていく想定。  各自自己紹介 非開示
検討の方向性  用意された資料を説明 目的  できるだけ早い時期に安全対策基準を作るということ 仮想通貨の関係者だけでなく、セキュリティの専門家も交えて、基礎的な事実や周辺国での規制、あるいは国際標準や他の近隣のベストプラクティスも含めてどうやって実効性のある安全対策基準を作れるのか、ということについて、役に立つような技術情報を取りまとめる、それによって基準が作れる環境を作っていくというところが当面の目標  アウトプット  読者は基本的には規制当局と、ルールができた時に守らなければならない事業者 そのルールを決めていく人たちは、ここに書いてあることはある程度意識しないと説明ができないという状態までは持っていきたい 部分的にテクニカルレポート等も含めて標準としてアウトプットとして出せるものがあれば、それはぜひ知見を集約してパブリッシュしていきたい。  前提  利用者、消費者の保護というところを第一において何を達成すべきかのベストプラクティスをきちっとまとめていく まだまだ流動的で、今後もいろいろなインシデントとか攻撃がある世界だと思うので、基準を守っていれば責任を果たしているということではなくて、不断の見直しが必要である  検討の方針  セキュリティの分野では、セキュリティマネジメントシステム、リモート署名の検討など、すでにかなり知見が集約している部分もあるので、そういったものとの整合を意識したものにしていく  スコープ  最初のフェーズは、取り急ぎ喫緊の課題の交換事業者の安全対策基準 将来的には、仮想通貨のエコシステムとして、決済代行業のウォレット管理、あるいは利用者側が使うハードウェアウォレットといったものもあるので、どこまで広げていくかは要議論。  検討の観点  仮想通貨固有の問題にだけ足を取られるのではなくて、セキュリティマネジメントも含めて、体系的なものも意識して作る 金融庁の規制との関係でいうとすでにFISC基準みたいな形で他の業界でやっていることもあるので、基礎的なところはここと合わせていかなければいけない 若干特殊性があるかもしれないのは、ブロックチェーンも含めてガバナンスのモデルというのがどうあるのかというところ 基本的にはウェブ上でビジネスをされている事業者さんがほとんどなのでウェブアプリケーションセキュリティ、クラウドセキュリティ、APIセキュリティといったところはトラッドな金融機関以上にクリティカル ブロックチェーンそのもののセキュリティ。トランザクションマリアビリティーはもうすでにSegWitで問題なくなっているのかもしれないですけれど、それ以外のどういう脅威なりがあるのか 他の業界であまり使われない暗号アルゴリズムが真っ先に使われる業界でもあって、特に数学的安全性が担保されていないものであったりとか、ハードウェアサポートがないみたいなものをどういう風に考えていくのか。 一番大事なところとして、鍵管理。鍵管理のプラクティスをどうやって確立をしていくのか。PKIシステムとの違いはrevokeできないことが非常に大きな違いなので、revokeできない中で単なるconfidentialityだけではなくて、availablityをどうやって担保していくかというのが非常に重い課題 ネットワークセキュリティ、サイバー攻撃対策は特にインシデントの頻度が他の業界よりも多いので極めて重要 内部不正対策やフォレンジックというところが特にまだ未熟な業界なので、ここきちっとルール作っていく必要がある。トラストフレームワークをどうやって作っていくか  最後にそういったことを一個一個これのためだけに考えるというのはあまり現実的ではないので、参照できるものは、どういう文書がしっかりしているのかを洗い出していくことと、逆に今の文書がカバーしていないところをはっきりさせて、そこの部分を専門家の知見を活かして体系をまとめていくというところが大事  自由討議  どうやってメリハリをつけて実効性のある基準にしていくか  一般的なインターネットセキュリティと、ビットコイン、ブロックチェーンのような仮想通貨関係のセキュリティに分けて考えるべき 前者はある程度プラクティスもあるしスタンダードがあるのでそれを導入するかどうかを検討する 後者に対して議論を深めたい。  鍵管理とその運用。運用という意味では、4年くらいの運用実績があって、その中でもいろいろ攻撃であったり、苦労している部分ではあるので、一定程度共有できたらいい コールドウォレットの定義のばらつき。コールド100%って謳っている事業者もいるが、一日3回コールドにつないでいるとしたらそれはすでにコールドとは呼ばないのでは、といった点が表出している   過去事例からどうやって学んでいくか  BitGoさんのプラクティスから。BitGo・Bitfinex問題というのがあって、BitGoというのは仮想通貨界隈で唯一といっていいほどのvaultサービスをやっていて、堅牢なサービスですという謳い文句でやっているが、Bitfinexで60数億とられた時にもBitGoがvaultサービスを提供していたが、運用でbitfinexにいわれるがままに出していた。そうするとここもまた運用の課題で、Bitfinexが「コールドから出してくれ」といって「はいいいよ」と毎回言われた通りに出していたら何のためのコールドなのだというのも論点 インシデントやサイバー攻撃についての情報は、仮想通貨業界の中では業界団体とか作って共有しているといったことはあるか  ほぼできていないと思ってよい インシデントに関しても、なかなか情報開示していただけないが、当人(該当社)の報告を待つしかない 過去に5、6年間で30件とか40件とか世界中で起きていると思うが、それらの大抵のものがはっきりとした情報は出ていない。 特に海外のものは本当にうやむやのまま終わってしまったものも多く、ちゃんとレポートが出てきていない  金融ISAC  金融ISACにちゃんと入れていない事業者というのはかなり今多い状態にある。 仮想通貨の交換業者も金融ISACに入った方がよいでしょうし、交換業者または大方のECのコマースやっているようなところはすべてナレッジを共有するみたいな体制をとっておかないと類似の攻撃を受けるリスクはすごく高いと思う 情報共有。あとはフォレンジックの結果の共有 自主規制団体とか法でやるとかいうのが必要ではないか。   レギュレーターとの整合性  規制当局との関係をしっかりとやっていかないと規制が穴だらけになる。そのためにどうやっていくのか 同じくBitfinexの話だが、運用がアメリカでも決まっていなくて、法律をそのまま解釈すると非常にゆるいセキュリティ規制になってしまったと聞く。 当局と整合性がとれていないセキュリティスタンダードって非常に危ない。本当はこうするとセキュアなのに法律がこうなっているのでこうやらざるを得ないから盗られちゃいましたというのは本末転倒  この会の座組みと、セキュリティ基準策定の進め方  春以降どこかのタイミングで新団体ができたとしたら、そこできちっと検討の母体が立ち上がるでしょう。その時に一から、情報収集から始めるのではなくて、ある程度論点整理までできあがっていて、業者の握りの世界までをやれば割と早期に基準ができるぐらいのところまで詰めておけると非常にいいのかなと考えている 事業者団体の方でセキュリティのスタンダードを作りつつ金融庁と連携して、業界に対しての方向性を示しながら、そこでできた基準というものが金融庁がセキュリティの監督をする時のひとつの指針になれば有意義に、作ったもの、考えたもの自身がうまく回るような形が出きると思う この場で一番必要だと考えているのは、中立性と第三者性。  第三者性の方を先に言うと、出来上がったものが消費者保護の観点である程度世の中から見た時に納得できるようなものになっているかどうかというのは極めて重要。4月以降、いろいろなステークホルダー、消費者・利用者も含めて入って、それが消費者保護だったり利用者保護の観点で充足しているかどうかを確認する手順をとらないと、あとあと禍根を残す 中立性に関しては、ある自分のコインの値段を釣り上げるがためにアカデミアを使ったり、逆にアカデミアを攻撃したりすることがままあって、極めてアカデミアで活動することの中立性が問われると考えている 中立性と第三者性というのをどうやって担保するのかというのをみなさんで考えていただければ  中立性  中立性を保つという話でいくと、レポート出してそれで終わりではなくて、一般からパブリックコメントのような形で意見を求めていくような形にするなどで保てるのではないか 中立性を担保できそうな人というと、やっぱり大学の先生かと思う。こういう会議体だと先生が座長になるケースが多くて、本会に関してはその方が適正だと考える。  座組み  意思決定をしていただく3名の先生の下にメンバーが入り、会をまわせれば、中央が誰なのかということを、アウトプットがどういう経緯で出てきたのかということをオープンで透明性をもってやっていけるのではないかと思う 今日共有できたことをふまえてメリハリをつけて、検討のロードマップというのをきちっと持っていくのと、やっぱり多くの取引所に影響する議論をしているのであれば多くの事業者に入ってもらうことが必要。そのことも含めて座組みを考えていく。    </description>
    </item>
    
  </channel>
</rss>