<?xml version="1.0" encoding="utf-8" standalone="yes" ?>
<rss version="2.0" xmlns:atom="http://www.w3.org/2005/Atom">
  <channel>
    <title>議事録 on Virtual Currency Governance Task Force (VCGTF)</title>
    <link>/minutes/</link>
    <description>Recent content in 議事録 on Virtual Currency Governance Task Force (VCGTF)</description>
    <generator>Hugo -- gohugo.io</generator>
    <language>ja-jp</language>
    <lastBuildDate>Fri, 06 Apr 2018 18:20:39 +0900</lastBuildDate>
    
	<atom:link href="/minutes/index.xml" rel="self" type="application/rss+xml" />
    
    
    <item>
      <title>第16回議事録</title>
      <link>/minutes/16_20180608/</link>
      <pubDate>Fri, 08 Jun 2018 00:00:00 +0900</pubDate>
      
      <guid>/minutes/16_20180608/</guid>
      <description> 概要  2018/06/08 8:00-9:10 参加者：楠，佐藤，肥後，杉井，樋田，須賀, 上竹原, 荻生、林，岩下, 崎村，松尾，上原，中島  agenda  Agenda Bashing, Note Taker 過去議事録の確認・承認 Status update TF Site Publish plan Security WG Item AOB / Housekeeping Tasks and To-Dos  議事サマリ agenda1 Agenda Bashing, Note Taker  意見なし  agenda2 過去議事録の確認・承認  #14は異議なし  agenda3 ステータスupdate  TF進捗：なし WG進捗：メインagendaにて リエゾン進捗：  今日TC307があり、ロンドン会議の進捗を共有する。日本からの提案で、Virtual Asset castodianの報告もする。 一点、このグループの公表が近いことを踏まえた際に、TC307がここでのアウトプットを下書きにしながら進めます、を報告するか。であれば、この会の紹介もできる 議論  出していく方が良い。TC307に言わずに世の中に先に出ることのリスクもあるので。なる早で、この取り組みも共有していく    agenda4. Site Publish Plan  議案  サイト公開に向けて現状確認  結論  本日公開する。  議論  過去議事録  1,2回はサマリが未完了。 第3回から#13までを公開    agenda5 secWG  議案  進捗：6/6にWG開催  ISOのTC307のワークをやっていくとなると、ISOの管理下になりアクセスしづらいということがあるので、ITFドラフトでポストしようという提案があり、IETFのドラフト版を作って、ポストしようとなった。 5月末に中間報告として出したい、と言っていたが、6月末にISOのTechnicalReportを出す、を見込んでα版を出す。章立てはあるので、6月中旬に出したい。   結論  ID(internet draft)は本日にも公開。 用語は  日本語：仮想通貨、英語：crypto asset ISOのテクニカルレポート時には、ISOのターミノロジーに合わせたものになる   議論  英語で、crypto currency, crypto asset, virtual currencyが散らばっている。コアなタームなので、統一しておきたい  日本語は仮想通貨として、英語はG20のcrypto assetにする、とか この会のスコープは、いわゆる仮想通貨だけではないと思っている 英語表記はcrypto assetに統一したいが、ISOに出すTRについては、WG1のターミノロジーに合わせないと。そうすると、virtual assetが入ってくる可能性がある。 ISOの文書はこちらの研究会で作った資料を参考に、向こうのバージョンを作る。その時に、用語統一させてくれ、となる。2つのドキュメントがシンクロしなくても良い。  もう一点、この文書のミラーで、日本語が残ってくる。それを暗号資産とするのか、仮想通貨とするか  クリプトアセット全般に適用されることを期待しているので。暗号資産推し。 仮想通貨ではなく、暗号資産の方がこの研究会としては、適切なのでは。 ドキュメントには、注釈入れる条件で、暗号資産を使う  ドキュメント中の図の中の表記も直す必要がある。   agenda6 AOB  会計報告  githubのカンパを募る  この会の受け皿について  この2ヶ月くらい悩んでいた。今、新団体に移行できるか、というと新団体の事務局も実質立ち上がってない。一方で、SC27の文書リファーするという短期的に必要なものは、TC307のミラーを作ってそちらで対応して行こう、という方針で進めているが、TF自体のホストは白紙。逆にいうと、secWGは受け皿がない訳ではない、という認識。 受け皿の要件を整える必要がある。法人なのか、寄付を受けられるか、など。そうすると、候補となる団体が絞れてくる。 新団体は事業者の団体である、という理解。この場は、事業者とセキュリティ専門家、アカデミックなど中立的であるので、新団体とはパートナーではあるが、別の団体があった方が良い。つまり、エンティティはちゃんと分けた方がいい 事業者団体でできることは、事業者団体でやるべきだと考える FISC基準との整合の話もしておいた方が良い。大きく2つの考え方がある。  FISC基準と補完的なものになるのであれば、FISC基準をみんなが意識して進める、のが一つ。FISCとリエゾンを組んで、両方を見るメンバーが若干いれば、それで良いというのが一つ  事業者団体と話した際に、自身が標準を定めるのは独禁法に触れるのではという懸念の指摘があった。 継続議論   </description>
    </item>
    
    <item>
      <title>第15回議事録</title>
      <link>/minutes/15_20180601/</link>
      <pubDate>Fri, 01 Jun 2018 00:00:00 +0900</pubDate>
      
      <guid>/minutes/15_20180601/</guid>
      <description>概要  2018/06/01 8:00-9:30 参加者：楠，佐藤，肥後，杉井，樋田，中島，須賀, 上竹原, 荻生、林、岩下，崎村，松尾，上原  agenda  Agenda Bashing, Note Taker 過去議事録の確認・承認 Status update TF Site Publish plan Security WG Item AOB / Housekeeping Tasks and To-Dos  議事サマリ agenda1 Agenda Bashing, Note Taker  意見なし  agenda2 過去議事録の確認・承認  #14は異議なし  agenda3 ステータスupdate  TF進捗：なし WG進捗：メインagendaにて リエゾン進捗：  TC307事務局で打ち合わせした。各ミラーコミッティは作る、ノミネーションを始める、ということを事務局とは合意ができている。 この活動に関しても説明した。現に手が動いているグループなので、WG2、JWG1のサブ(ミラー)コミッティの母体にできないか、と言うところは事務局レベルでは問題なさそうな雰囲気であった。 ただ、実際には、来週の金曜日にいきなり素案を出すのか、といったところまでは詰まっていなく、頭出しを1回やって、それを受けて、各WGとして参加しました、と言うのが良いのかな、と考えている。  関連団体進捗：  経産省、金融庁とは具体的な話はできてない。が、Digital Asset Custodianの説明と、TC307総会の報告をするかどうか、を考えている。 新団体の方は、TC307のテクニカルレポート活動と連携することを打診し、幹部の合意は取れている。正式は理事会通ってから、となっている。が、理事会は予定より遅れている 質疑・議論  SecWGは、digital asset castodianの話とニアリーイコールで考えているが、本TFとしてはTC307の話よりも広いスコープの話をしている。 SecWGをテクニカルレポートの動きとマージした際に、本TFが受け手がなくなってしまうことを懸念している。 もともとSecWGでSC27の文書をリファーしたいという話からスタートして、この座組を作った。のでTC307傘下のWGとして活動したとしても、本TFが解散するという話ではない。    agenda4.</description>
    </item>
    
    <item>
      <title>第14回議事録</title>
      <link>/minutes/14_20180523/</link>
      <pubDate>Wed, 23 May 2018 00:00:00 +0900</pubDate>
      
      <guid>/minutes/14_20180523/</guid>
      <description>概要  2018/05/23 8:00-9:30 参加者：楠，島岡，佐藤，岩下，小宮山，杉井，樋田，和田，中島，須賀,上竹原,荻生,林，松尾，上原  agenda  Agenda Bashing, Note Taker 過去議事録の確認・承認 Status update TC307等関連動向報告議論 今後の関係者との意見交換など方針 TF Site Publish plan Security WG Item AOB / Housekeeping Tasks and To-Dos  議事サマリ agenda1 Agenda Bashing, Note Taker  意見なし  agenda2 過去議事録の確認・承認  #12, #13は異議なし  agenda3 ステータスupdate  TF進捗：なし WG進捗：メインagendaにて リエゾン、関連団体：  研究会第3回開催された。  事務局が気合して資料作成してきた。資料は公開済み 仮想通貨とブロックチェーン技術を別に議論すべきかどうか、なども議論した。 ISOのTC307の状況についてもインプットあり．昨日は中身の詰まった議論ができた。    agenda4. TC307等関連動向報告議論  共有  TC307の中で、security of digital asset custodianというセキュリティレポートを出すことが決まった。あと、TC307と、JTC1 SC27のリエゾンはもともとあったが、ジョイントワーキンググループを立ち上げることが決まった。 テクニカルレポートは、1年間のプロジェクトだが、最初のドラフトを次のモスクワ会議にスケルトンだけでも見せたい。10月22日から始まるが、それに間に合わせようとすると、7月下旬くらいに出さないといけない。 TC307のWG2か、ジョイントWG1の日本側のミラーコミッティを近日中に立ち上げることになっている。  SecWGのメンバー、少なくとも手を動かす人は、そこに入ればドキュメントが読める状態は作ろうと思う。   議論  SecWGのワークと、このテクニカルレポートは趣旨が違う可能性がある。  スコープが本TFのほうが広い。digital asset custodianにおいては、仮想通貨現物の扱いが中心になるだろう。一旦出して見てから。今は意識しすぎなくても良い。 digital asset custodianにおいて、仮想通貨の場合、交換所が兼ねている、というのが大体の仕組み。そこが分離されて、仮想通貨交換所と分かれて存在するDigital Asset Castodianはありえるのか？ 仮想通貨の世界における銀行業と証券業のようなもので、規制の仕組みも変えるべきかもしれない。 本当にカストディアンしかやってなかったら、DEXのように個人が持つ、というのができるようになる。 exchangeをやっている前提のcustodianと、やってない前提のcustodianでは、求められる機能が違う、と思う。機能自体は分かれてはいるが、後ろ側でexchangeをやらないといけないという要求のある人とは、違うセキュリティになるとは思う。 そこは国際の場で議論。2週間に1回なり1ヶ月に1回電話会議があるので。 resolutionには、practice＝実際の取引所はどんなことをやっているのか、を文書化するよ、とある。当面のpracticeとして、板を持っていたり、cryptcurrency Exchangeでこんな風にやっているよ、というのを文書化するので、結果的に今ある業態に寄り添ったドキュメントにならざるを得なくて、将来あるかもしれない、custodyで独立した業態のセキュリティの議論をそのペーパーで書く予定はない  resolutionの共有  TC307では後日共有する。ここに関係するセンテンスだけslackで共有する。 テクニカルレポートで、かつstudyを記録する、となっているのでどっちも入れてもいいし、載せられるだけの情報を載せるのが正しいと思う。できる限りスコープが合うものをここで拾っていきたい。    agenda5.</description>
    </item>
    
    <item>
      <title>第13回議事録</title>
      <link>/minutes/13_20180511/</link>
      <pubDate>Sat, 12 May 2018 00:00:00 +0900</pubDate>
      
      <guid>/minutes/13_20180511/</guid>
      <description>概要  2018/05/11 8:00-9:30 参加者：楠，岩下，杉下，小宮山，肥後，樋田，須賀，島岡，佐藤，萩尾、松尾，上原，志茂  agenda  Agenda Bashing, Note Taker 過去議事録の確認・承認 Status update TF Site Publish plan Security WG Item AOB / Housekeeping Tasks and To-Dos  議事サマリ agenda1 Agenda Bashing, Note Taker  意見なし  agenda2 過去議事録の確認・承認  #10, #11は異議なし  agenda3 ステータスupdate  TF進捗：なし WG進捗：メインagendaにて リエゾン、関連団体：  ISOのTC307のロンドン会議。来週から1週間開催  SC27とTC307のジョイントコミッティ？を作れないか、と言うのが議題の一つ セキュリティにおけるドキュメントの作り方の議論がなされる。共有できることがあればこの場で共有する  TC307委員会のロンドン会議準備会合を少人数で開催した  セキュリティのまとめは、求められるスピード感が標準化のペースと合わない 国際標準を目指す前にISO以外の出口を考えた方が良いか JISも考えられなくはない。一度METIに会いに行こうと考えている  他の取引所の方も誘って良いか  この場はTFのMtg。TF参加はBoTの承認。WGはWG co-chair の承認で参加可能    agenda4.</description>
    </item>
    
    <item>
      <title>第12回議事録</title>
      <link>/minutes/12_20180427/</link>
      <pubDate>Sat, 28 Apr 2018 00:00:00 +0900</pubDate>
      
      <guid>/minutes/12_20180427/</guid>
      <description> 概要  2018/04/27 8:00-9:30 参加者：樋田，須賀、島岡、林、原島，楠，岩下，佐藤，小宮山，杉井，中島, 松尾、上原  agenda  Agenda Bashing, Note Taker 過去議事録の確認・承認 Status update Charter publish TF Site Publish plan Security WG Item AOB / Housekeeping Tasks and To-Dos  議事サマリ agenda1 Agenda Bashing, Note Taker  意見なし  agenda2 過去議事録の確認・承認  #10は異議なし  agenda3 ステータスupdate  TF進捗：なし WG進捗：メインagendaにて リエゾン、関連団体：  Quoineにお声がけ済、ビットバンクにもお声がけ Fintech協会にも声かけした   agenda4. Charter Publish  議案  公開できてない。この場で終わらせたい  議論  詳細は省略。以下で確定  仮想通貨 (Virtual Currency) の認知が急速に拡大している一方、大規模なセキュリティインシデントが発生するなど、利用者保護が喫緊の課題とされている。仮想通貨交換業関係者に留まらずセキュリティ専門家を含む多様な立場から、情報セキュリティのための知見の集約を通じて、基準等の策定に資する技術情報を提供することにより、仮想通貨交換業のセキュリティの底上げを図り、 利用者保護に寄与する。    agenda6 secWG  議案  進捗：4/24に集まれる人だけで1時間ほど話した  脅威分析がペンディングだったので，きちんと文書に落とし込む作業手順を確認 入コイン・出コインのフローに関してドキュメントup済み    agenda7 AOB  なし  agenda8 TaskとToDo  なし  </description>
    </item>
    
    <item>
      <title>第11回議事録</title>
      <link>/minutes/11_20180420/</link>
      <pubDate>Sat, 21 Apr 2018 00:00:00 +0900</pubDate>
      
      <guid>/minutes/11_20180420/</guid>
      <description> 概要  2018/04/20 8:00-9:30 参加者：楠，加納，佐藤，肥後，中島，島岡，須賀，三根, 林，上原，肥田，志茂，松尾  agenda  Agenda Bashing, Note Taker 過去議事録の確認・承認 Status update Charter Publish TF Site Publish plan Security WG Item AOB / Housekeeping Tasks and To-Dos  議事サマリ agenda1 Agenda Bashing, Note Taker  意見なし  agenda2 過去議事録の確認・承認  前回分未完了  agenda3 ステータスupdate  TF進捗：なし WG進捗：メインagendaにて リエゾン、関連団体：なし  agenda4. Site Publish Plan  議案  サイト公開に向けて  議論  チャータードラフトがまだ公開できる状態にない 議論の起点として、利用者保護があったことは書いておく必要がある。  なぜ当TFで、利用者保護を掲げたか、というと、取引所が自分たちの専門性では、ここまでできるけどここはできない、と言うときに、できないところが利用者保護上クリティカルだった時に、それを容認はできないから。技術面であろうとなかろうと。 発信するドキュメントは、みんなが参照して、これだけやっておけば良いのだろうという勘違いを呼ぶことが、よくある。事業者のここまでだったらできます、という意見にだけ耳を傾けるのではない、という意思表示  仮想通貨ごとの特徴に応じて、利用者保護の上で意識しないといけないことがある。金融庁が登録する時には、仮想通貨の単位での登録になる。匿名通貨の扱いをどうするのかとか。仮想通貨の特徴と利用者保護の観点での整理を今のWGと別にやるのだとすると、それはTFのスコープには入っている必要がある。  コイン個別のセキュリティの議論は必要。どのコインがどういうセキュリティでどう安全か、とか、発行体のあるなしなど米で議論されてる。相当な労力が必要。  新団体と被らない方が良いのか、の是非。2つ考え方があり、被らない方が良い、もあるし、インプットとして提供するから被っても良い、もある  専門性の問題。専門性を補い合うのが良い。一つ一つのコインの安全性を見極めるのは何年もかかる。それに極めて高い専門性が必要。一つの事象について色んな専門性から検討されるべきであるとすれば、この場には、プロトコルセキュリティの専門家もいるし、こちらで扱うのが良いと思う。ただし、年数がかかる。 技術的なセキュリティだけでなく、発行体が信頼できるか、スキャム（scam）じゃないこと、など様々な視点がある。hash関数の種類、数学的に証明されているのか、プロトコルはどうなのか、BIPの運用はどうなっているのか、ソースコードのマネジメント、意思決定、発行体はお金もらっているのかどうか、など複数の視点を組み合わせる必要がある。そうしないと当局は納得しないし、消費者保護を達成できない。   合意事項  TFメンバーは、Facebookグループから一回以上参加の人、非掲載希望の人を除く 被りの問題は、実際にWGを立てるタイミングで、具体的に何をどこまで扱うか、を議論する。TFとしては、広めにとっておく   agenda5 secWG  議案  ドラフトが進捗した。一通り説明する。  議論  オフラインミーティングを実施した 以下をディスカッションした  ブロックチェーン特有の脅威の話 利用者からの要求が出て、コインが入ってからブロックチェーン上のトランザクションとして出るまでを改めて整理  ドラフトに寄与したい、更新したい人は、週1のミーティングに参加。  意思表明はSecWGメンバーまで ドキュメントへのコメント記入、githubのissueへのコメントも歓迎  事業者としては、自社の実装しか分からず他社のプラクティスを知りたいニーズがある  自社の実装が、一般的かどうか分からない 小さい取引所はもっとプリミティブ。それをカバーするかどうか 継続して他事業者も誘いかけする  トランザクション展性問題は過去の問題だが、ブロックチェーンの不整合を意図的に起こすことによって、何らかの同期を引き起こすことは今後も起こりうると思う BIPの解釈の違いで、一度オーファンができたことがあった。または、BIPに入っていたが、実装してなくてみんな忘れてた、といった失敗ケースもあった。  インシデントが起こった時に、情報収集をしながら取引所同士でも横で連携をとって現状を解釈する、議論しあうことはあるのではないか。そういう準備をしておくためにもリスクとして書いておくことに意味がある。  PoWの大前提(51％以上が正直であることの上に全てが積み上げられている)についても記載しておくべき  この前提が覆ることがあったなら、利用者も取引所もお手上げ。対処できないリスクである、また、この前提の上で考えるセキュリティ対策であることを記載しておきたい 例えば、SegWitのロックイン後の時期の議論に、シグナリングが嘘じゃないかという仮定をおいた専門家もいたが、それは前提が覆っている。こういう議論は噛み合わなくなる  OSSが期待した通りに動くのか、マルウェアが入ってないか、などは取引所1社で見極められない。事業者間の連携が必要。コミュニティ全体で注視すべきこと、として8章に書く  ID Theftなどの従来型の攻撃も、横で連携すればわかること、は本当はたくさんある。  仮想通貨は、銀行よりも日々変わりゆくリスクに晒されている。が、金融ISACに入れてもらえない問題がある。インシデントに関する情報連携はどこかのタイミングで考えた方が良いし、業界団体で取り組むなどが必要。   agenda6 AOB  なし  agenda7 TaskとToDo  チャーターを直す WG進める  </description>
    </item>
    
    <item>
      <title>第10回議事録</title>
      <link>/minutes/10_20180413/</link>
      <pubDate>Sat, 14 Apr 2018 00:00:00 +0900</pubDate>
      
      <guid>/minutes/10_20180413/</guid>
      <description> 概要  2018/04/13 8:00-9:30 参加者：楠，樋田，岩下，肥後，須賀，林，中島，小宮山，加納，杉井，佐藤，小川，志茂，曽川, 山崎，崎村，上原  agenda  Agenda Bashing, Note Taker 過去議事録の確認・承認 Status update Charter Publish TF Site Publish plan Security WG Item AOB / Housekeeping Tasks and To-Dos  議事サマリ agenda1 Agenda Bashing, Note Taker  意見なし  agenda2 過去議事録の確認・承認  承認  agenda3 ステータスupdate  TF進捗：なし WG進捗：  4/10に数名で集まった。  ドラフトたたき台のディスカッション。  メンバー承認：異議なし。承認とする  リエゾン、関連団体：  報告。日本仮想通貨交換業協会。設立完了し、昨日金融庁に報告した。状況のupdateと、原始理事が片岡先生、加納さん、奥山さん。設立総会にて理事が選出され、理事の互選で会長、副会長が決まる。設立総会は近日中だが、日付はまだ非公開。   agenda4. charter publish  議案  TFのチャーターは何としても出したい。web公開用に、一回fixしたい。 TFチャーターなので、BoTに承認してもらいたい。 WGチャーターは、WGチェアに承認してもらいたい。  議論  月曜までに異議のある方はコメントを入れる。 取引所という概念を明示的に入れる必要があるかないか  包括する表現である交換業者がここでは適切  WGでは、実際のワークリソースのキャパもあり、現状として取引所に焦点を当ててる。がWG自体のスコープを絞ってしまって良いのか  TFチャーターは広めに、WGは絞っておく。スコープを広げるときは、WGチャーターを修正するか、新たなWGを作るかする。  WGでは、ブロックチェーンは今取り組んでない。TFチャーターで将来的にやるというのであれば良いのだが。  今回、ブロックチェーンは外してしまった方が良いのでは。仮想通貨以外のことは検討しないと思うので。    agenda5 site publish  議案  来週までにサイト公開  議論  レポジトリをpublicにしたい。懸念は、作業中が見えてしまう。が、どうせ公開されるので良いのではないか。  一同異議なし  コミット履歴は公開する？  見える  公開後のアナウンスは？  サイレントで良いのでは 金融庁には言いたい  リンクを知らせるのは良いのでは。広報活動まではやらないイメージ  tweetして良いか  メンバーがtweetするのは妨げない。が、プレスリリースや、投げ込みは行わない。     agenda6 secWG  議案  進捗報告のみ  議論  4/10にオフラインミーティングを開催した。  ISO27000シリーズ(1,2,9)をおさらいして、体系を整理した。 章立てを作って、一部記述しているドラフトがある  モデルの中に、コールドウォレットは含まれてないが。  絵のオンラインシステムの外側にコールドウォレットが出てくる 鍵管理は、gradualなものであって、ホット・コールドだけでなく、ウォームみたいなものとか。基本的なモデルでは、全部ひっくるめてウォレットだ、という話をしていた。システムのフォーカスをオンラインにとどめる、という話ではなかったのでは？ 鍵に触らなかったとしても自動化されて署名できてしまうものは、本質的にホット。モデルの絵は、オンラインで自動化されており、それはホット。コールドは別に書かないと混乱をする コールドを説明する上で、ウォレットという抽象概念を入れてしまうと説明しづらい。読み取ってくれる人はわかるのだが、そうでない人は誤解をする可能性がある。  リファレンスアーキテクチャにコールドを入れるか、という話と、コールド/ホットを分けるか、という話の2つがある  後者については、分けるべき。運用上も違うし。 本来ウォレットというものさえも概念的。アドレスを複数個管理したものを勝手にウォレットと呼んでいる。それが、bitocindで実装されているので、アプリケーション上実装されているものである。プロトコルにはウォレットという概念はない。ウォレットという言葉を使っていること自体、プロトコルの外の話をしている。 言葉の定義としては、別にちゃんとやりたい。なぜかというと業者によって違うから。元々の議題であったと思う。 セキュリティガイドライン文書にはコールドを含めるべき。なぜなら頻出するので。  コールドの扱いの重要さ  出来上がった文書をみて、何がセキュリティ上大事なのか、をみんなが分析する。その時に、コールドこそ一番大事だよね、というのは伝わるようにしないといけない。 コールドを適切に構築運用するのは、主には付録でカバー  他の事業者の考えを取り込む余地はあるか？  他の業者の意見も聞いて文書を変えていく 特定の事業者の特定のオペレーションについて作るものではない  WGの連絡どうするか。  TFでslackを作って、ログの退避をbotでなどを実施    agenda7 AOB  githubが赤字  追加分がある。また募る。  正式なアウトプットが出る前に、外の人も含めて勉強会、議論をする場があると良い  5、6月にイベントなり、オープンドア的なものを実施したい 記者へのレクも実施したい   </description>
    </item>
    
    <item>
      <title>第9回議事録</title>
      <link>/minutes/09_20180406/</link>
      <pubDate>Sat, 07 Apr 2018 00:00:00 +0900</pubDate>
      
      <guid>/minutes/09_20180406/</guid>
      <description>概要  2018/04/06 8:00-9:30 参加者：楠，崎村，中島，島岡，須賀，佐藤，肥後，萩生，樋田，杉井，小川，曽川, 松尾，志茂，岩下，上原  agenda  Agenda Bashing, Note Taker 過去議事録の確認・承認 Status update TF Site Publish plan Security WG Item AOB / Housekeeping Tasks and To-Dos  議事サマリ agenda1 Agenda Bashing, Note Taker  意見なし  agenda2 過去議事録の確認・承認  承認  agenda3 ステータスupdate  TF進捗：なし WG進捗：  インシデント収集中。来週F2Fで集まり議論する。  リエゾン、関連団体：  金融庁の検討会：開始が発表された ISO：  完成度50%ぐらいだがロンドン会議で議論するためのドラフトが提出された。並行してコントリビューションを受け付けている。 仮想通貨交換業者のセキュリティだけに特化して取り組むなら、SC27で議論をしたほうが早いのではないかという案もある。  ISOでの進め方について  一度ISOでドキュメントを提出してしまうとDISとなるまで公開できない。また、利用の目的に制限がある。 文書の作成はIETFなどで進めておき、それをISOにimportするという仕組みにすると柔軟性が高くなるのではないか。  JISの原案作成委員会のようなものを作るのはどうか  参照目的は制限されそう カタカナ語が使えないなどの制約がかなり大きい。    agenda4.</description>
    </item>
    
    <item>
      <title>第8回議事録</title>
      <link>/minutes/08_20180329/</link>
      <pubDate>Fri, 30 Mar 2018 00:00:00 +0900</pubDate>
      
      <guid>/minutes/08_20180329/</guid>
      <description>概要  2018/3/29 8:00-9:30 参加者：志茂，島岡，佐藤，小宮山，楠，丸山，岩下，林，中島，須賀, 崎村  agenda  Agenda Bashing, Note Taker 過去議事録の確認・承認 Status update TF Site Publish plan Security WG Item  今後のフェーズ1の進め方 WG成果物 利用イメージ 現状の課題、不足部分  Standardization Knowledge AOB / Housekeeping Tasks and To-Dos  議事サマリ agenda1. Agenda Bashing, Note Taker agenda2. 過去議事録の確認・承認  第7回議事録：承認  agenda3. ステータスupdate  TF進捗：なし WG進捗：本日agendaにて話す リエゾン、関連団体：  新団体奥山さんとの会話。各企業の業務に対してどこまで細かく規定するのか、は独禁法に抵触する可能性がある。外部が策定したポリシーを勝手にみんなで使うというのであれば問題がないが、業界団体として作るのは難しいのでは、とのことだった 意見、コメント  金融庁に確認すべき。認定自主規制団体は1つだとすると、そこでルールを決めるのは、筋。それと独禁法との関係。 日証協や全銀協の場合はFISCを参照している。それがキャパの問題なのか、独禁法を意識しているのか、の関係性も参考に。    agenda4. Site Publish Plan  提案  3月末までになにか活動しているということを示したほうがよいという提案。コンテンツについて私案を提出する。  概要：「仮想通貨 (Virtual Currency) の分野に関して、消費者保護を主眼とし、中立性の高い意識合わせの為のマルチステークホルダーな組織」 事業者団体でカバーできないことも取り扱う。   議論  github.</description>
    </item>
    
    <item>
      <title>第7回議事録</title>
      <link>/minutes/07_20180322/</link>
      <pubDate>Fri, 23 Mar 2018 00:00:00 +0900</pubDate>
      
      <guid>/minutes/07_20180322/</guid>
      <description>概要  2018/3/22 8:00-9:30 参加者：楠、萩生、肥後、佐藤、島岡、須賀、小宮山、岩下、樋田、鈴木、林、松尾、落合  agenda  Agenda Bashing, Note Taker 過去議事録の確認・承認 Status update Security WG Item  BCP文書のスコープについて  TF Future plans AOB / Housekeeping Tasks and To-Dos  議事サマリ agenda1. Agenda Bashing, Note Taker agenda2. 過去議事録の確認・承認  第6回議事録：承認  agenda3. status update  TF進捗：なし WG進捗：本日agenda4にて話す リエゾン、関連団体：  火曜の東大でのシンポジウム。FISCの人がいた。いずれやらなきゃという課題認識は持たれていた。が、今は動けない。金融庁からもアプローチはあるが。 FISC理事長と理事に話をしている。理事長は、ぜひ参加したいと言ってた。いずれ依頼されることは認識しているが、自分たちはクラウドベースまでしか議論が進められてない。セキュリティまでカバレッジに入れられない、がいずれやらなくちゃいけない。と思っている。   agenda4. WG item  提案  BCP文書のスコープについて提案  議論  取引所の定義(ターミノロジー)について  どこかに定義があると良い。法的には、仮想通貨交換業者しかない。その中には、資産を預かるタイプ、預からないタイプがあると理解している。 資産を預からないタイプとして、取次の類型がある。が、法に基づけば交換事業者 ターミノロジーが整理されていないことが原因 自社では、販売所 marketplace、交換所 exchange 販売しているか、板があるか、ではなく、顧客資産を大きな財布に入れて預かっているかどうかではないか。日本の法律は、未分化だが、いずれは仮想通貨銀行みたいな概念を入れないと規制しきれない。法がゆくゆくは変わる必要があるのではないかと思っている。 日本の法律上は、交換業者は、法定通貨と仮想通貨を何らかの形で交換することを言っている。それ以上でも以下でもない。  業態、その類型の整理  業界自体は未分化。複数業態をやっている事業者はある。どのみち業務を切り出して整理する必要はある。法のカバーしている領域としていない領域がある。 重要な点ではあるが、それがないとセキュリティの話を進められないわけではない。パラで検討を継続したい。 例えば、証券の整理は、東証がまとめていたりするものはある。作って、レビューしてもらう。すでに取引所のモデル図とか作ってもらっているので、あまり大きく逸脱しないようにしたい。  社会的リスクとシステム的リスクの分解  例えばマネロンそのものは、取引所の外で起こることだとすると、対処できないことはたくさんあるが、AMLの機能は、システムの側に入れていかないといけない。 Fiatでも発生しうるマネロンはさっきの左の象限にあったが、zcashやmoneroなどは一度流通してしまうと追えないと言う特性を持っている。こういうものをそもそも扱っていいのか、というのが社会リスクかと思っていた。それとは別に、顧客のAMLをやれ、というのについては、やるべきこと。 我々が今回文章にしていくのは第4象限が中心で、第3にすこしまたがる。そう言う形で良いか。  アベイラビリティ(FISCの安全対策基準に対比しての要求レベル)  仮想通貨は(既存金融に比して)そこまで重要ではない。FISCの安全対策基準を入れるのもいいが、より厳しくする部分と、緩めて良い部分がある。 fiatを真似て商品の決済にも使うようになっている。でも、信用創造をしない点で、システミックリスクはない。どこが銀行や証券ほどのリスクがないのか、という点を、ちゃんと詰められたら。 証券会社とFISCの関係はどうなっているか？ 今は、証券会社が破綻しても、周辺の顧客も、取引業者も保護されるので、そこまで厳しいシステム要件はいらないだろう、と考えられている 具体的に、証券、金商業者、はFISC基準？他に安全対策基準はある？ 証券会社も生命保険会社も、FISC会員。FISC基準は充足する。が、検査の厳しさ(評価の仕方、基準)が違う。 FISCの中で、どこをちゃんと遵守して、どこを優先度落として対応すれば良いか、ボーダーラインをどこにするか システム上の対応が必要になる部分を抽出する。社会的リスクについても、洗い出せるものを洗い出して、その中のいくつかにシステム的な対処をする、という形になるかと思う。方法が確立しているものから列挙する、というのはどうか FISCの中で、従来の金融と違い、厳しい、同等、落として良い、部分があるはずだ、というところは書いておいて、それをどうするかはもう少し精査をしないといけないというルールで良いか。 どういうobjectiveに対してどういうコントロールがある。そして、このコントロールは必須というのが、一部ある。objectiveとしては出しておいて、恐らく必須にできるものは絞られてくる。 objectiveの時点で、重点かどうか分けるのが良いのでは。 3P目の図が非常によくて、FISCに期待しているのは第1,2象限の部分で、我々が今回文章にしていくのは第4象限が中心で、第3にすこしまたがる。そう言う形で良いか。 FISCのマッピングはまだ早いと思っている。あんまりマッピングを意識しすぎると100項目見ないといけなくなるのでしんどい。    agenda5.</description>
    </item>
    
    <item>
      <title>第6回議事録</title>
      <link>/minutes/06_20180315/</link>
      <pubDate>Fri, 16 Mar 2018 00:00:00 +0900</pubDate>
      
      <guid>/minutes/06_20180315/</guid>
      <description>概要  2018/3/15 8:00-9:30 参加者：楠，萩生，肥後，佐藤，島岡，杉井，中島，山崎，須賀，加納，小宮山，岩下，小川，丸山、原島、樋田、鈴木, 上原，松尾，林  agenda  Agenda Bashing, Note Taker Status update 過去議事録の確認・承認 Security WG Item  Objectiveについて requirementsについて  TF Future plans AOB / Housekeeping Tasks and To-Dos  議事サマリ agenda1. Agenda Bashing, Note Taker agenda2. 過去議事録の確認・承認  第3,4,5回議事録：承認  agenda3. ステータスupdate  TFについて：なし WGについて：個別mtgなし リエゾン進捗：なし 関連団体で１点。  金融庁で研究会が始まるのが4月半ば。 http://www.fsa.go.jp/news/30/singi/20180308.htm 4月中に開催。月2回くらい 業界団体はオブザーバーとして参加。 岩下、楠も参加  業界団体(新団体)  報道通り新団体の設立の合意に至った。既存の2団体が残り、JBA/JCBAで新団体。登記や規約の整理など組織作りをやっている。奥山さん、加納さん。理事数人、監事、事務局長などを決める。発表から1ヶ月以内。   agenda4. WG item  提案  Objectiveをまとめたものについて共有 requirementの文書について共有  議論を経てのコンセンサス  スコープ  広げすぎない。適宜別文書など。当初のものを書き上げることを優先。  責任分界  6章のリスク評価が表裏一体。ここからのアプローチで。  FISCとの連携  仮想通貨交換事業者が、FISC会員になり連携を探る道がある 適宜落とし所を探っていく。  セキュリティとセーフティ  参照している他の基準などは、セーフティが主。 外的なサイバーセキュリティの脅威への対処が必須なのが、今回の特質であるが、チャレンジングだが一歩ずつ積み上げていく。  チェックリスト  第2フェーズ以降で取り組む。 形骸化しがち、一方で、事業者に伝わらない。バランスを探る必要がある。  ISOのテクニカルレポートでの言及  問題ない。   議論サマリ</description>
    </item>
    
    <item>
      <title>第5回議事録</title>
      <link>/minutes/05_20180308/</link>
      <pubDate>Fri, 09 Mar 2018 00:00:00 +0900</pubDate>
      
      <guid>/minutes/05_20180308/</guid>
      <description>概要  2018/3/08 8:00-9:30 参加者：杉井，中島，小宮山，肥後，崎村，楠，萩生，小川，岩下，松本，松尾，須賀、上原，林，山崎  agenda  Agenda Bashing, Note Taker Status update Issues  過去議事録の確認・承認 Security WG Item Open Publish cost plan  AOB / Housekeeping Tasks and To-Dos  議事サマリ agenda1. Agenda Bashing, Note Taker agenda2. ステータスupdate  関連団体
 業界団体の統合が発表された。共有事項なし。  各種報道があった通り あっても言えないことが多くご理解いただきたい  道後のサイバーセキュリティシンポジウムでも議論があった。時間があれば共有する。
agenda3-2. WG  あまり進捗なし。今後役割分担、スケジュールをしっかり固めて、確実にアップデートがあるようにしていきたい。
  agenda3-3. githubレポジトリ  提案  githubレポジトリについて状況確認を行った。 当初1ヶ月分を会議参加者及び作業・閲覧希望者から募り、上原に集めることとした。 githubへの参加者は、上原へアカウント(または招待するメールアドレス)を送る  議論  お金を集める箱が必要。事務局など。 受益者負担で。見たい人はお金を出す。 暫定1ヶ月。そのうちに状況も変わって今後の検討をどうするかも見えてくる。   agenda4.</description>
    </item>
    
    <item>
      <title>第4回議事録</title>
      <link>/minutes/04_20180228/</link>
      <pubDate>Thu, 01 Mar 2018 00:00:00 +0900</pubDate>
      
      <guid>/minutes/04_20180228/</guid>
      <description>概要  2018/2/28 8:00-9:30 参加者：加納、岩下、崎村、上原、佐藤、林、荻生、小宮山、島岡、中島、須賀、松本、原島、肥後、松尾、曾川  agenda(Total: 90min)  Guest Presentation / BitGo Agenda Bashing, Note Taker Issues  過去議事録の確認・承認 situation sharing Secretariat office Open Publish cost plan Discussion of Naming of TF and WG WG Roadmap of activities  AOB / Housekeeping  agenda1. Guest Presentation (30min) / BitGo BitGo（https://www.bitgo.com) という、もともとvaultサービスをやっていて、結構レアな業種。今交換所は150から200ぐらいグローバルであるが、ウォレットだけ。マルチシグとかで預かるようなサービスをやっているところってあまりなくて。そういったサービスを展開している会社さんです。BitfinexとBitGoで何があったのか、セキュリティに対してどういうアドバイスができるかみたいなことをお伺いしたい
プレゼンテーション及び質疑は非公開
agenda3-2. status update  金融庁  先週の木曜朝に自民党のIT特命委で、JBAからこういう活動があるよという紹介があった。同日午後に金融庁に活動を共有。   agenda3-3. secretery at office  GitHubレポジトリでやっていく イシューに関してもGitHubで管理  agenda3-5.</description>
    </item>
    
    <item>
      <title>第3回議事録</title>
      <link>/minutes/03_20180221/</link>
      <pubDate>Thu, 22 Feb 2018 00:00:00 +0900</pubDate>
      
      <guid>/minutes/03_20180221/</guid>
      <description>概要  2018/2/21 8:00-9:30 参加者：上原、松尾、楠、松本、崎村、小宮山、島岡、佐藤、中島、林  agenda  Agenda Bashing, Note Taker 第2回議事録案の確認・承認 TF Status update and WG Status update 知財の取扱について Issues  金融庁および業界団体リエゾン方針 ドキュメント案 FB議論まとめ  AOB / Housekeeping  議事サマリ agenda1. Agenda Bashing, Note Taker agenda2. 第2回議事録案の確認・承認  承認  agenda3. TF Status update and WG Status update 議長から取引所セキュリティに関する検討とBCPに関する提案があることがなされた。 WG Charterについて、FBで承認する旨を記載することで承認されるというプロセスの確認と、ドキュメントにTBDとなっている項目についてはオンラインで調整を進めるという方針が共有された。
agenda4. 知財の取扱について  結論  本TFにおける知財の取扱について、資料に基づき説明がなされた。 以下の通り質疑がなされ、本提案を採用することで一致した。  議論  知財を気にしている参加者は存在するか 自社の方針として気にし得ざるを得ない 潜在的な知財は開示しておく必要がある 歴史的には後出しで知財問題が発生し続けている。手の内を晒しているのが大事 開示された情報を判断できることが大事 今後この成果をISOに持っていこうと思っているが、IETFライセンスしていることが障壁になるか？ 問題なく、TFできちんと整理されていることが重要である bitFlyer社：BitcoinとBlockchainの商標をもっていることを表明する   agenda5-1.</description>
    </item>
    
  </channel>
</rss>